---
title: "Gummibärchen am Geschmack erkennen (?) - Fortsetzung"
author: "Ihr Name"
date: "`r Sys.Date()`"
output:
  html_document:
    toc: yes
    toc_float: yes
    collapsed: no
    smooth_scroll: no
---

```{r setup, include=FALSE}
knitr::opts_chunk$set(echo = TRUE)
# Hilfsfunktion. n ist die Anzahl der Würfe
dice <- function(n = 1) sample(1:6, size = n, replace = TRUE)
# Paket mosaic aktivieren
library(mosaic)
# Paket DT aktivieren
library(DT)
# Paket googlesheets4 aktivieren
library(googlesheets4)
gs4_deauth()
```

# Gummibärchen

Haribo Goldbären werden in unterschiedlichen Geschmacksrichtungen, auch (?) erkennbar an unterschiedlichen Farben, angeboten.

## Daten

Die Daten von Geschmackstest sind in einer Google-Tabelle^[[https://docs.google.com/spreadsheets/d/1tXhRSZFGuKJa8G26Jf9dq1FLXbhLyDdUtx3xXzGZr80](https://docs.google.com/spreadsheets/d/1tXhRSZFGuKJa8G26Jf9dq1FLXbhLyDdUtx3xXzGZr80)] hinterlegt.

Diese lesen wir in `R` ein (Befehl `read_sheet()` mit dem Funktionsargument der Tabellen ID) und weisen sie `Gummibaerchen` zu.

```{r Einlesen}
Gummibaerchen <- read_sheet("1tXhRSZFGuKJa8G26Jf9dq1FLXbhLyDdUtx3xXzGZr80")
```

Betrachten wir die Daten:

```{r Tabelle}
datatable(Gummibaerchen)
```

#### Fragen

- Wie viele Spalten (Variablen) liegen vor?

- Was müssen Sie im Suchfeld (`Search`) eingeben um unseren Test zu finden?

***

Leider sind die Variablennamen sehr unhandlich, daher nennen wir diese um (`rename()`):

```{r Rename}
Gummibaerchen <- Gummibaerchen %>%
  rename(Geschmack = "Welche Sorte wurde getestet?",
         Erkannt = "Wurde die Geschmacksrichtung erkannt?",
         Sicherheit = "Wie sicher ist sich die Testerin, der Tester?")
```

#### Fragen

- Ergibt ein Mittelwert der Variable `Geschmack` Sinn?

- Ergibt ein Mittelwert der Variable `Sicherheit` Sinn?


## Erkennnen je Geschmacksrichtung

Vielleicht lassen sich einige Geschmacksrichtungen leichter erkennen als andere? Die Variable `Erkannt` steht im Zusammenhang mit der Variable `Geschmack`? Die Funktion `prop(y ~ x, data = Daten)` ermöglicht es, den Anteil einer Ausprägung, eines möglichen Wertes, von `y` in Abhängigkeit (`~`) der Werte von `x` zu bestimmen. Dabei sind die Variablen (`x` und `y`) in der Datentabelle `Daten` zu finden. In unserem Fall also:

```{r Anteil_je_Geschmack}
prop(Erkannt ~ Geschmack, data = Gummibaerchen)
```

#### Fragen

- Welche Sorte wird am häufigsten richtig erkannt, welche am seltensten?

- Kann sich das Ergebnis mit mehr Daten ändern?

- Angenommen die Teilnehmer:innen konnten die Farbe sehen. Würde sich das Ergebnis ändern?

## Verzerrung

Insgesamt - also ohne Betrachtung der Geschmacksrichtung, liegen `r prop( ~ Erkannt, data = Gummibaerchen)` richtig:

```{r Anteil_insgesamt}
prop( ~ Erkannt, data = Gummibaerchen)
```

#### Frage

- Angenommen wir hätten nur Daten von Teilnehmenden, die sich sehr sicher waren (z.B. `Sicherheit` von 8 oder höher). Kann sich dann das Ergebnis ändern?

***

Über `filter()` können Beobachtungen (= Zeilen) anhand eines Kriteriums ausgewählt werden.

```{r Filter}
Gummibaerchen_sicher <- Gummibaerchen %>%
  filter(Sicherheit >= 8)
```

#### Fragen

- Wird die neue Datentabelle `Gummibaerchen_sicher` mehr oder weniger Beobachtungen haben als die Datentabelle `Gummibaerchen`? 

- Ändern Sie den folgenden Code entsprechend, umd den Anteil der Richtigen unter denjenigen, die eine `Sicherheit` von 8 oder höher haben zu berechnen. Wie hoch ist der Anteil?

```{r Uebung}
prop( ~ Erkannt, data = Gummibaerchen)
```

