---
title: "Gummibärchen am Geschmack erkennen (?)"
author: "Ihr Name"
date: "`r Sys.Date()`"
output:
  html_document:
    toc: true
    toc_float: true
    collapsed: false
    smooth_scroll: false
---

```{r setup, include=FALSE}
knitr::opts_chunk$set(echo = TRUE)
# Hilfsfunktion
dice <- function(n = 1) sample(1:6, size = n, replace = TRUE)
# Paket mosaic aktivieren
library(mosaic)
```

# Gummibärchen

Haribo Goldbären werden in unterschiedlichen Geschmacksrichtungen, auch (?) erkennbar an unterschiedlichen Farben, angeboten.^[Produktinformationen unter [https://www.haribo.com/de-de/produkte/haribo/goldbaeren](https://www.haribo.com/de-de/produkte/haribo/goldbaeren).] 

Aber: Können *wir* den Geschmack ekennen?

Dazu machen wir einen Test in Partner:innenarbeit:

1. Wachen Sie sich die Hände bzw. desinfizieren Sie diese.
2. Wählen Sie heimlich und möglichst zufällig ein Gummibärchen aus.
3. Die Partnerin, der Partner probiert die Sorte des Gummibärchens am Geschmack, d.h. mit geschlossenen Augen zu erkennen. **Bitte Nicht schummeln!**
4. Auf einer Skala von 1 (sehr unsicher) bis 10 (sehr sicher): Wie sicher ist die Probierende, der Probierende?
5. Lag sie, lag er richtig?

Geben Sie die Daten unter [https://forms.gle/n6yyPau2sPeMHdw79](https://forms.gle/n6yyPau2sPeMHdw79) ein. 

#### Fragen

- Warum ist es für einen Geschmackstest wichtig, dass die Testerin, der Tester das Gummibärchen nicht sieht?

- Wie viele verschiedene Geschmacksrichtungen gibt es?

## Daten

In `R` erfolgt eine *Zuweisung* über `<-`. Ein Kommentar wird über `#` eingeleitet. Geben wir das Testergebnis unseres Kurses ein.^[*Hinweis*: In der Vorlage steht `x <- 9` und `n <- 20`. Diese Zahlen müssen angepasst werden. Die Zeile `x <- 9` bedeutet: Der Variable `x` wird der Wert `9` zugewiesen (`<-`).]

```{r ergebnis}
# Anzahl Richtige:
x <- 9
# Anzahl Beobachtungen:
n <- 20
```

#### Frage

- Kann `x` größer als `n` sein?

***

`R` kann auch als Taschenrechner benutzt werden:

```{r Anteile}
# Anteil Richtig:
x/n
# Anteil Richtig zuweisen:
p <- x/n
# Ergebnis ausgeben:
p
```

#### Frage

- Wie interpretieren Sie das Ergebnis? Was sagt dies über die Geschmacksunterschiede von Gummibärchen aus?

## Hypothese

Es soll sechs verschiedene Geschmacksrichtungen geben.

#### Fragen

- Angenommen es gäbe *keine* Geschmacksunterschiede. Wie hoch wäre dann die Wahrscheinlichkeit die Geschmacksrichtung richtig zu raten?

- Geben Sie unten den `R` Code ein, um auszurechnen, wie viel Richtige Sie erwarten würden, wenn die **Hypothese** *Es gibt keinen Geschmacksunterschied* stimmen würde. *Tipp*: Die Anzahl der Teilnehmenden wurde in `R` als `n` hinterlegt.

```{r erwartung}

```

***

Selbst wenn die Hypothese $\pi = 1/6$ stimmen würde, liegen rein zufällig mal mehr, mal weniger richtig. Wie beim Würfeln.

Würfeln (Funktion (`dice()`)) wir `n` mal:

```{r wuerfel}
# mein_wurf soll sein dass Ergebnis eines n-fachen Würfelns
mein_wurf <- dice(n = n)
# mein_wurf anzeigen
mein_wurf
```

#### Frage

- Haben alle Studierenden das gleiche Ergebnis?

***

Über die Befehle `sum()` und `prop()` können wir ermitteln wie oft in unserem Wurf z.B. eine `6` gewürfelt wurde:

```{r wuerfel_auswertung}
# Anzahl Richtig:
sum( ~ mein_wurf == 6)
# Anteil Richtig:
prop( ~ mein_wurf == 6)
```

#### Fragen

- Liegt der Anzahl Sechsen beim Würfeln über, unter oder gleich der Anzahl Richtige beim Geschmackstest?

- Liegt der Anteil Sechsen über, unter oder gleich dem Anteil Richtige beim Geschmackstest?

- Muss die Antwort auf die beiden vorherigen Fragen gleich sein?

***

Um zu gucken, ob unser Ergebnis, mit $x = `r x`$ Richtigen bei $n = `r n`$ versuchen zum **Modell** $\pi=1/6$ kompatibel ist, simulieren wir `1000`-mal (über den Befehl `do()` die Welt, wie sie wäre, wenn wir Raten würden.^[Damit alle dasselbe Ergebnis bekommen steuern wir den Zufall über `set.seed()`.]

```{r Simulation}
# Setze Zufallszahlengenerator
set.seed(1896)
# Nullvtlg soll sein
# Wiederhole 1000x: Werfe n-Mal einen Würfel und zähle die Sechsen
Nullvtlg <- do(1000)* sum( ~ dice(n=n) == 6)
```

Über ein Säulendiagramm (`gf_bar()`) können wir uns angucken wie viele Sechsen wir in unseren 1000 Simulationen jeweils hatten. Die Anzahl der Sechsen steht hier in der Variable `sum` der eben simulierten Datentabelle `Nullvtlg`.

```{r Säulendiagramm}
gf_bar( ~ sum, data = Nullvtlg)
```

### Frage

- Welche Anzahl Sechsen kommt am Häufigsten vor?

***

Zum Schluss vergleichen wir unser Ergebnis mit den Simulationen, indem wir die Abbildung um eine vertikale Linie (`vline()`) an der Stelle `x` ergänzen (`%>%`):

```{r Hypothesenprüfung}
gf_bar( ~ sum, data = Nullvtlg) %>%
  gf_vline(xintercept = ~ x)
```

### Frage

- Ist unser Ergebnis, mit $x = `r x`$ Richtigen bei $n = `r n`$ versuchen zum hypothetischen Modell $\pi=1/6$ kompatibel?

