---
title: "Preismodellierung Immobilien"
lang: de
author: "Ihr Name"
date: today
format: 
  html:
    toc: true
    html-math-method: katex
  pdf:
    toc: true
    number-sections: false
    colorlinks: true 
    papersize: a4
---

```{r}
#| label: setup
#| include: false
library(mosaic)
library(here)
```

# Mietpreise in Düsseldorf

Was beeinflusst die Höhe des Mietpreises von Wohnungen in Düsseldorf? 
Dieser Fragestellung sind die Autoren *Dominic Hernes, Frank Lehrbass und Kevin Maucy (2021)* in ihrer Studie *Big Data basierte Analyse des Einflusses traditioneller und neuartiger Faktoren auf Mietpreise in Düsseldorf (*<https://forschung.fom.de/fileadmin/fom/forschung/ifes/pdf/FOM-ifes_Bd25_Mietpreise.pdf>*)* nachgegangen. 
Aus dieser Studie liegt uns ein zufälliger Teil-Datensatz mit 500 Beobachtungen vor. 
Die Anzahl der Variablen wurden auf die folgenden sieben Variablen beschränkt:

- `totalrent`: Mietpreis der Wohnung in Euro
- `livingspace`: Größe der Wohnung in Quadratmeter
- `balcony`: Wohnung hat einen Balkon (ja/nein)
- `yearconstructed`: Baujahr der Wohnung (Jahreszahl)
- `haskitchen`: Wohnung hat eine Einbauküche (ja/nein)
- `floor`: Stockwerk der Wohnung
- `interiorqual`: Qualität der Innenausstattung auf einer Skala von null bis vier (nicht verfügbar -- einfach -- normal -- gehoben -- Luxus)

<!-- Technischer Hinweis: das Paket here (https://here.r-lib.org/) ermöglicht einen einfacheren Umgang mit Datei(pfaden) innerhalb von RStudio Projekten. Die csv Datei "Immo-Datensatz.csv" befindet sich im Projektordner "data". -->

```{r}
# Daten einlesen
here("data", "Immo-Datensatz.csv") |>  read.csv2() -> immo
# Datenstruktur
str(immo)
# Obere 6 Beobachtungen
head(immo)
```

#### Fragen

- Was ist eine Beobachtungseinheit der Datentabelle?

- Welche metrischen Variablen liegen in der Datentabelle vor?

Daher ist es sinnvoll, die kategorialen Variablen entsprechend umzuwandeln:

```{r}
# Kategoriale Variablen umwandeln
immo <- immo |> mutate(
  balcony = factor(balcony, levels = c(0, 1), labels = c("nein", "ja")),
  haskitchen = factor(haskitchen, levels = c(0, 1), labels = c("nein", "ja")),
  interiorqual = as.factor(interiorqual)
)
# Obere 6 Beobachtungen 
head(immo)
```

------------------------------------------------------------------------

## Preismodellierung durch Quadratmeter

### Lineares Modell

Angenommen (**!**) es gibt einen *linearen* Zusammenhang zwischen der Größe der Wohnfläche, gemessen durch die Quadratmeterzahl (`livingspace`), und dem Mietpreis (`totalrent`). Dann wird mathematisch folgendes Modell für die Stichprobe angenommen:

$$y_i = b_0 + b_1 \cdot x_i + e_i$$

#### Fragen

- Wofür steht das $i$?

- Was ist $b_0$?

- Welche Variable (`livingspace`, `totalrent`) ist die abhängige Variable $y$?

- Was ist $e_i$?


### Lineares Modell der Stichprobe

Visuell:

```{r}
gf_point(totalrent ~ livingspace, data = immo) |>
  gf_lm()
```

Anhand des *Kleinste-Quadrate-Kriteriums* für diese Daten ergeben sich über die Funktion `lm()` folgende Werte:

```{r}
erg <- lm(totalrent ~ livingspace, data = immo)
# Geschätze Koeffizenten (coef()) auf 2 Nachkommastellen runden (round()).
b <- coef(erg) |> round(2)
b
```

Für das Modell der Stichprobe $$\hat{y}_i = b_0 + b_1 \cdot x_i$$ ergibt sich: $$\hat{y}_i = `r b[1]` + `r b[2]` \cdot x_i$$

#### Fragen

- Welche modellierte Miete hat eine Wohnung mit $x_0=100$ Quadratmetern?

- Gilt immer $\hat{y}_0 = y_0$?

- Wie ändert sich in diesem Modell der Stichprobe der Mittelwert von $y$, wenn ein Quadratmeter mehr zur Wohnfläche hinzukommt?


### Bestimmtheitsmaß

Wie gut die gefundene Gerade die vorliegenden Daten beschreibt, kann mit Hilfe des Bestimmtheitsmaßes $R^2$ bestimmt werden:

$$R^2 = \frac{\sum_{i=1}^n (\hat{y}_i-\bar{y})^2}{\sum_{i=1}^n (y_i-\bar{y})^2} = 1-\frac{\sum_{i=1}^n (y_i-\hat{y}_i)^2}{\sum_{i=1}^n (y_i-\bar{y})^2}$$

```{r}
r2 <- rsquared(erg) |> round(2)
r2
```

$$R^2 = `r r2`$$

#### Frage

- Interpretieren Sie $R^2 = `r r2`$.


### Schätzunsicherheit

In der zugrundeliegenden Population unser Stichprobe, wird mathematisch folgendes Modell für einen linearen Zusammenhang angenommen:

$$y_i = \beta_0 + \beta_1 \cdot x_i + \epsilon_i.$$

Die anhand der Stichprobe aus dieser Population berechneten Werte für Achsenabschnitt und Steigung, $b_0, b_1$, können als Schätzwerte für die unbekannten Modellparameter $\beta_0, \beta_1$ im Modell der Population verwendet werden:

$$\hat\beta_0=b_0,\,\hat\beta_1=b_1.$$

```{r}
# betadach
betadach <- b
```

**Bootstrap:**

```{r}
# Zufallszahlengenerator setzen
set.seed(1896)
# Streudiagramm inkl. Regressionsgerade auf einem zufälligen Re-Sample (resample())
gf_point(totalrent ~ livingspace, data = resample(immo)) |>
  gf_lm()
# Zufallszahlengenerator setzen
set.seed(1896)
# geschätztes Modell auf drei zufälligen Re-Samples (resample())
do(3) * lm(totalrent ~ livingspace, data = resample(immo))
```

#### Frage

- Ergeben sich bei den zufälligen Re-Samples dieselben geschätzten Parameter $\hat\beta_0, \hat\beta_1$?

------------------------------------------------------------------------

```{r}
# Zufallszahlengenerator setzen
set.seed(1896)
# 1000x Re-Samplen
Bootvtlg <- do(1000) * lm(totalrent ~ livingspace, data = resample(immo))
# Obere Beobachtungen
head(Bootvtlg)
# Visualisierung Verteilung 
gf_histogram( ~ livingspace, data = Bootvtlg,
      bins = 20, center = betadach[2]) |> # Anpassung Histogramm 
  # geschätzte Steigung in Originalstichprobe
  gf_vline(xintercept = betadach[2], color = "blue")
```

#### Fragen

- Wird durch das Bootstrapping die Anzahl der Beobachtungen erhöht?

- Welche Verteilung zeigt das Histogramm?

- Werden durch das Bootstrapping die Beobachtungen normalverteilt?


------------------------------------------------------------------------

**Standardfehler**:

```{r}
se <- sd( ~ livingspace, data = Bootvtlg) |> round(4)
se
```

#### Fragen

- Welche Standardabweichung liegt bei `r se`: Die der Wohnfläche oder die der geschätzten Steigung?

- Würde der Standardfehler durch mehr Bootstrap-Stichproben kleiner werden?

- Wann würde der Standardfehler kleiner werden, d. h., die Präzision der Schätzung steigen?


------------------------------------------------------------------------

**Konfidenzintervall**:

```{r}
ki95 <- qdata( ~ livingspace, p = c(0.025, 0.975), data = Bootvtlg)
ki95
```

D. h., in $95\%$ der Re-Samples ergibt sich eine geschätzte Steigung zwischen `r ki95[1]` und `r ki95[2]`.

#### Fragen

- Ist eine Steigung von $0$ kompatibel zu der Stichprobe?

- Ergänzen Sie das Histogramm um vertikale Linien beim Konfidenzintervall und bei null.

```{r}
# Visualisierung Verteilung 
gf_histogram( ~ livingspace, data = Bootvtlg,
              # Anpassung Histogramm
              bins = 20, center = betadach[2])
```

------------------------------------------------------------------------

Visualisierung Schätzunsicherheit:

```{r}
gf_point(totalrent ~ livingspace, data = immo) |>
  gf_lm(interval = "confidence")
```

Visualisierung Prognoseunsicherheit:

```{r}
gf_point(totalrent ~ livingspace, data = immo) |>
  gf_lm(interval = "prediction")
```

### Hypothesenprüfung

#### Frage

- Wenn es im theoretischen Modell der Population keinen Zusammenhang zwischen $X$ und $Y$ gibt, was gilt dann für $\beta_1$ und $\hat\beta_1$?

------------------------------------------------------------------------

```{r}
# Zufallszahlengenerator setzen
set.seed(1896)
# Streudiagramm inkl. Regressionsgerade bei permutierten (shuffle()) x
gf_point(totalrent ~ shuffle(livingspace), data = immo) |>
  gf_lm()
# Zufallszahlengenerator setzen
set.seed(1896)
# geschätztes Modell bei Permutationen
do(3) * lm(totalrent ~ shuffle(livingspace), data = immo)
```

------------------------------------------------------------------------

```{r}
# Zufallszahlengenerator setzen
set.seed(1896)
# 1000x Simulation unter Nullhypothese
Nullvtlg <- do(1000) * lm(totalrent ~ shuffle(livingspace), data = immo)
# Obere Beobachtungen
head(Nullvtlg)
# Visualisierung Verteilung 
gf_histogram( ~ livingspace, data = Nullvtlg,
      bins = 20, center = 0) |> # Anpassung Histogramm 
  gf_vline(xintercept = betadach[2], color = "blue") |> # geschätzte Steigung in Originalstichprobe
  gf_vline(xintercept = 0, color = "red") # Steigung = 0
```

#### Frage

- Ist die geschätzte Steigung $\hat\beta_1 = `r betadach[2]`$ kompatibel zum Modell $H_0: \beta_1=0$?

------------------------------------------------------------------------

**p-Wert**:

p-Wert: Anteil der simulierten Stichproben gemäß dem Modell der Nullhypothese, in denen der Betrag der Steigung mindestens so groß ist wie der Betrag der Steigung in der Stichprobe.

```{r}
pwert <- prop( ~ (abs(livingspace) >= abs(betadach[2])), data = Nullvtlg)
pwert
```

#### Frage

- Der p-Wert ist kleiner als $1/1000$. 
Heißt das, dass die Wahrscheinlichkeit, dass die Nullhypothese stimmt, kleiner als $1/1000$ ist?

------------------------------------------------------------------------

### Ergebniszusammenfassung

```{r}
summary(erg)
```

## Preismodellierung ohne erklärende Variable

Schauen wir uns einmal die Verteilung der Mietpreise an:

```{r}
# Visualisierung über Histogramm
gf_histogram( ~ totalrent, data = immo, binwidth = 200, center = 100)

favstats(~ totalrent, data = immo)

# Arithmetischer Mittelwert
mean(totalrent ~ 1, data = immo)

# Lineare Modellierung
erg0 <- lm(totalrent ~ 1, data = immo)
# Koeffizienten
coef(erg0)
```

Also

$$\hat{y}_i = \bar{y} = \hat\beta_0 = `r round(mean(totalrent~ 1, data = immo),2)`$$

#### Frage

- Wie groß ist hier $R^2$?

## Preismodellierung mit kategorialer erklärender Variable

Die Variable `balcony` ist kategorial-nominal skaliert und kann ebenso wie metrisch skalierte Variablen zur Modellierung herangezogen werden:

```{r}
# Visualisierung über "verwackeltes" Streudiagram
gf_jitter(totalrent ~ balcony, data = immo, width = 0.1)

# Arithmetische Mittelwerte
mean(totalrent ~ balcony, data = immo)

# Lineare Modellierung
erg1 <- lm(totalrent ~ balcony, data = immo)
# Koeffizienten
coef(erg1)
```

#### Fragen

- Bei welcher Ausprägung (Balkon/kein Balkon) ist der Mittelwert des Mietpreises größer?

- Wie groß ist der durchschnittliche Preisunterschied zwischen Wohnungen mit Balkon und ohne Balkon?


## Preismodellierung mit mehr als einer erklärenden Variable

```{r}
# Lineare Modellierung
erg2 <- lm(totalrent ~ livingspace + haskitchen, data = immo)
# Visualisierung des Ergebnisses
plotModel(erg2) |> 
  # Farben ändern
  gf_refine(scale_color_manual(values = c("blue", "red")))
# Zusammenfassung
summary(erg2)
```

#### Fragen

- Wie lautet die Regressionsgleichung?

- Interpretieren Sie die Regressionskoeffizienten.

- Interpretieren Sie das $R^2$.


### F-Statistik -- modellierte vs. nicht-modellierte Variation

Was wäre, wenn alle Regressionskoeffizienten dieses Modells gleich Null wären und insgesamt keinen Einfluss auf die abhängige Variable hätten? 
Dann würde folgende Nullhypothese gelten:

$$H_0 : \beta_1 = \beta_2 = ... = \beta_k = 0$$

Alternativ kann diese Nullhypothese auch durch $H_0 : R^2 = 0$ formuliert werden.

Dieses Nullmodell kann durch Mischen der y-Werte erzeugt werden:

```{r}
set.seed(1896)
Nullvtlg <- do(1000) * lm(shuffle(totalrent) ~ livingspace + haskitchen, data = immo)
```

Um das Nullmodell zu testen wird der F-Test herangezogen, welcher die modellierte Variation ins Verhältnis zur nicht-modellierten Variation setzt und dabei die Anzahl der unabhängigen Variablen $k: \beta_1, \beta_2, \dots, \beta_k$ und die Anzahl der Beobachtungen $n$ berücksichtigt:

$$F = \frac{R^2}{1 - R^2} \cdot \frac{n - k - 1}{k}$$

```{r}
# F-Verteilung für Nullmodell
gf_histogram( ~ F, data = Nullvtlg)
```

Für das Nullmodell erhalten wir F-Werte zwischen 0 bis 7. 
Im Modell der Stichprobe beträgt der F-Wert `r round(summary(erg2)$fstatistic[1],2)` (siehe Modellzusammenfassung). 
In keiner der 1000 Simulationen unter Annahme der Nullhypothese $H_0 : \beta_1 = \beta_2 = ... = \beta_p = 0$ kam der F-Wert von `r round(summary(erg2)$fstatistic[1],2)` vor. 
Die Nullhypothese wird daher abgelehnt.

Ein anderer Weg die Nullhypothese zu testen, ist der Vergleich des p-Wertes mit einem vorher festgelegten Signifikanzniveau $\alpha$. 
Die Nullhypothese kann dann abgelehnt werden, wenn $p < \alpha$ gilt.

#### Fragen

- Wie lautet die Alternativhypothese zur getesteten Nullhypothese?

- Schauen Sie sich die R-Ausgabe der Preismodellierung mit mehr als einer erklärenden Variable an. 
Wo in der Ausgabe können Sie den p-Wert des F-Tests finden? 
Gegeben sei ein Signifikanzniveau von $\alpha = 5%$, kann die Nullhypothese auf Basis des p-Wertes abgelehnt werden?


```{r}
# Bootstrapping multiples Regressionsmodell
# Zufallszahlengenerator setzen
set.seed(1896)
# 1000x Re-Samplen
Bootvtlg <- do(1000)* lm(totalrent ~ livingspace + haskitchen, data = resample(immo))
# Konfidenzintervalle
confint(Bootvtlg)
```
  
#### Frage

- Ist eine Steigung von null für `haskitchenja` kompatibel zum Ergebnis der Stichprobe?


#### Your turn

Führen Sie eine lineare Regression des Mietpreises auf alle in der Datentabelle vorhandenen Variablen durch und interpretieren Sie das Ergebnis.

```{r}
# Lineare Modellierung:

# Zusammenfassung

```


## Preismodellierung mit Wechselwirkung (Interaktion)

Über `x1:x2` kann eine Interaktion zwischen zwei Variablen in ein Modell integriert werden. Eine Interaktion liegt dann vor, wenn sich der Effekt einer unabhängigen Variable in Abhängigkeit von den Ausprägungen einer anderen unabhängigen Variable ändert.

Betrachtet wird zunächst ein Modell ohne Interaktionen:

```{r}
# Lineare Modellierung
erg3 <- lm(totalrent ~ livingspace + balcony, data = immo)
# Visualisierung Ergebnis
plotModel(erg3) |> 
  # Farben ändern
  gf_refine(scale_color_manual(values = c("blue", "red")))
```

#### Fragen

- Welches *Problem* dieses Modells sehen Sie?

- Erweitern Sie den Code so, dass Sie die Interaktion zwischen `livingspace` und `balcony` ins Modell integrieren.

```{r}
# Lineare Modellierung
erg4 <- lm(totalrent ~ livingspace + balcony, data = immo)
# Visualisierung Ergebnis
plotModel(erg4) |> 
  # Farben ändern
  gf_refine(scale_color_manual(values = c("blue", "red")))
# Koeffizienten
coef(erg4)
```

- Bei welcher Ausprägung ist die Steigung größer?

### Ergebniszusammenfassung

```{r}
summary(erg4)
```

#### Frage

- Interpretieren Sie das Ergebnis.
