---
title: "1b_Musterlösung"
lang: de
date: "`r Sys.Date()`"
format: 
  html:
    toc: true
    html-math-method: katex
  pdf:
    toc: true
    number-sections: false
    colorlinks: true 
    papersize: a4
---

```{r}
#| label: setup
#| include: false
# Paket mosaic aktivieren
library(mosaic)
# Paket googlesheets4 aktivieren
library(googlesheets4)
gs4_deauth()
```

# Eine Lüge. Erkannt?

Wie gut können wir Lügen erkennen?

Dazu haben wir die Daten folgendermaßen erhoben:

Innerhalb einer Gruppe:

1.  Eine Person erzählt drei kurze Aussagen über sich. Eins davon ist eine Lüge.
2.  Die Anderen diskutieren welche der drei Aussagen die Lüge ist. Anschließend legen Sie gemeinsam auf einer Skala von 0-10 fest, wie sicher Sie sich sind die Lüge erkannt zu haben.
3.  Die Person enthüllt, ob die Anderen richtig lagen.

## Daten

Die Daten vieler Versuche davon sind in einer Google-Tabelle[^1] hinterlegt.

[^1]: <https://docs.google.com/spreadsheets/d/1rNdph1RbTv15lKTNzoex6_Uhw4t9Lp9Bvzi3Q1ShAS4>

Diese lesen wir in `R` ein (Befehl `read_sheet()` mit dem Funktionsargument der Tabellen ID) und weisen sie `EineLuege` zu.

```{r}
EineLuege <- read_sheet("1rNdph1RbTv15lKTNzoex6_Uhw4t9Lp9Bvzi3Q1ShAS4")
```

Betrachten wir die Daten:

```{r}
# Struktur
str(EineLuege)
# Obere Beobachtungen
head(EineLuege)
# Untere Beobachtunge
tail(EineLuege)
```

#### Frage

-   Wie viele Spalten (Variablen) liegen vor?
    -   *Antwort: Es liegen 3 Variablen vor.*

------------------------------------------------------------------------

Leider sind die Variablennamen sehr unhandlich, daher nennen wir diese um (`rename()`):

```{r}
EineLuege <- EineLuege |>
  rename(Sicherheit = "Wie sicher sind Sie, die Lüge erkannt zu haben?",
         Richtig = "Lagen Sie richtig?")
```

#### Frage

-   Ist die Sicherheit beim Erkennen der Lüge direkt messbar?
    -   *Antwort: Nein, die Sicherheit beim Erkennen einer Lüge ist eine nicht direkt messbare, latente Variable.*

## Sicherheit

Um die Verteilung der Variable `Sicherheit` zu betrachten können wir wieder den Befehl `gf_bar()` verwenden:

```{r}
gf_bar( ~ Sicherheit, data = EineLuege)
```

#### Fragen

-   Wie würden Sie das Ergebnis beschreiben?

    -   *Antwort (für den aktuellen Datensatz): Die Teilnehmer:innen sind überwiegend relativ bis ganz sicher die Lüge erkannt zu haben.*

-   Kann sich das Ergebnis mit mehr Daten ändern?

    -   *Antwort: Ja, das Ergebnis kann sich mit mehr Daten ändern.*

-   Angenommen die Teilnehmer:innen hätten sich sehr gut gekannt. Würde sich das Ergebnis ändern?

    -   *Antwort: Es ist wahrscheinlich, dass wenn sich die Teilnehmer:innensehr gut kennen, sie sich seicherer sind die Lüge zu erkennen.*

## Verzerrung

Insgesamt - also ohne Betrachtung der Sicherheit - liegen `r prop( ~ Richtig, data = EineLuege)` richtig:

```{r}
prop( ~ Richtig, data = EineLuege)
```

#### Fragen

-   Heißt dass, das $p=`r prop( ~ Richtig, data = EineLuege)`$ in der Stichprobe die Lüge erkannt haben?

    -   *Antwort: Ja. (53,3% der Teilnehmer:innen, im aktuellen Datensatz, haben die Lüge erkannt)*

-   Angenommen wir hätten nur Daten von Teilnehmenden, die sich sehr sicher waren (z.B. `Sicherheit` von 8 oder höher). Kann sich dann das Ergebnis ändern?

    -   *Antwort: Ja, das Ergebnis kann sich ändern, da wir nur einen Teil des Datensatzes (mit extremen Werten in einer Variable) betrachten.*

------------------------------------------------------------------------

Über `filter()` können Beobachtungen (= Zeilen) anhand eines Kriteriums ausgewählt werden.

```{r}
EineLuege_sicher <- EineLuege |>
  filter(Sicherheit >= 8)
```

#### Fragen

-   Wird die neue Datentabelle `EineLuege_sicher` mehr oder weniger Beobachtungen haben als die Datentabelle `EineLuege`?

    -   *Antwort: Weniger, danur einen Subdatensatz betrachtet wird.*

-   Ändern Sie den folgenden Code entsprechend, um den Anteil der Richtigen unter denjenigen, die eine `Sicherheit` von 8 oder höher haben, zu berechnen. Wie hoch ist der Anteil?

```{r}
# Anteil (in aktuellen Datensatz): 68,4%
prop( ~ Richtig[Sicherheit >= 8], data = EineLuege)
```

## Zusammenhang Sicherheit und Richtig

Den Zusammenhang können wir darstellen

```{r}
gf_bar( ~ Sicherheit, fill = ~ Richtig, position = "fill", 
        data = EineLuege)
```

#### Fragen

-   Wie würden Sie den Zusammenhang beschreiben?

    -   *Antwort (Richtig = Nein): Negativer linearer Zusammenhang. Je sicherer sich eine Person im Durchschnitt ist, die Lüge erkannt zu haben, desto weiter sinkt die Anzahl der nicht erkannten Lügen.*

    -   *Antwort (Richtig = Ja): Positiver linearer Zusammenhang. Je sicherer sich eine Person im Durchschnitt ist, die Lüge erkannt zu haben, desto eher wird die Lüge erkannt.*

-   Wie sähe die Abbildung aus, wenn es keinen Zusammenhang geben würde?

    -   *Antwort: Der Graph wäre bis zu count = 0.5 (untere Hälfte) blau gefärbt und ab count = 0.5 (obere Hälfte) rot gefärbt.*
