---
title: "Lösungsskizze: Bevölkerung deutscher Gemeinden"
lang: de
author: "Arbeitsgruppe quantitative Methodenausbildung am ifes"
date: last-modified
format: 
  html:
    toc: true
    html-math-method: katex
    warning: false
  pdf:
    toc: true
    number-sections: false
    colorlinks: true 
    papersize: a4
    warning: false
---

```{r}
#| label: setup
#| include: false
# Paket mosaic aktivieren
library(mosaic)
# Paket here aktivieren
library(here)
```

# Wie groß sind deutsche Gemeinden?

Bitte geben Sie, freiwillig und anonym, Ihre Vermutung über die Bevölkerungsgröße deutscher Gemeinden in das Google Formular <https://forms.gle/E1w24wKiSnoJcV3r6> ein.

## Daten

Das Statistische Bundesamt hat Daten über

> alle politisch selbständigen Gemeinden mit ausgewählten Merkmalen am 31.12.2022

[hier](https://www.destatis.de/DE/Themen/Laender-Regionen/Regionales/Gemeindeverzeichnis/Administrativ/Archiv/GVAuszugJ/31122022_Auszug_GV.html) veröffentlicht.

Eine vereinfachte Version[^filter] steht im Ordner `data` als `csv`-Datei unter dem Namen `GV2022.csv` zur Verfügung.

[^filter]: Außerdem gefiltert auf Gemeinden mit einer Bevölkerung > 0.

```{r}
# Daten einlesen
here("data", "GV2022.csv") |> read.csv2() -> gv
```

Eine Übersicht über die ersten 6 Beobachtungen erhalten wir über die Funktion `head()`:

```{r}
head(gv)
```

Wollen wir uns nun die Bevölkerungsgröße Berlins anschauen, können wir das wie folgt tun:

```{r}
gv |> 
  filter(Gemeinde == "Berlin, Stadt")
```

#### Fragen

- Wie können Sie den Code ändern, um die Gemeinde, in der Sie gerade leben, zu finden. Wie gut war Ihre individuelle Schätzung?

```{r}
#| eval: false
gv %>%
  filter(Gemeinde == "Name der Stadt")
```

  *Antwort:* Individuell zu beantworten.

- Zentrales Element einer Datenanalyse ist immer das Festlegen der Beobachtungen und der Variablen. Was ist hier eine Beobachtung, was die Variable die untersucht wird?

  *Antwort:* Für die einzelnen Beobachtungen, die Gemeinden, liegen die Variablen Fläche und Bevölkerung vor.

------------------------------------------------------------------------

Über die Befehle `str()` und `head()` bzw. `tail()` erhalten wir ebenfalls einen Eindruck von der vorliegenden Datentabelle.

```{r}
# Datenstruktur der Datentabelle gv
str(gv)
# Obere Beobachtungen der gv
head(gv)
# Untere Beobachtungen der gv
tail(gv)
```

#### Frage

- Wie viele Gemeinden gibt es gemäß dieser Datentabelle in Deutschland?

  *Antwort:* 10786 Gemeinen (`obs.` für *observations* -- Beobachtungen).

## Bevölkerungsgröße

Die Summe einer Variable kann über den Befehl `sum()` berechnet werden, die Anzahl Zeilen einer Datentabelle, hier also die Anzahl Beobachtungen, über `nrow()`.

```{r}
# Summe Bevölkerung
summe_bevoelkerung <- sum( ~ Bevoelkerung, data = gv)
summe_bevoelkerung

# Anzahl Gemeinden
anzahl_gemeinden <- nrow(gv)
anzahl_gemeinden
```

Der arithmetische Mittelwert (*Durchschnitt*, `mean()`) ist die Summe aller Beobachtungswerte geteilt durch die Anzahl an Beobachtungen:

```{r}
# Berechnung aus Summe geteilt durch Anzahl
summe_bevoelkerung/anzahl_gemeinden

# Direkte Berechnung durch mean()
mean( ~ Bevoelkerung, data = gv)
```

#### Frage

- Wie gut war Ihre Schätzung?

  *Antwort:* Individuell zu beantworten.

## Stichproben

Nicht immer steht uns wie hier die Grundgesamtheit, die Population zur Verfügung. Wir haben oft nur eine Stichprobe. Simulieren können wir das Ziehen einer Stichprobe durch den Befehl `sample()`:

```{r}
# Stichprobe im Umfang von n = 100
gv_stipro100 <- gv |>
  sample(size = 100)

# arithmetisches Mittel
mean( ~ Bevoelkerung, data = gv_stipro100)
```

#### Frage

- Stimmt der Mittelwert der Stichprobe mit dem Mittelwert in der Population überein?

  *Antwort:* Nein.

***

Über `size = 100` haben wir festgelegt, dass unsere Stichprobe aus 100 Beobachtungen besteht. Vielleicht lösen ja 1000 Beobachtungen in der Stichprobe das Problem?

```{r}
# Stichprobe im Umfang von n = 1000
gv_stipro1000 <- gv |>
  sample(size = 1000)

# arithmetisches Mittel
mean( ~ Bevoelkerung, data = gv_stipro1000)
```

#### Frage

- Wenn Sie den Code, das Skript mehrfach laufen lassen: Sind die Mittelwerte der Stichproben dann immer gleich?

  *Antwort:* Nein -- die Mittelwerte schwanken je nach Stichprobe, da diese zufällig gezogen wird.

## Auswahlverzerrung (sample bias)

Bisher hatte jede Gemeinde in Deutschland die gleiche Wahrscheinlichkeit Teil der Stichprobe zu sein. Wenn wir aber eine Stichprobe aus der Bevölkerung fragen würden, würden wir eher jemanden aus einer Großstadt erwischen[^prob]:

[^prob]: Über `prob = gv$Bevoelkerung` legen wir fest, dass die Wahrscheinlichkeitsauswahl innerhalb des Befehls `sample()` davon abhängt, wie groß der Wert der Variable `Bevoelkerung` in der Datentabelle `gv` ist.
Das Dollarzeichen `$` wählt eine Variable aus der Datentabelle aus.

```{r}
# Stichprobe im Umfang von n = 1000
# Wahrscheinlichkeitsauswahl über die Variable Bevoelkerung
gv_bevoelkerung <- gv |>
  sample(size = 1000, prob = gv$Bevoelkerung)

# arithmetisches Mittel
mean( ~ Bevoelkerung, data = gv_bevoelkerung)
```

Da jetzt größere Gemeinden eher Teil der Stichprobe als kleinere Gemeinden sind, liegt eine Auswahlverzerrung vor. Der Mittelwert der Stichprobe ist jetzt systematisch anders als der der Population. Bei einer zufälligen Stichprobe aus der Population der Gemeinden liegt hingegen nur eine zufällige Abweichung vor.

#### Frage

- Auch in der Stichprobe `gv_bevoelkerung` kommt jede Gemeinde, egal wie groß, nur einmal vor. Über die Option `replace = TRUE` im Befehl `sample()` können wir auch simulieren, was passieren würde, wenn eine Gemeinde mehrfach in der Stichprobe vorkommen kann. Ändern Sie den Code entsprechend. Wie ändert sich das Ergebnis?

```{r}
gv_bevoelkerung2 <- gv |>
  sample(size = 1000, prob = gv$Bevoelkerung, replace = TRUE)

# arithmetisches Mittel
mean( ~ Bevoelkerung, data = gv_bevoelkerung2)
```

*Antwort:* Der Mittelwert der Stichprobe wird noch größer.

## Konzentration (Exkurs)

Es gibt sehr viele kleine Gemeinden, und sehr wenig große. Trotzdem leben viele Menschen in einer großen Gemeinde. Wenn wir die Gemeinde der Größe nach absteigend (`desc()`) sortieren (`arrange()`) und den jeweiligen Anteil an der Summe berechnen [^row], können wir dies visualisieren:

[^row]: `row_number()` gibt die aktuelle Zeilennummer aus, `cumsum()` berechnet die kumulierte Summe.

```{r}
# Sortieren, Anteil an Summe, kumulierte Summe
gv <- gv |>
  arrange(desc(Bevoelkerung)) |>
  mutate(Anteil_Gemeinde = row_number() / anzahl_gemeinden,
         Anteil_Bevoelkerung = cumsum(Bevoelkerung) / summe_bevoelkerung)

# Visualisierung
gf_line(Anteil_Bevoelkerung ~ Anteil_Gemeinde, data = gv)
```

#### Frage

- Wie viel Prozent der Bevölkerung wohnt ungefähr in den 20 % größten Gemeinden?

  *Antwort:* Knapp 80 %.
