---
title: "Fallstudie Mietpreise"
lang: de
author: "Ihr Name"
date: today
format: 
  typst:
    toc: true
    papersize: a4
    margin:
      x: 2cm
      y: 2cm
---

```{r}
#| label: setup
#| include: false
library(mosaic)
library(here)
```

# Mietpreise in einer fiktiven Stadt

## Population und Stichprobe

Zu einer fiktiven Stadt mit 100000 Mietwohnungen liegen folgende Daten vor:

- `totalrent`: Mietpreis der Wohnung in Euro
- `livingspace`: Größe der Wohnung in Quadratmeter
- `balcony`: Wohnung hat einen Balkon (ja/nein)
- `yearconstructed`: Baujahr der Wohnung (Jahreszahl)
- `haskitchen`: Wohnung hat eine Einbauküche (ja/nein)
- `floor`: Stockwerk der Wohnung
- `interiorqual`: Qualität der Innenausstattung auf einer Skala von eins bis vier (einfach -- normal -- gehoben -- Luxus)


```{r}
# Daten einlesen
here("data", "Mietenpopulation.csv") |>  read.csv2() -> mietenpop
str(mietenpop)
head(mietenpop)
```

Wir arbeiten mit einer Stichprobe von 500 Wohnungen

```{r}
set.seed(123)
# Stichprobe ziehen
mieten <- mietenpop |> sample(500)
# Spalte Original-ID löschen
mieten$orig.id <- NULL
# Struktur
str(mieten)
```

## Zusammenhang zwischen Mietpreis und Wohnfläche

*Aufgabe:* Stellen Sie den Zusammenhang grafisch und mit einer Kennzahl dar.

## Univariate Regression

### Modellierung

*Aufgabe:* Modellieren Sie Mietpreis in Abhängigkeit von der Wohnfläche (Modell `lm1`).

### Standardfehler und Konfidenzintervall

*Aufgabe:* Bestimmen Sie den Standardfehler und ein 95%-Konfidenzintervall aus 1000 Bootstrap-Stichproben.
Stellen Sie die Bootstrap-Verteilung der Stichprobenstatistiken grafisch dar.

*Aufgabe:* Vergleichen Sie die Ergebnisse mit der Modellzusammenfassung (`summary()` und `confint()`).

### 1000 Stichproben aus der Population

Hier liegt uns die Population vor.
Wie sieht die Verteilung der Stichprobenstatistik aus, wenn wir 1000 Stichproben aus der Population ziehen?

*Aufgabe:* Erzeugen Sie die Stichprobenverteilung aus 1000 Zufallsstichproben (jeweils n = 500) und stellen diese grafisch dar.

*Aufgabe:* Vergleichen Sie die Standardfehler aus der Modellzusammenfassung, der Bootstrap-Verteilung und der Stichprobenverteilung.

### Stichprobenumfang verdoppeln

Ziehen Sie eine Stichprobe im Umfang von 1000 Beobachtungen.

```{r}
set.seed(123)
# Stichprobe ziehen
mieten1000 <- mietenpop |> sample(1000)
# Spalte Original-ID löschen
mieten1000$orig.id <- NULL
# Struktur
str(mieten1000)
```

*Aufgabe:* Bestimmen Sie mit der neuen Stichprobe den Standardfehler und ein 95%-Konfidenzintervall aus 1000 Bootstrap-Stichproben (`boot1000`).
Stellen Sie die Bootstrap-Verteilung der Stichprobenstatistiken grafisch dar.

### Hypothesentest

*Aufgabe:* Wie lauten die Hypothesen im Regressionsmodell.

*Aufgabe:* Bestimmen Sie den p-Wert mit Hilfe einer Permutationsverteilung (wieder aus der ersten Stichprobe, n = 500).

*Aufgabe:* Vergleichen Sie die Ergebnisse mit der Modellzusammenfassung.

*Aufgabe:* Konnten Sie das Ergebnis bereits anhand des Konfidenzintervalls abschätzen?

*Aufgabe:* Wie hoch ist der Anteil der Stichproben in der Permutationsverteilung, die einen p-Wert unter dem Signifikanzniveau $\alpha = 0.05$ haben?

## Multivariate Regression

### Verschiedene Modelle

*Aufgabe:* Modellieren Sie zusätzlich den Mietpreis in Abhängigkeit von

- Wohnfläche und Balkon (`lm2`),
- Wohnfläche und Balkon sowie die Interaktion zwischen den beiden (`lm3`),
- Wohnfläche, Balkon und Qualität der Innenausstattung (`lm4`).

### Modellzusammenfassung

*Aufgabe:* Interpretieren Sie die Modellzusammenfassung des Modells `lm2`.

### Grafische Darstellung

*Aufgabe:* Stellen Sie die Modelle `lm2` und `lm3` grafisch dar.

### Modellselektion

*Aufgabe:* Welches der vier Modelle wählen Sie?
Nutzen Sie zur Entscheidungsfindung das *Akaike Information Criterion*, `AIC()` -- je niedriger, desto besser.
Zeigen Sie zusätzlich das Bestimmtheitsmaß (`rsquared()`).

