---
title: "Beispiellösung Fallstudie Mietpreise"
lang: de
author: "Arbeitsgruppe quantitative Methodenausbildung am ifes"
date: today
format: 
  typst:
    toc: true
    papersize: a4
    margin:
      x: 2cm
      y: 2cm
  html:
    toc: true
    html-math-method: katex
  pdf:
    toc: true
    number-sections: false
    colorlinks: true 
    papersize: a4
---

```{r}
#| label: setup
#| include: false
library(mosaic)
library(here)
```

# Mietpreise in einer fiktiven Stadt

## Population und Stichprobe

Zu einer fiktiven Stadt mit 100000 Mietwohnungen liegen folgende Daten vor:

- `totalrent`: Mietpreis der Wohnung in Euro
- `livingspace`: Größe der Wohnung in Quadratmeter
- `balcony`: Wohnung hat einen Balkon (ja/nein)
- `yearconstructed`: Baujahr der Wohnung (Jahreszahl)
- `haskitchen`: Wohnung hat eine Einbauküche (ja/nein)
- `floor`: Stockwerk der Wohnung
- `interiorqual`: Qualität der Innenausstattung auf einer Skala von eins bis vier (einfach -- normal -- gehoben -- Luxus)


```{r}
# Daten einlesen
here("data", "Mietenpopulation.csv") |>  read.csv2() -> mietenpop
str(mietenpop)
head(mietenpop)
```

Wir arbeiten mit einer Stichprobe von 500 Wohnungen

```{r}
set.seed(123)
# Stichprobe ziehen
mieten <- mietenpop |> sample(500)
# Spalte Original-ID löschen
mieten$orig.id <- NULL
# Struktur
str(mieten)
```

## Zusammenhang zwischen Mietpreis und Wohnfläche

*Aufgabe:* Stellen Sie den Zusammenhang grafisch und mit einer Kennzahl dar.

```{r}
gf_point(totalrent ~ livingspace, data = mieten)
cor(totalrent ~ livingspace, data = mieten)
```

Es zeigt sich ein ausgeprägter linearer Zusammenhang.

## Univariate Regression

### Modellierung

*Aufgabe:* Modellieren Sie Mietpreis in Abhängigkeit von der Wohnfläche (Modell `lm1`).

```{r}
lm1 <- lm(totalrent ~ livingspace, data = mieten)
b1 <- coef(lm1)
b1
```

Im Modell der Stichprobe ist eine Zunahme der Wohnfläche um einen Quadratmeter im Mittel mit einer Erhöhung des Mietpreises um `r round(b1[2], 2)` Euro assoziiert.

### Standardfehler und Konfidenzintervall

*Aufgabe:* Bestimmen Sie den Standardfehler und ein 95%-Konfidenzintervall aus 1000 Bootstrap-Stichproben.
Stellen Sie die Bootstrap-Verteilung der Stichprobenstatistiken grafisch dar.

```{r}
# Bootstrap-Verteilung
set.seed(123)
boot <- do(1000) * lm(totalrent ~ livingspace, data = resample(mieten))
head(boot)
gf_histogram( ~ livingspace, data = boot, bins = 20, center = b1[2]) |> 
  gf_vline(xintercept = b1[2], color = "blue")
# Standardfehler
sd( ~ livingspace, data = boot)
# Konfidenzintervall
ki95 <- qdata( ~ livingspace, p = c(0.025, 0.975), data = boot)
ki95
gf_histogram( ~ livingspace, data = boot, bins = 20, center = b1[2]) |> 
  gf_vline(xintercept = b1[2], color = "blue") |> 
  gf_vline(xintercept = ki95, color = "darkgreen")
```

Die Bootstrap-Verteilung ist recht symmetisch (näherungsweise normalverteilt). 
Der Schwerpunkt liegt bei dem Punktschätzer der Stichprobe.
Ein plausibler Wertebereich für den unbekannten Wert des Parameters in der Population liegt zwischen `r round(ki95[1], 2)` und `r round(ki95[2], 2)`.

*Aufgabe:* Vergleichen Sie die Ergebnisse mit der Modellzusammenfassung (`summary()` und `confint()`).

```{r}
summary(lm1)
confint(lm1)
```

Der Standardfehler nach theoretischer Verteilungsannahme (Spalte `Std. Error`) ist deutlich niedriger als in der Bootstrap-Verteilung (`r coef(summary(lm1))["livingspace", "Std. Error"] |> round(4)` vs. `r sd( ~ livingspace, data = boot) |> round(4)`).
Damit ist auch das Konfidenzintervall im Vergleich zur Bootstrap-Verteilung schmäler.

### 1000 Stichproben aus der Population

Hier liegt uns die Population vor.
Wie sieht die Verteilung der Stichprobenstatistik aus, wenn wir 1000 Stichproben aus der Population ziehen?

*Aufgabe:* Erzeugen Sie die Stichprobenverteilung aus 1000 Zufallsstichproben (jeweils n = 500) und stellen diese grafisch dar.

```{r}
set.seed(123)
stiprovtl <- do(1000) * lm(totalrent ~ livingspace, data = sample(mietenpop, size = 500))
gf_histogram( ~ livingspace, data = stiprovtl, bins = 20, center = b1[2])
```

Die Verteilungsform ist vergleichbar mit der aus der Bootstrap-Verteilung.

*Aufgabe:* Vergleichen Sie die Standardfehler aus der Modellzusammenfassung, der Bootstrap-Verteilung und der Stichprobenverteilung.

```{r}
# Modellzusammenfassung
coef(summary(lm1))["livingspace", "Std. Error"]
# Bootstrap-Verteilung
sd( ~ livingspace, data = boot)
# Stichprobenverteilung
sd( ~ livingspace, data = stiprovtl)
```

Der Standardfehler aus der Stichprobenverteilung ist deutlich höher.[^HC]

[^HC]: Hintergrund: Das liegt (u. a.) an der sogenannten Heteroskedastizität, einer nicht konstanten Streuung der Residuen. Der Standardfehler muss daher korrigiert werden.

### Stichprobenumfang verdoppeln

Ziehen Sie eine Stichprobe im Umfang von 1000 Beobachtungen.

```{r}
set.seed(123)
# Stichprobe ziehen
mieten1000 <- mietenpop |> sample(1000)
# Spalte Original-ID löschen
mieten1000$orig.id <- NULL
# Struktur
str(mieten1000)
```

*Aufgabe:* Bestimmen Sie mit der neuen Stichprobe den Standardfehler und ein 95%-Konfidenzintervall aus 1000 Bootstrap-Stichproben (`boot1000`).
Stellen Sie die Bootstrap-Verteilung der Stichprobenstatistiken grafisch dar.

```{r}
# Koeffizienten aus der neuen Stichprobe abspeichern
b1000 <- lm(totalrent ~ livingspace, data = mieten1000) |> coef()
# Bootstrap-Verteilung
set.seed(123)
boot1000 <- do(1000) * lm(totalrent ~ livingspace, data = resample(mieten1000))
head(boot1000)
gf_histogram( ~ livingspace, data = boot1000, bins = 20, center = b1000[2]) |> 
  gf_vline(xintercept = b1000[2], color = "blue")
# Standardfehler
sd( ~ livingspace, data = boot1000)
# Konfidenzintervall
ki951000 <- qdata( ~ livingspace, p = c(0.025, 0.975), data = boot1000)
ki951000
gf_histogram( ~ livingspace, data = boot1000, bins = 20, center = b1000[2]) |> 
  gf_vline(xintercept = b1000[2], color = "blue") |> 
  gf_vline(xintercept = ki951000, color = "darkgreen")
```

Der Standardfehler ist durch die Erhöhung des Stichprobenumfangs kleiner geworden, damit ist auch das Konfidenzintervall schmäler geworden.
Die Unsicherheit der Schätzung nimmt daher mit zunehmenden Stichprobenumfang ab.

### Hypothesentest

*Aufgabe:* Wie lauten die Hypothesen im Regressionsmodell.

$H_0: \beta_k = 0$ vs. $H_A: \beta_k \neq 0$.

*Aufgabe:* Bestimmen Sie den p-Wert mit Hilfe einer Permutationsverteilung (wieder aus der ersten Stichprobe, n = 500).

```{r}
# Nullverteilung
set.seed(123)
null <- do(1000) * lm(totalrent ~ shuffle(livingspace), data = mieten)
head(null)
gf_histogram( ~ livingspace, data = null, bins = 20, center = 0) |> 
  gf_vline(xintercept = b1[2], color = "blue")
# p-Wert
pval <- prop( ~ abs(livingspace) >= abs(b1[2]), data = null)
pval
```

Der p-Wert ist kleiner als 1/1000, da in keiner der 1000 Simulation ein so extremer Wert wie der Punktschätzer aufgetreten ist. 
Damit kann die Nullhypothese verworfen werden, der Punktschätzer ist statistisch verschieden von null.

*Aufgabe:* Vergleichen Sie die Ergebnisse mit der Modellzusammenfassung.

```{r}
summary(lm1)
```

Auch hier ist der p-Wert sehr klein (siehe Spalte `Pr(>|t<)`).

*Aufgabe:* Konnten Sie das Ergebnis bereits anhand des Konfidenzintervalls abschätzen?

Ja, da der Wert der Nullhypothese, null, nicht im Konfidenzintervall liegt und somit kein plausibler Wert ist.

## Multivariate Regression

### Verschiedene Modelle

*Aufgabe:* Modellieren Sie zusätzlich den Mietpreis in Abhängigkeit von

- Wohnfläche und Balkon (`lm2`),
- Wohnfläche und Balkon sowie die Interaktion zwischen den beiden (`lm3`),
- Wohnfläche, Balkon und Qualität der Innenausstattung (`lm4`).

```{r}
lm2 <- lm(totalrent ~ livingspace + balcony, data = mieten)
lm3 <- lm(totalrent ~ livingspace + balcony + livingspace:balcony, data = mieten)
lm4 <- lm(totalrent ~ livingspace + balcony + interiorqual, data = mieten)
```

### Modellzusammenfassung

*Aufgabe:* Interpretieren Sie die Modellzusammenfassung des Modells `lm2`.

```{r}
summary(lm2)
```

```{r}
#| echo: false
b2 <- coef(lm2) |> round(4)
pval2 <- lmtest::coeftest(lm2)[, 4] |> round(4)
```

Im Modell der Stichprobe wird im Mittel c.p. Folgendes beobachtet:

- `livingspace:` Eine Erhöhung der Wohnfläche um einen Quadratmeter mit einer Erhöhung des Mietpreises um `r b2["livingspace"]` Euro assoziiert.
- `balconynein:` Eine Wohnung ohne Balkon hat im Vergleich zu einer Wohnung mit Balkon (Referenzkategorie) einen `r -b2["balconynein"]` niedrigeren Mietpreis.

p-Werte:

- `livingspace:` Der p-Wert ist sehr klein, die H~0~ kann verworfen werden. Damit ist der Koeffizient statistisch erkennbar von null verschieden.
- `balconynein:` Der p-Wert (`r pval2["balconynein"]`) ist groß, die H~0~ kann nicht verworfen werden. Damit ist der Koeffizient nicht statistisch erkennbar von null verschieden. Das Ergebnis spricht nicht für einen Zusammenhang in der Population.

Bestimmtheitsmaß: 

Durch das Modell werden `r round(rsquared(lm2), 4) * 100` % der Variation des Mietpreises erklärt.


### Grafische Darstellung

*Aufgabe:* Stellen Sie die Modelle `lm2` und `lm3` grafisch dar.

```{r}
plotModel(lm2)
plotModel(lm3)
```

Durch die berücksichtigte Wechselwirkung in Modell `lm3` zeigen sich unterschiedliche Steigungen.

### Modellselektion

*Aufgabe:* Welches der vier Modelle wählen Sie?
Nutzen Sie zur Entscheidungsfindung das *Akaike Information Criterion*, `AIC()` -- je niedriger, desto besser.
Zeigen Sie zusätzlich das Bestimmtheitsmaß (`rsquared()`).

```{r}
rsquared(lm1); AIC(lm1)
rsquared(lm2); AIC(lm2)
rsquared(lm3); AIC(lm3)
rsquared(lm4); AIC(lm4)
```

Modell `lm4` zeigt das niedrigste AIC, ist daher unter den vier Modellen das bevorzugte Modell.

*Ergänzung:* Modell `lm2` zeigt im Vergleich zum `lm1` ein etwas höheres Bestimmtheitsmaß und ein etwas niedriges AIC.
Da die Differenz im AIC aber kleiner zwei ist, unterscheiden die Modelle sich nicht (Faustregel). 
Daher sollte das *sparsamere* Modell, also das mit weniger Variablen bevorzugt werden (wenn nur `lm1` und `lm2` zur Auswahl stehen).
