---
title: "Lösungsskizze: Filmgenre"
lang: de
author: "Arbeitsgruppe quantitative Methodenausbildung am ifes"
date: today
format: 
  html:
    toc: true
    html-math-method: katex
  pdf:
    toc: true
    number-sections: false
    colorlinks: true 
    papersize: a4
---

```{r}
#| label: setup
#| include: false
library(mosaic)
library(here)
```

# Filminteressen

Welche Filmgenres interessieren Studierende?

Dazu liegt eine Datentabelle einer freiwilligen und anonymen Online-Umfrage unter FOM Studierenden in ausgewählten Fächern und Standorten vor.[^1]

[^1]: Hinweis: Aus Datenschutzgründen wurden die Daten verrauscht.

<!-- Technischer Hinweis: das Paket here (https://here.r-lib.org/) ermöglicht einen einfacheren Umgang mit Datei(pfaden) innerhalb von RStudio Projekten. Die csv Datei "film.csv" befindet sich im Projektordner "data". -->

```{r}
# Datei (inkl. Pfad)
pfad_film <- here("data", "film.csv")
# Daten einlesen
film <- read.csv2(pfad_film)
# Datenstruktur der Datentabelle film
str(film)
# Obere Beobachtungen der Datentabelle
head(film)
```

#### Fragen

-   Handelt es sich um eine zufällige Stichprobe der Bevölkerung der Bundesrepublik Deutschland?

    -   *Antwort: Nein, es wurden nur FOM Studierende befragt.*

-   Handelt es sich um eine zufällige Stichprobe von FOM Studierenden?

    -   *Antwort: Nein, nur ausgewählte Fächer und Standorte.*

-   Liegt ein randomisiertes Experiment vor?

    -   *Antwort: Nein, es ist eine reine Beobachtungsstudie (Befragung).*

-   Wie viele Beobachtungen hat die Datentabelle?

    -   *Antwort: 300 Beobachtungen (Zeilen).*

-   Wie viele Variablen hat die Datentabelle?

    -   *Antwort: 12 Variablen (Spalten).*

-   Welches Skalenniveau hat die Variable `G01_Geschlecht`?

    -   *Antwort: kategorial - nominal.*

-   Welches Skalenniveau hat die Variable `G02_Alter`?

    -   *Antwort: metrisch - verhältnisskaliert.*

## Horrorfilme

Explorative Datenanalyse:

```{r}
# Säulendiagramm
gf_bar( ~ E_Horror, data = film)
# Absolute Häufigkeiten
tally( ~ E_Horror, data = film)
# Relative Häufigkeiten
tally( ~ E_Horror, data = film, format = "proportion")
```

#### Fragen

-   Interessiert sich eine Mehrheit der Stichprobe für Horrorfilme?

    -   *Antwort: Nein.*

-   Wie viel Prozent der Teilnehmer:innen interessieren sich für Horrorfilme?

    -   *Antwort: 23%* der Teilnehmer:innen interessieren sich für Horrorfilme*.*

### Horrorfilme und Komödien

Explorative Datenanalyse:

```{r}
# Säulendiagramm
gf_bar( ~ E_Horror, fill = ~ E_Komoedie, data = film, 
        title = "Abbildung A")
gf_bar( ~ E_Horror, fill = ~ E_Komoedie, data = film, position = position_dodge(),
        title = "Abbildung B")
gf_bar( ~ E_Horror, fill = ~ E_Komoedie, data = film, position = "fill",
        title = "Abbildung C")
```

------------------------------------------------------------------------

#### Fragen

-   Welche Gruppe interessiert sich mehr für Komödien? Die mit Interesse an Horrorfilmen oder die ohne?

    -   *Antwort: Die Gruppe ohne Interesse an Horrorfilmen.*

-   Anhand welcher Abbildung können Sie am Besten erkennen welche Gruppe (Interesse an Horrorfilmen Ja oder Nein) sich eher für Komödien interessiert?

    -   *Antwort: Abbildung C: Hier sieht man links alle Horrrorfilm-Gucker:innen und deren prozentuale Aufteilung nach Komödien. Das kann direkt mit den Nicht-Horrorfilm-Gucker:innen rechts vergleichen.*
------------------------------------------------------------------------

```{r}
# Absolute Häufigkeiten
tally(E_Komoedie ~ E_Horror, data = film)
# Relative Häufigkeiten
tally(E_Komoedie ~ E_Horror, data = film, format = "proportion")
# Anteile
prop(E_Komoedie ~ E_Horror, data = film, success = "Ja")
```

#### Fragen

-   Wie viel Prozent derjenigen, die sich für Horrorfilme interessieren, interessieren sich auch für Komödien?

    -   *Antwort: 73.9%.*

-   Angenommen uns interessiert, wie viel Prozent derjenigen, die sich für Komödien interessieren, sich auch für Horrorfilme interessieren. Wird das Ergebnis genau so hoch sein wie bei der Frage zuvor?

    -   *Antwort: Nein.*

#### R Übung

-   Wie viel Prozent derjenigen, die sich für Komödien interessieren, interessieren sich auch für Horrorfilme?

    -   *Antwort: 21.3% - anstelle eines Anteil von 73.9% für Komödiengucker:innen unter den Horrorfilmgucker:innen.*

```{r}
tally(E_Horror ~ E_Komoedie, data = film, format = "proportion")
```

## Drama

```{r}
# Absolute Häufigkeiten
tally(E_Drama ~ E_Action, data = film)
# Relative Häufigkeiten
tally(E_Drama ~ E_Action, data = film, format = "proportion")
# Anteile
prop(E_Drama ~ E_Action, data = film, success = "Ja")
```

#### Frage

-   Wie lautet die *Frage*, auf die das Ergebnis `r prop(E_Drama ~ E_Action, data = film, success = "Ja")[2]` lautet?

    -   *Antwort: Wie viel Prozent derjenigen, die keine Actionfilme gucken, gucken Drama?*

## Bedingte und totale Wahrscheinlichkeit

Die relative Häufigkeit von *guckt Drama*, gegeben *guckt Action*, also `r prop(E_Drama ~ E_Action, data = film, success = "Ja")[1]`, kann auch als bedingte Wahrscheinlichkeit $Pr(Drama = Ja | Action = Ja)$ aufgefasst werden.

Um die (totale) Wahrscheinlichkeit für *guckt Drama* auszurechnen können wir die bedingten Wahrscheinlichkeiten, multipliziert mit den jeweilgen Wahrscheinlichkeiten für *Action*, addieren:

$$
Pr(Drama = Ja | Action = Ja) \cdot Pr(Action = Ja) + Pr(Drama = Ja | Action = Nein) \cdot Pr(Action = Nein)
$$
