---
title: "Lösungsskizze: Schlaganfallrisiko"
lang: de
author: "Arbeitsgruppe quantitative Methodenausbildung am ifes"
date: last-modified
format: 
  html:
    toc: true
    html-math-method: katex
  pdf:
    toc: true
    number-sections: false
    colorlinks: true 
    papersize: a4
---

```{r}
#| label: setup
#| include: false
library(mosaic)
library(here)
```

Welche Faktoren erhöhen das Risiko für einen Schlaganfall?

Dazu liegt eine Tabelle mit Gesundheitsdaten von 4440 Personen vor. Für diese Fallstudie wurde die orginale Datentabelle [Stroke Prediction Dataset](https://www.kaggle.com/datasets/fedesoriano/stroke-prediction-dataset/data "Stroke Prediction Dataset") bereinigt, von 12 auf 5 Spalten reduziert und ins Deutsche übersetzt. Die Spalten der Datentabelle sind:

- Geschlecht (Mann/Frau)
- Alter (in Jahren)
- Bluthochdruck (Ja/Nein)
- Herzkrankheit (Ja/Nein)
- Schlaganfall (Ja/Nein)

<!-- Technischer Hinweis: das Paket here (https://here.r-lib.org/) ermöglicht einen einfacheren Umgang mit Datei(pfaden) innerhalb von RStudio Projekten. Die csv Datei "stroke_prediction.csv" befindet sich im Projektordner "data". -->

```{r}
# Daten einlesen
here("data", "stroke_prediction.csv") |> read.csv2() -> stroke_data
# Datenstruktur der Datentabelle stroke_data
str(stroke_data)
# Obere Beobachtungen der Datentabelle
head(stroke_data)
```

#### Fragen

- Um was für eine Stichprobe handelt es sich (Gelegenheitsstichprobe/randomisierte Stichprobe)?

  *Antwort:* Diese Frage können wir nicht beantworten, da es keinerlei Informationen zu den Daten gibt.

- Wie viele Beobachtungen hat die Datentabelle?

  *Antwort:* 4440 Beobachtungen

- Wie viele Variablen hat die Datentabelle?

  *Antwort:* 5 Variablen

- Welches Skalenniveau hat die Variable `Geschlecht`?

  *Antwort:* kategorial-nominal

- Welches Skalenniveau hat die Variable `Alter`?

  *Antwort:* metrisch, diskret erhoben, (verhältnisskaliert)
  
## Schlaganfall

Explorative Datenanalyse:

```{r}
# Säulendiagramm
gf_bar( ~ Schlaganfall, data = stroke_data)
# Absolute Häufigkeiten
tally( ~ Schlaganfall, data = stroke_data)
# Relative Häufigkeiten
tally( ~ Schlaganfall, data = stroke_data, format = "proportion")
```

#### Fragen

- Hatte die Mehrheit der Teilnehmer:innen einen Schlaganfall?

  *Antwort:* Nein.

- Wie viel Prozent der Teilnehmer:innen hatten einen Schlaganfall?

  *Antwort:* Nur ca. 5.6 %

### Bluthochdruck

Explorative Datenanalyse:

```{r}
# Säulendiagramme
gf_bar( ~ Schlaganfall, fill = ~ Bluthochdruck, data = stroke_data) |>  
  gf_labs(title = "Abbildung A")
gf_bar( ~ Schlaganfall, fill = ~ Bluthochdruck, data = stroke_data, 
        position = position_dodge()) |> 
  gf_labs(title = "Abbildung B")
gf_bar( ~ Schlaganfall, fill = ~ Bluthochdruck, data = stroke_data, 
        position = "fill") |> 
  gf_labs(title = "Abbildung C")
```

------------------------------------------------------------------------

#### Fragen

- In welcher Gruppe gibt es absolut mehr Teilnehmer:innen mit Bluthochdruck? In der Gruppe der Teilnehmer:innen, die einen Schlaganfall erlitten haben oder in der Gruppe der Teilnehmer:innen ohne Schlaganfall?

  *Antwort:* In der Gruppe mit Teilnehmer:innen ohne Schlaganfall.
  
- In welcher Gruppe (Schlaganfall *Ja* oder *Nein*) ist der Anteil an Teilnehmer:innen mit Bluthochdruck höher?

  *Antwort:* In der Gruppe mit Teilnehmer:innen, die einen Schlaganfall erlitten haben.

- Anhand welcher Abbildung können Sie am Besten erkennen, in welcher Gruppe (Schlaganfall *Ja* oder *Nein*) es anteilig mehr Teilnehmer:innen mit Bluthochdruck gibt?

  *Antwort:* Abbildung C, da hier die Anteile Bluthochdruck *Ja* und *Nein* innerhalb der Gruppen Schlaganfall *Ja* und *Nein* dargestellt werden.

------------------------------------------------------------------------

```{r}
# Absolute Häufigkeiten
tally(Bluthochdruck ~ Schlaganfall, data = stroke_data)
# Relative Häufigkeiten
tally(Bluthochdruck ~ Schlaganfall, data = stroke_data, format = "proportion")
# Anteile
prop(Bluthochdruck ~ Schlaganfall, data = stroke_data, success = "Ja")
```

#### Fragen

- Wie viel Prozent derjenigen, die einen Schlaganfall erlitten haben, haben auch Bluthochdruck?

  *Antwort:* ca. 26.7 %

- Angenommen uns interessiert, wie viel Prozent derjenigen, die Bluthochdruck haben, auch einen Schlaganfall erlitten haben. Wird das Ergebnis genau so hoch sein wie bei der Frage zuvor?

  *Antwort:* Nein, das ist die *confusion of the inverse.*

#### R Übung

- Wie viel Prozent derjenigen, die Bluthochdruck haben, haben auch einen Schlaganfall erlitten?

```{r}
prop(Schlaganfall ~ Bluthochdruck, data = stroke_data, success = "Ja")[1]
```

### Herzkrankheit

```{r}
# Absolute Häufigkeiten
tally(Herzkrankheit ~ Schlaganfall, data = stroke_data)
# Relative Häufigkeiten
tally(Herzkrankheit ~ Schlaganfall, data = stroke_data, format = "proportion")
# Anteile
prop(Herzkrankheit ~ Schlaganfall, data = stroke_data, success = "Ja")
```

#### Frage

- Wie lautet die *Frage*, auf die das Ergebnis `r prop(Herzkrankheit ~ Schlaganfall, data = stroke_data, success = "Ja")[2]` lautet?

  *Antwort:* Wie viel Prozent derjenigen, die keinen Schlaganfall erlitten haben, haben eine Herzkrankheit?

## Bedingte und totale Wahrscheinlichkeit

Die relative Häufigkeit von *hat Herzkrankheit*, gegeben *hat Schlaganfall*, also `r prop(Herzkrankheit ~ Schlaganfall, data = stroke_data, success = "Ja")[1]`, kann auch als bedingte Wahrscheinlichkeit $Pr(Herzkrankheit = Ja | Schlaganfall = Ja)$ aufgefasst werden.

Um die (totale) Wahrscheinlichkeit für *hat Herzkrankheit* auszurechnen können wir die bedingten Wahrscheinlichkeiten, multipliziert mit den jeweiligen Wahrscheinlichkeiten für *Schlaganfall*, addieren:

$$
Pr(Herzkrankheit = Ja) = Pr(Herzkrankheit = Ja \mid Schlaganfall = Ja) \cdot Pr(Schlaganfall = Ja) \\
+ Pr(Herzkrankheit = Ja \mid Schlaganfall = Nein) \cdot Pr(Schlaganfall = Nein)
$$

```{r}
# Wahrscheinlichkeiten für Schlaganfall
prS <- tally( ~ Schlaganfall, data = stroke_data, format = "prop")
prS["Ja"] # Schlaganfall ja
prS["Nein"] # Schlaganfall nein
# Wahrscheinlichkeiten für Herzkrankheit bedingt Schlaganfall
prHinS <- tally( ~ Herzkrankheit | Schlaganfall, data = stroke_data, format = "prop")
prHinS["Ja", "Ja"]  # Herzkrankheit ja bedingt Schlaganfall ja
prHinS["Ja", "Nein"]  # Herzkrankheit ja bedingt Schlaganfall nein
# Totale Wahrscheinlichkeit für Herzkrankheit
prHinS["Ja", "Ja"] * prS["Ja"] + prHinS["Ja", "Nein"] * prS["Nein"] 
```

*Hinweis:* Statt die Zeilen- und Spaltenindices mit Bezeichnungen anzugeben, kann auch die Position mit `[1]` etc. bei Vektoren (`prS`) oder `[1, 1]` etc. bei Matrizen (`prHinS`) angegeben werden.

Kontrolle: $Pr(Herzkrankheit= Ja)$

```{r}
# mit prop
prop( ~ Herzkrankheit, data = stroke_data, success = "Ja")
# oder mit tally
tally( ~ Herzkrankheit, data = stroke_data, format = "prop")["Ja"]
```

## Your-Turn

#### Fragen

- Wie viel Prozent der männlichen Teilnehmenden haben einen Schlaganfall erlitten?

```{r}
# mit prop
prop(Schlaganfall ~ Geschlecht, data = stroke_data, success = "Ja")[2]
# mit tally
tally(Schlaganfall ~ Geschlecht, data = stroke_data, format = "prop")["Ja", "Mann"]
# oder mit Schreibweise bedingt durch
tally( ~ Schlaganfall | Geschlecht, data = stroke_data, format = "prop")["Ja", "Mann"]
```


- Wie alt sind die Personen mit Schlaganfall im Durchschnitt?

```{r}
# mit Positionsangabe
mean(Alter ~ Schlaganfall, data = stroke_data)[1]
# mit Bezeichnung
mean(Alter ~ Schlaganfall, data = stroke_data)["Ja"]
```
