---
title: "Schlaganfallrisiko"
lang: de
author: "Ihr Name"
date: "`r Sys.Date()`"
format: 
  html:
    toc: true
    html-math-method: katex
  pdf:
    toc: true
    number-sections: false
    colorlinks: true 
    papersize: a4
---

```{r}
#| label: setup
#| include: false
library(mosaic)
library(here)
```

Welche Faktoren erhöhen das Risiko für einen Schlaganfall?

Dazu liegt eine Tabelle mit Gesundheitsdaten von 4440 Personen vor. Für diese Fallstudie wurde die orginale Datentabelle [Stroke Prediction Dataset](https://www.kaggle.com/datasets/fedesoriano/stroke-prediction-dataset/data "Stroke Prediction Dataset") bereinigt, von 12 auf 5 Spalten reduziert und ins Deutsche übersetzt. Die Spalten der Datentabelle sind:

-   Geschlecht (Mann/Frau)

-   Alter (in Jahren)

-   Bluthochdruck (Ja/Nein)

-   Herzkrankheit (Ja/Nein)

-   Schlaganfall (Ja/Nein)

<!-- Technischer Hinweis: das Paket here (https://here.r-lib.org/) ermöglicht einen einfacheren Umgang mit Datei(pfaden) innerhalb von RStudio Projekten. Die csv Datei "film.csv" befindet sich im Projektordner "data". -->

```{r}
# Datei (inkl. Pfad)
pfad_med <- here("data", "stroke_prediction.csv")
# Daten einlesen
stroke_data <- read.csv2(pfad_med, sep = ";")
# Datenstruktur der Datentabelle stroke_data
str(stroke_data)
# Obere Beobachtungen der Datentabelle
head(stroke_data)
```

#### Fragen

-   Um was für eine Stichprobe handelt es sich (Gelegenheitsstichprobe/randomisierte Stichprobe)?

    -   *Antwort: Diese Frage können wir nicht beantworten, da es keinerlei Informationen zu den Daten gibt.*

-   Wie viele Beobachtungen hat die Datentabelle?

    -   *Antwort: 4440 Beobachtungen*

-   Wie viele Variablen hat die Datentabelle?

    -   *Antwort: 5 Variablen*

-   Welches Skalenniveau hat die Variable `Geschlecht`?

    -   *Antwort: kategorial-nominal*

-   Welches Skalenniveau hat die Variable `Alter`?

    -   *Antwort: metrisch (verhältnisskaliert)*

## Schlaganfall

Explorative Datenanalyse:

```{r}
# Säulendiagramm
gf_bar( ~ Schlaganfall, data = stroke_data)
# Absolute Häufigkeiten
tally( ~ Schlaganfall, data = stroke_data)
# Relative Häufigkeiten
tally( ~ Schlaganfall, data = stroke_data, format = "proportion")
```

#### Fragen

-   Hatte die Mehrheit der Teilnehmer:innen einen Schlaganfall?

    -   *Antwort: Nein.*

-   Wie viel Prozent der Teilnehmer:innen hatten einen Schlaganfall?

    -   *Antwort: Nur ca. 5.5%*

### Bluthochdruck

Explorative Datenanalyse:

```{r}
# Säulendiagramm
gf_bar( ~ Schlaganfall, fill = ~ Bluthochdruck, data = stroke_data, 
        title = "Abbildung A")
gf_bar( ~ Schlaganfall, fill = ~ Bluthochdruck, data = stroke_data, position = position_dodge(),
        title = "Abbildung B")
gf_bar( ~ Schlaganfall, fill = ~ Bluthochdruck, data = stroke_data, position = "fill"         ,title = "Abbildung C")
```

------------------------------------------------------------------------

#### Fragen

-   In welcher Gruppe gibt es mehr Teilnehmer:innen mit Bluthochdruck? In der Gruppe mit Teilnehmer:innen, die einen Schlaganfall erlitten haben oder in der Gruppe mit Teilnehmer:innen ohne Schlaganfall?

    -   *Antwort: In der Gruppe mit Teilnehmer:innen, ohne Schlaganfall.*

-   Anhand welcher Abbildung können Sie am Besten erkennen in welcher Gruppe (Schlaganfall Ja oder Nein) es mehr Teilnehmer:innen mit Bluthochdruck gibt?

    -   *Antwort: Abbildung 2*

-   In welcher Gruppe (Schlaganfall Ja oder Nein) ist der Anteil an Teilnehmer:innen mit Bluthochdruck höher?

    -   *Antwort: In der Gruppe mit Teilnehmer:innen, die einen Schlaganfall erlitten haben.*

------------------------------------------------------------------------

```{r}
# Absolute Häufigkeiten
tally(Bluthochdruck ~ Schlaganfall, data = stroke_data)
# Relative Häufigkeiten
tally(Bluthochdruck ~ Schlaganfall, data = stroke_data, format = "proportion")
# Anteile
prop(Bluthochdruck ~ Schlaganfall, data = stroke_data, success = "Ja")
```

#### Fragen

-   Wie viel Prozent derjenigen, die einen Schlaganfall erlitten haben, haben auch Bluthochdruck?

    -   *Antwort: ca. 26.7%*

-   Angenommen uns interessiert, wie viel Prozent derjenigen, die Bluthochdruck haben, auch einen Schlaganfall erlitten haben. Wird das Ergebnis genau so hoch sein wie bei der Frage zuvor?

    -   *Antwort: Nein.*

#### R Übung

-   Wie viel Prozent derjenigen, die Bluthochdruck haben, haben auch einen Schlaganfall erlitten?

```{r}
prop(Schlaganfall ~ Bluthochdruck, data = stroke_data, success = "Ja")[1]
```

### Herzkrankheit

```{r}
# Absolute Häufigkeiten
tally(Herzkrankheit ~ Schlaganfall, data = stroke_data)
# Relative Häufigkeiten
tally(Herzkrankheit ~ Schlaganfall, data = stroke_data, format = "proportion")
# Anteile
prop(Herzkrankheit ~ Schlaganfall, data = stroke_data, success = "Ja")
```

#### Frage

-   Wie lautet die *Frage*, auf die das Ergebnis `r prop(Herzkrankheit ~ Schlaganfall, data = stroke_data, success = "Ja")[2]` lautet?
    -   *Antwort: Wie viel Prozent derjenigen, die keinen Schlaganfall erlitten haben, haben eine Herzkrankheit?*

## Bedingte und totale Wahrscheinlichkeit

Die relative Häufigkeit von *hat Herzkrankheit*, gegeben *hat Schlaganfall*, also `r prop(Herzkrankheit ~ Schlaganfall, data = stroke_data, success = "Ja")[1]`, kann auch als bedingte Wahrscheinlichkeit $Pr(Herzkrankheit = Ja | Schlaganfall = Ja)$ aufgefasst werden.

Um die (totale) Wahrscheinlichkeit für *hat Herzkrankheit* auszurechnen können wir die bedingten Wahrscheinlichkeiten, multipliziert mit den jeweilgen Wahrscheinlichkeiten für *Schlaganfall*, addieren:

$$
Pr(Herzkrankheit = Ja | Schlaganfall = Ja) \cdot Pr(Schlaganfall = Ja) + Pr(Herzkrankheit = Ja | Schlaganfall = Nein) \cdot Pr(Schlaganfall = Nein)
$$

```{r}
prop( ~ Herzkrankheit  | Schlaganfall, data = stroke_data, success = "Ja")[1] * 
  prop( ~ Schlaganfall, data = stroke_data, success = "Ja") +
  prop( ~ Herzkrankheit  | Schlaganfall, data = stroke_data, success = "Ja")[2] * 
  prop( ~ Schlaganfall, data = stroke_data, success = "Nein")
```

*Erklärung*: Das `[1]` bedeutet, dass das erste Element des Ergebnisvektors von `prop( ~ Herzkrankheit| Schlaganfall, data = stroke_data, success = "Ja")`, also der Anteil der Personen mit Herzkrankheit unter den Personen mit Schlaganfall, benutzt werden soll. Entsprechend bedeutet `[2]`, dass das zweite Element des Vektors, also der Anteil der Personen mit Herzkrankheit unter den Personen ohne Schlaganfall benutzt wird.

Das ergibt $Pr(Herzkrankheit= Ja)$:

```{r}
prop( ~ Herzkrankheit, data = stroke_data, success = "Ja")
```

## Your-Turn

#### Fragen

-   Wie viel Prozent der männlichen Teilnehmenden haben einen Schlaganfall erlitten?

-   Wie alt sind die Personen mit Schlaganfall im Mittel?

```{r}
prop(Schlaganfall ~ Geschlecht, data = stroke_data, success = "Ja")[2]

mean(stroke_data$Alter[stroke_data$Schlaganfall == "Ja"])
```
