---
title: "Mietpreise"
lang: de
author: "Ihr Name"
date: today
format: 
  html:
    toc: true
    html-math-method: katex
  pdf:
    toc: true
    number-sections: false
    colorlinks: true 
    papersize: a4
---

```{r}
#| label: setup
#| include: false
library(mosaic)
library(here)
```

# Mietpreise in Düsseldorf

Was beeinflusst die Höhe des Mietpreises von Wohnungen in Düsseldorf? 
Dieser Fragestellung sind die Autoren *Dominic Hernes, Frank Lehrbass und Kevin Maucy (2021)* in ihrer Studie *Big Data basierte Analyse des Einflusses traditioneller und neuartiger Faktoren auf Mietpreise in Düsseldorf (*<https://forschung.fom.de/fileadmin/fom/forschung/ifes/pdf/FOM-ifes_Bd25_Mietpreise.pdf>*)* nachgegangen. 
Aus dieser Studie liegt uns ein zufälliger Teil-Datensatz mit 500 Beobachtungen vor. 
Die Anzahl der Variablen wurden auf die folgenden sieben Variablen beschränkt:

- `totalrent`: Mietpreis der Wohnung in Euro
- `livingspace`: Größe der Wohnung in Quadratmeter
- `balcony`: Wohnung hat einen Balkon (ja/nein)
- `yearconstructed`: Baujahr der Wohnung (Jahreszahl)
- `haskitchen`: Wohnung hat eine Einbauküche (ja/nein)
- `floor`: Stockwerk der Wohnung
- `interiorqual`: Qualität der Innenausstattung auf einer Skala von null bis vier (nicht verfügbar -- einfach -- normal -- gehoben -- Luxus)

<!-- Technischer Hinweis: das Paket here (https://here.r-lib.org/) ermöglicht einen einfacheren Umgang mit Datei(pfaden) innerhalb von RStudio Projekten. Die csv Datei "Immo-Datensatz.csv" befindet sich im Projektordner "data". -->

```{r}
# Daten einlesen
here("data", "Immo-Datensatz.csv") |>  read.csv2() -> immo
# Datenstruktur
str(immo)
# Obere 6 Beobachtungen
head(immo)
```

#### Fragen

- Was ist eine Beobachtungseinheit der Datentabelle?
- Wie viele Beobachtungen, wie viele Variablen liegen vor?
- Welches Skalenniveau haben die Variablen?


## Vorbereitung

Hinweise

- Code-Chunk einfügen mit Strg-Alt-I (Ctrl-Opt-I) oder über Button oben links.
- R-Inline-Code mit `'r ...'` (statt Apostroph Accent grave)
- Accent grave (nach links gekippter Akzent) siehe Tastatur, auf iPad-Bildschirmtastatur auf `.?123`-Button drücken, Taste mit Hochkomma (Apostroph) gedrückt halten und den nach links gekippten Akzent auswählen: für R-Inline-Code und Konsolenschrift
- Pipe `|>` mit Strg-Umsch-M (Ctrl-Shift-M): übergibt das Ergebnis der Funktion links als erstes Argument an die Funktion rechts von der Pipe.
- Formelsyntax: `AV ~ UV | CoV` -- abhängige Variable Tilde unabhängige Variable gruppiert nach (bedingt durch) Kovariable.
- Tilde `~` mit AltGr-+ (Opt-N): trennt abhängige und unabhängige Variable.
- Strich `|` mit AltGr-< (Opt-7): gruppiert nach oder bedingt durch.


# Kategoriale Variablen

## Univariate Analyse

#### Aufgaben

- Analysieren Sie Häufigkeiten und Anteile der kategorialen Variablen.
- Erstellen Sie geeignete Diagramme.

## Multivariate Analyse

#### Aufgaben

Betrachten Sie nur die Datensätze, für die eine Bewertung für die Innenausstattung vorliegt.

- Wie hoch sind die Anteile von `haskitchen` innerhalb von Ausstattungsmerkmal (`interiorqual`)?
- Zeigen Sie auch die absoluten Häufigkeiten.
- Stellen Sie die Anteile von `haskitchen` innerhalb von Ausstattungsmerkmal in einer geeigneten Grafik dar.


# Metrische Variablen

## Univariate Analyse

#### Aufgaben

- Stellen Sie wichtige Kennzahlen für `totalrent` dar.
- Analysieren Sie den Boxplot von `totalrent`.
- Analysieren Sie das Histogramm von `totalrent`.

## Multivariate Analyse

#### Aufgaben

- Gruppieren Sie die Kennzahlen von `totalrent` nach `balcony` und nach `interiorqual` (letzteres wieder gefiltert auf Datensätzen mit vorliegender Bewertung).
- Berechnen Sie den Variationskoeffizienten gruppiert nach Ausstattung.

## Verteilungs- und Quantilsfunktion

#### Aufgaben

- Wie viel Prozent der Mieten liegt über 1400 Euro?
- Welche Miete haben die preiswertesten 10$\,$% der Wohnungen höchstens?
- Ergänzen Sie eine Variable `rentsqm` für die Miete pro Quadratmeter.
- Wie viel Prozent der Wohnungen haben eine Miete pro Quadratmeter zwischen zehn und zwölf Euro?[^grenzen]

[^grenzen]: Formal: größer zehn und kleiner gleich zwölf
