---
title: "Beispiellösung Fallstudie Mietpreise"
lang: de
author: "Arbeitsgruppe quantitative Methodenausbildung am ifes"
date: today
format: 
  html:
    toc: true
    html-math-method: katex
  pdf:
    toc: true
    number-sections: false
    colorlinks: true 
    papersize: a4
---

```{r}
#| label: setup
#| include: false
library(mosaic)
library(here)
```

# Mietpreise in Düsseldorf

Was beeinflusst die Höhe des Mietpreises von Wohnungen in Düsseldorf? 
Dieser Fragestellung sind die Autoren *Dominic Hernes, Frank Lehrbass und Kevin Maucy (2021)* in ihrer Studie *Big Data basierte Analyse des Einflusses traditioneller und neuartiger Faktoren auf Mietpreise in Düsseldorf (*<https://forschung.fom.de/fileadmin/fom/forschung/ifes/pdf/FOM-ifes_Bd25_Mietpreise.pdf>*)* nachgegangen. 
Aus dieser Studie liegt uns ein zufälliger Teil-Datensatz mit 500 Beobachtungen vor. 
Die Anzahl der Variablen wurden auf die folgenden sieben Variablen beschränkt:

- `totalrent`: Mietpreis der Wohnung in Euro
- `livingspace`: Größe der Wohnung in Quadratmeter
- `balcony`: Wohnung hat einen Balkon (ja/nein)
- `yearconstructed`: Baujahr der Wohnung (Jahreszahl)
- `haskitchen`: Wohnung hat eine Einbauküche (ja/nein)
- `floor`: Stockwerk der Wohnung
- `interiorqual`: Qualität der Innenausstattung auf einer Skala von null bis vier (nicht verfügbar -- einfach -- normal -- gehoben -- Luxus)

<!-- Technischer Hinweis: das Paket here (https://here.r-lib.org/) ermöglicht einen einfacheren Umgang mit Datei(pfaden) innerhalb von RStudio Projekten. Die csv Datei "Immo-Datensatz.csv" befindet sich im Projektordner "data". -->

```{r}
# Daten einlesen
here("data", "Immo-Datensatz.csv") |>  read.csv2() -> immo
# Datenstruktur
str(immo)
# Obere 6 Beobachtungen
head(immo)
```

#### Fragen

- Was ist eine Beobachtungseinheit der Datentabelle?

  eine Wohnung in Düsseldorf
  
- Wie viele Beobachtungen, wie viele Variablen liegen vor?

  500 Beobachtungen, 7 Variablen \
  *mit R-Inline-Code:* `r nrow(immo)` Beobachtungen, `r ncol(immo)` Variablen
  
- Welches Skalenniveau haben die Variablen?

  - `totalrent`: metrisch verhältnisskaliert
  - `livingspace`: metrisch verhältnisskaliert
  - `balcony`: kategorial nominal
  - `yearconstructed`: metrisch intervallskaliert
  - `haskitchen`: kategorial nominal
  - `floor`: kategorial ordinal
  - `interiorqual`: ohne null (nicht verfügbar) kategorial ordinal, sonst kategorial nominal


## Vorbereitung

*Hinweise*

- Code-Chunk einfügen mit Strg-Alt-I (Ctrl-Opt-I) oder über Button oben links
- R-Inline-Code mit `'r ...'` (statt Apostroph Accent grave)
- Accent grave (nach links gekippter Akzent) siehe Tastatur, auf iPad-Bildschirmtastatur auf `.?123`-Button drücken, Taste mit Hochkomma (Apostroph) gedrückt halten und den nach links gekippten Akzent auswählen: für R-Inline-Code und Konsolenschrift
- Pipe `|>` mit Strg-Umsch-M (Ctrl-Shift-M): übergibt das Ergebnis der Funktion links als erstes Argument an die Funktion rechts von der Pipe
- Formelsyntax: `AV ~ UV | CoV` -- abhängige Variable Tilde unabhängige Variable gruppiert nach (bedingt durch) Kovariable
- Tilde `~` mit AltGr-+ (Opt-N): trennt abhängige und unabhängige Variable
- Strich `|` mit AltGr-< (Opt-7): gruppiert nach oder bedingt durch

Da die kategorialen Variablen als ganzzahlige Werte codiert sind, werden sie zu einer Faktor-Variable (*factor*) umgewandelt.

```{r}
# Kategoriale Variablen umwandeln
immo <- immo |> mutate(
  balcony = factor(balcony, levels = c(0, 1), labels = c("nein", "ja")),
  haskitchen = factor(haskitchen, levels = c(0, 1), labels = c("nein", "ja"))
)
# Datenstruktur
str(immo)
# Obere 6 Beobachtungen 
head(immo)
```

# Kategoriale Variablen

## Univariate Analyse

#### Aufgabe

- Analysieren Sie Häufigkeiten und Anteile der kategorialen Variablen.

```{r}
# Häufigkeiten
tally( ~ balcony, data = immo)
tally( ~ haskitchen, data = immo)
tally( ~ interiorqual, data = immo)

# Anteile
tally( ~ balcony, data = immo, format = "prop")
tally( ~ haskitchen, data = immo, format = "prop")
tally( ~ interiorqual, data = immo, format = "prop")
```

#### Aufgabe

- Erstellen Sie geeignete Diagramme.

```{r}
# Säulendiagramme
gf_bar( ~ balcony, data = immo)
gf_bar( ~ haskitchen, data = immo)
gf_bar( ~ interiorqual, data = immo)
# exemplarisch ein Balkendiagramme
gf_bar(balcony ~ ., data = immo)
# zwei Säulendiagramme nebeneinander
p1 <- gf_bar( ~ balcony, data = immo)
p2 <- gf_bar( ~ haskitchen, data = immo)
gridExtra::grid.arrange(p1, p2, nrow = 1)
```

## Multivariate Analyse

#### Aufgaben

Betrachten Sie nur die Datensätze, für die eine Bewertung für die Innenausstattung vorliegt.

Dazu wird die Datentabelle gefiltert auf Werte für `interiorqual` ungleich (`!=`) null.

```{r}
immo |> filter(interiorqual != 0) -> immoiq
```


- Wie hoch sind die Anteile von `haskitchen` innerhalb von Ausstattungsmerkmal (`interiorqual`)?
- Zeigen Sie auch die absoluten Häufigkeiten.

```{r}
# Anteile
tally( ~ haskitchen | interiorqual, 
       data = immoiq, format = "prop")
# Häufigkeiten
tally( ~ haskitchen | interiorqual, 
       data = immoiq)
```

- Stellen Sie die Anteile von `haskitchen` innerhalb von Ausstattungsmerkmal in einer geeigneten Grafik dar.

```{r}
# Grafik
gf_bar( ~ interiorqual, fill = ~haskitchen, 
        data = immoiq)
gf_bar( ~ interiorqual, fill = ~haskitchen, position = "fill", 
        data = immoiq) |> 
  gf_labs(y = "proportion")
# Mosaikplot
# Hinweis: x und y sind vertauscht
mosaicplot(interiorqual ~ haskitchen, 
           data = immoiq)
```

Eigenschaften Mosaikplot

- x-Achse: Breite der Kacheln entspricht Anteil der jeweiligen x-Kategorie
- y-Achse: Höhe der Kacheln entspricht Anteil der y-Kategorie innerhalb der jeweiligen x-Kategorie
- Fläche der Kacheln: entspricht Anteil der Merkmalskombination in der Datentabelle

# Metrische Variablen

## Univariate Analyse

#### Aufgaben

- Stellen Sie wichtige Kennzahlen für `totalrent` dar.

```{r}
# Kennzahlen
favstats( ~ totalrent, data = immo)
```

- Analysieren Sie den Boxplot von `totalrent`.

```{r}
# Boxplot
gf_boxplot( ~ totalrent, data = immo)
```

Potentielle Ausreißer oberhalb von ca. 2300 (genau: Q3 + 1.5 IQR), nach visueller Inspektion hier der Wert bei knapp 4000

- Analysieren Sie das Histogramm von `totalrent`.

```{r}
# Histogramm
gf_histogram( ~ totalrent, data = immo, bins = 15)
```

Die Verteilung ist unimodal, rechtsschief.
Der Schwerpunkt der Werte liegt bei ca. 800 bis 1000, die Spannweite geht von ca. 200 bis 4000.

## Multivariate Analyse

#### Aufgaben

- Gruppieren Sie die Kennzahlen von `totalrent` nach `balcony` und nach `interiorqual` (letzteres wieder gefiltert auf Datensätzen mit vorliegender Bewertung).

```{r}
# Kennzahlen
favstats( ~ totalrent | balcony, data = immo)
favstats( ~ totalrent | interiorqual, 
          data = immoiq)
```

Es zeigt sich, dass ein Balkon mit einer höheren Medianmiete (und höheren Durchschnittsmiete) assoziiert ist.
Auch die höhere Innenausstattung ist mit einer höheren Median- und Durchschnittsmiete assoziiert.

- Berechnen Sie den Variationskoeffizienten gruppiert nach Ausstattung.

```{r}
# Standardabweichung / Mittelwert
sd( ~ totalrent | interiorqual, data = immoiq) / 
  mean( ~ totalrent | interiorqual, data = immoiq)
```

Die Streuung in den Stufen eins bis drei liegt recht nah beieinander, in der Stufe vier ist sie merklich höher.

## Verteilungs- und Quantilsfunktion

#### Aufgaben

- Wie viel Prozent der Mieten liegt über 1400 Euro?

```{r}
# Anteil berechnen
tr1400 <- 1 - pdata( ~ totalrent, q = 1400, data = immo)
# Wert ausgeben
tr1400
```

`r tr1400 * 100` % der Mieten

- Welche Miete haben die preiswertesten 10$\,$% der Wohnungen höchstens?

```{r}
qdata( ~ totalrent, p = 0.1, data = immo)
```

- Ergänzen Sie eine Variable `rentsqm` für die Miete pro Quadratmeter.
- Wie viel Prozent der Wohnungen haben eine Miete pro Quadratmeter zwischen zehn und zwölf Euro?[^grenzen]

[^grenzen]: Formal: größer zehn und kleiner gleich zwölf

```{r}
# Variable ergänzen
immo |> mutate(
  rentsqm = totalrent/livingspace
) -> immo
# Anteil berechnen
sqm1012 <- pdata( ~ rentsqm, q = 12, data = immo) - pdata( ~ rentsqm, q = 10, data = immo)
# Wert ausgeben
sqm1012
```

`r sqm1012 * 100` % der Wohnungen