---
title: "Lösungsskizze: Kapitalstruktur"
lang: de
execute:
  warning: false
author: "Arbeitsgruppe quantitative Methodenausbildung am ifes"
date: last-modified
format: 
  html:
    toc: true
    html-math-method: katex
  pdf:
    toc: true
    number-sections: false
    colorlinks: true 
---

```{r}
#| label: setup
#| include: false

library(here)
library(dplyr)
library(tidyr)
library(mosaic)
library(ggfortify)
library(gridExtra)
library(randomForest)
library(party)
library(psych)
library(REdaS)
```

# Daten

Wir nutzen die Datentabelle `Kapitalstruktur.csv`, die Daten von möglichen Determinanten zur Kapitalstruktur von 125 deutschen börsennotierten Unternehmen aus den Jahren 2005 bis 2015 enthält.[^KS]

[^KS]: Die Daten stammen aus Ochs, T. (2017) *Makroökonomische und unternehmensspezifische Determinanten der Kapitalstruktur
– Eine empirische Untersuchung deutscher börsennotierter Unternehmen in der Niedrigzinsphase,* Masterthesis, FOM Hochschule, Studienzentrum Frankfurt.

Variable | Bedeutung 
--- | ------------ 
`Name` | Name des Unternehmens 
`Sektor` | Industriesektor
`Jahr` | Jahr der Beobachtung
`Index` | Indexzugehörigkeit (DAX, MDAX, SDAX, TecDAX) 
`fkq` | Fremdkapitalquote
`lfk` | langfristiges Fremdkapital (Anteil an der Bilanzsumme) 
`kfk` | kurzfristiges Fremdkapital (Anteil an der Bilanzsumme) 
`uw` | Umsatzwachstum
`lngroesse` | Umsatz (natürlicher Logarithmus)
`sach` | Sachanlagevermögen (Anteil an der Bilanzsumme)
`ebit` | Ebit als Maß für die Profitabilität (Anteil an der Bilanzsumme)
`ndts` | Non Debt Tax Shield (Abschreibungen durch Bilanzsumme)
`steuer` | Steuern (Anteil am Ebit)
`beta` | Beta-Faktor (Unternehmensrisiko)
`BIP` | jährliche Wachstumsrate des Bruttoinlandsprodukts
`ZS` | Zinsspread zwischen Dreimonatsgeldmarktzins und 10-jährigen Bundesanleihen 
`INFL` | Inflation (jährliche Änderungsrate des Verbraucherpreisindex)
`MP` | Marktperformance (jährliche Rendite des DAX)

Einlesen der Datentabelle:

```{r}
KS <- here("data", "Kapitalstruktur.csv") |> read.csv2(row.names = 1)
str(KS)
head(KS)
```


# Regression

Bei den Daten handelt es sich um sogenannte Paneldaten, da es zu jedem Unternehmen Daten zu mehreren Zeitpunkten gibt.
Für die Regression nutzen wir nur das Jahr 2015 (Querschnittsregression).

```{r}
KSQ <- KS |> filter(Jahr == 2015)
dim(KSQ)
head(KSQ)
```

## Univariate Regression

### Modellierung

*Aufgabe:* Modellieren Sie die Fremdkapitalquote in Abhängigkeit vom Sachanlagevermögen (Modell `lm1`).

```{r}
lm1 <- lm(fkq ~ sach, data = KSQ)
b1 <- coef(lm1)
b1
```

Im Modell der Stichprobe wird mit steigendem Sachanlagevermögen im Mittel eine höhere Fremdkapitalquote beobachtet.

### Standardfehler und Konfidenzintervall

*Aufgabe:* Bestimmen Sie den Standardfehler und ein 95%-Konfidenzintervall aus 1000 Bootstrap-Stichproben.

```{r}
set.seed(123)
boot <- do(1000) * lm(fkq ~ sach, data = KSQ |> resample())
head(boot)
gf_histogram( ~ sach, data = boot, bins = 20, center = b1[2]) |> 
  gf_vline(xintercept = b1[2], color = "blue")
se <- sd( ~ sach, data = boot)
se
ki95 <- qdata( ~ sach, p = c(0.025, 0.975), data = boot)
ki95
gf_histogram( ~ sach, data = boot, bins = 20, center = b1[2]) |> 
  gf_vline(xintercept = b1[2], color = "blue") |> 
  gf_vline(xintercept = ki95, color = "darkgreen")
```

*Aufgabe:* Vergleichen Sie die Ergebnisse mit der Modellzusammenfassung (`summary()` und `confint()`).

```{r}
summary(lm1)
confint(lm1)
```

Der Standardfehler in der Bootstrap-Simulation (`r round(se, 4)`) ist etwas höher als nach theoretischer Verteilungsannahme (`r lmtest::coeftest(lm1)[2, 2] |> round(4)`) und damit ist auch das Konfidenzintervall breiter.

### Hypothesentest

*Aufgabe:* Wie lauten die Hypothesen im Regressionsmodell.

$H_0: \beta_k = 0$ vs. $H_A: \beta_k \neq 0$.

*Aufgabe:* Bestimmen Sie den p-Wert mit Hilfe einer Permutationsverteilung.

```{r}
set.seed(123)
null1 <- do(1000) * lm(fkq ~ shuffle(sach), data = KSQ)
head(null1)
gf_histogram( ~ sach, data = null1, bins = 20, center = 0) |> 
  gf_vline(xintercept = b1[2], color = "blue")
pval <- prop( ~ abs(sach) >= abs(b1[2]), data = null1)
pval
```

Der p-Wert ist kleiner als 1/1000, da in keiner der 1000 Simulation ein so extremer Wert wie der Punktschätzer aufgetreten ist. 
Damit kann die Nullhypothese verworfen werden, der Punktschätzer ist statistisch verschieden von null.

*Aufgabe:* Vergleichen Sie die Ergebnisse mit der Modellzusammenfassung.

```{r}
summary(lm1)
```

Auch hier ist der p-Wert sehr klein (siehe Spalte `Pr(>|t<)`).

*Aufgabe:* Konnten Sie das Ergebnis bereits anhand des Konfidenzintervalls abschätzen?

Ja, da der Wert der Nullhypothese, null, nicht im Konfidenzintervall liegt und somit kein plausibler Wert ist.

## Verschiedene Modelle

*Aufgabe:* Modellieren Sie zusätzlich die Fremdkapitalquote in Abhängigkeit von

- Sachanlagevermögen und Umsatzwachstum (`lm2`),
- Sachanlagevermögen und EBIT (`lm3`),
- Sachanlagevermögen, Umsatzwachstum und EBIT (`lm4`),
- Sachanlagevermögen, Umsatzwachstum, EBIT und Größe (`lm5`),
- Sachanlagevermögen, Umsatzwachstum, EBIT und Index (`lm6`).

```{r}
lm2 <- lm(fkq ~ sach + uw, data = KSQ)
lm3 <- lm(fkq ~ sach + ebit, data = KSQ)
lm4 <- lm(fkq ~ sach + uw + ebit, data = KSQ)
lm5 <- lm(fkq ~ sach + uw + ebit + lngroesse, data = KSQ)
lm6 <- lm(fkq ~ sach + uw + ebit + Index, data = KSQ)
```

*Aufgabe:* Bestimmen Sie im Modell `fkq ~ sach + uw + ebit + lngroesse` den p-Wert für `lngroesse` mit Hilfe einer Permutationsverteilung.

```{r}
set.seed(123)
null5 <- do(1000) * lm(fkq ~ sach + uw + ebit + shuffle(lngroesse), data = KSQ)
head(null5)
b5 <- coef(lm5)
gf_histogram( ~ lngroesse, data = null5, bins = 20, center = 0) |> 
  gf_vline(xintercept = b5["lngroesse"], color = "blue")
pval <- prop( ~ abs(lngroesse) >= abs(b5["lngroesse"]), data = null5)
pval
```

Der p-Wert beträgt `r pval` und ist damit sehr groß.
Damit spricht das Ergebnis nicht gegen die Nullhypothese, es gibt keine statistische Evidenz für einen Zusammenhang zu `lngroesse`.

*Aufgabe:* Bestimmen Sie im Modell `fkq ~ sach + uw + ebit + lngroesse` den p-Wert der F-Statistik mit Hilfe einer Permutationsverteilung.

```{r}
set.seed(123)
nullF <- do(1000) * lm(shuffle(fkq) ~ sach + uw + ebit + lngroesse, data = KSQ)
head(nullF)
gf_histogram( ~ F, data = nullF, bins = 20, center = 0)
FStat <- summary(lm5)$fstatistic[1]
pvalF <- prop( ~ F >= FStat, data = nullF)
pvalF
```

Der p-Wert ist kleiner als 1/1000, damit kann die Nullhypothese, $R^2=0$, das Modell erklärt gar nichts, verworfen werden.

*Aufgabe:* Interpretieren Sie die Modellzusammenfassung des Modells `fkq ~ sach + uw + ebit + lngroesse`. 
Vergleichen Sie die p-Werte mit den zuvor ermittelten.

```{r}
summary(lm5)
```

```{r}
#| echo: false
b5 <- coef(lm5) |> round(4)
pval5 <- lmtest::coeftest(lm5)[, 4] |> round(4)
```


Im Modell der Stichprobe wird im Mittel c.p. Folgendes beobachtet:

- `sach:` Eine Erhöhung um eine Einheit ist mit einer Erhöhung der Fremdkapitalquote um `r b5["sach"]` assoziiert.
- `uw:` Eine Erhöhung um eine Einheit ist mit einer Erhöhung der Fremdkapitalquote um `r b5["uw"]` assoziiert.
- `ebit:` Eine Erhöhung um eine Einheit ist mit einer Verringer der Fremdkapitalquote um `r -b5["ebit"]` assoziiert.
- `lngroesse:` Eine Erhöhung um eine Einheit ist mit einer Erhöhung der Fremdkapitalquote um `r b5["lngroesse"]` assoziiert.

p-Werte:

- `sach:` Der p-Wert ist sehr klein, die H~0~ kann verworfen werden. Damit ist der Koeffizient statistisch erkennbar von null verschieden.
- `uw:` Der p-Wert (`r pval5["uw"]`) ist sehr klein, die H~0~ kann verworfen werden. Damit ist der Koeffizient statistisch erkennbar von null verschieden.
- `ebit:` Der p-Wert (`r pval5["ebit"]`) ist sehr klein, die H~0~ kann verworfen werden. Damit ist der Koeffizient statistisch erkennbar von null verschieden.
- `lngroesse:` Der p-Wert (`r pval5["lngroesse"]`) ist sehr groß, die H~0~ kann nicht verworfen werden. Damit ist der Koeffizient nicht statistisch erkennbar von null verschieden. Das Ergebnis aus der Permutationsverteilung wird damit bestätigt.
- `F-statistic:` Der p-Wert ist sehr klein, die H~0~ kann verworfen werden. Auch hier wird das Ergebnis aus der Permutationsverteilung bestätigt.

*Aufgabe:* Vergleichen Sie alle sechs Modelle mit Hilfe von R^2^, AIC und BIC.
Welches Modell wählen Sie?

```{r}
rsquared(lm1); AIC(lm1); BIC(lm1)
rsquared(lm2); AIC(lm2); BIC(lm2)
rsquared(lm3); AIC(lm3); BIC(lm3)
rsquared(lm4); AIC(lm4); BIC(lm4)
rsquared(lm5); AIC(lm5); BIC(lm5)
rsquared(lm6); AIC(lm6); BIC(lm6)
```

`lm4`, da es das niedrigste AIC sowie BIC hat.

In `lm6` ist durch die zusätzlich Variable `Index` das Bestimmtheitsmaß merklich höher als im Modell `lm4` (`r round(rsquared(lm4), 4)` vs. `r round(rsquared(lm6), 4)`).
Die zusätzliche Variable (bzw. mehrere Indikatorvariablen) erhöhen die Komplexität und kosten Freiheitsgrade, die der zusätzlich Erklärungsbeitrag nicht ausgleichen kann, was z. B. im AIC gut zu sehen ist (`r round(AIC(lm4), 2)` vs. `r round(AIC(lm6), 2)`).

# Random Forest

Es wird weiterhin die Datentabelle `KSQ` genutzt.
Vorab werden fehlende Werte entfernt (notwendig für `randomForest()`) und die kategoriale Variable in einen Faktor umgewandelt (notwendig für `cforest()`).

```{r}
KSQ2 <- KSQ |> select(c(fkq, uw, sach, ebit, Index)) |> na.omit() 
dim(KSQ2)
KSQ2 <- KSQ2 |> mutate(
  Index = as.factor(Index)
)
```

## Modellierung

*Aufgabe:* Modellieren Sie für das Modell `fkq ~ sach + uw + ebit + Index` Random-Forest-Modelle mit `randomForest()` und `cforest()`.

*Hinweis:* `cforest()` aus dem Paket `party` erzeugt ein sogenannten *conditional random forest*.
Dieser hat im Vergleich zum klassischen Algorithmus den Vorteil, dass die Selektion unverzerrt gegenüber dem Skalenniveau der Variablen ist.

```{r}
KSQ2 <- KSQ |> select(c(fkq, uw, sach, ebit, Index)) |> na.omit() 
dim(KSQ2)
KSQ2 <- KSQ2 |> mutate(
  Index = as.factor(Index)
)
set.seed(123)
rf6 <- randomForest(fkq ~ ., data = KSQ2)
rf6
set.seed(123)
cf6 <- cforest(fkq ~ ., data = KSQ2)
cf6
```

*Aufgabe:* Bestimmen Sie den mittleren quadratischen Fehler im Regressionsmodell und den beiden Random-Forest-Modellen.

```{r}
mean((predict(lm6) - KSQ2$fkq)^2)
mean((predict(rf6) - KSQ2$fkq)^2)
mean((predict(cf6) - KSQ2$fkq)^2)
```

Der mittlere quadratische Fehler ist im `cforest`-Modell am niedrigsten (daher zu bevorzugen), gefolgt von `randomForest` und mit Abstand linearer Regression.

## Variablenwichtigkeit

*Aufgabe:* Bestimmen Sie die Wichtigkeit der Variablen bei allen drei Modellen.

*Hinweis:* In `randomForest()` wird ohne die Angabe von `importance = TRUE` nur `IncNodePurity` ausgegeben, was der Abnahme des Gini-Koeffizienten entspricht.
Die Ausgabe `%IncMSE` und die Ausgabe bei `cforest()` entspricht der Abnahme der Genauigkeit.

```{r}
lm(scale(fkq) ~ scale(sach) + scale(uw) + scale(ebit) + Index, data = KSQ2) |> coef()
set.seed(123)
randomForest(fkq ~ ., importance = TRUE, data = KSQ2) |> importance() -> rf6.imp
rf6.imp
sort(rf6.imp[, 1], decreasing = TRUE)
set.seed(123)
varimp(cf6) -> cf6.imp
sort(cf6.imp, decreasing = TRUE)
```

Im skalierten Regressionsmodell ist `sach` die wichtigste Variable, gefolgt von `uw` und `ebit`.
Im `randomForest`-Modell ist die Reihenfolge ` `r rf6.imp[, 1] |> sort(decreasing = TRUE) |> names() |> paste0()` `.
Im `cforest`-Modell ist die Reihenfolge ` `r cf6.imp |> sort(decreasing = TRUE) |> names() |> paste0()` `.

Die zuvor genannten Gründe (Modell mit metrischen und kategorialen Variablen) sprechen für das Ergebnis des `cforest`-Modells.

# Hauptkomponentenanalyse

Für die Hauptkomponentenanalyse wird die Datentabelle mit den Paneldaten verwendet.
Es werden die numerischen Variablen ausgewählt, `Jahr`, `lfk` und `kfk` (da Bestandteil der Fremdkapitalquote), sowie die fehlenden Werte entfernt.

In einem zweiten Schritt wird zusätzlich die Zielvariable entfernt, da diese im Anschluss durch die Hauptkomponenten modelliert werden soll.

```{r}
KSnum <- KS |>
# numerische Variablen auswählen 
select_if(is.numeric) |>
# Variable Jahr, lfk, kfk entfernen 
select(-Jahr, -lfk, -kfk) |>
# fehlende Werte entfernen
na.omit() 

# fkq entfernen
KSnum2 <- KSnum |> select(-fkq)
```

## Vorbereitung

*Aufgabe:* Überprüfen Sie die Eignung der Daten für eine Hauptkomponentenanalyse.

```{r}
# Korrelationsplot
KSnum2 |> cor() |> corrplot::corrplot()
# Kaiser-Maier-Olkin-Kriterium 
KMOS(KSnum2) |> print(stats = "KMO")
# Bartlett-Test 
bart_spher(KSnum2)
# MSA-Kriterium
KMOS(KSnum2) |> print(stats = "MSA")
```

```{r}
#| echo: false

KMOS(KSnum2)$MSA -> MSA
```

Die Daten sind geeignet, da das KMO-Kriterium über 0.5 liegt und der Bartlett-Test die Nullhypothese (kein Unterschied zwischen Korrelationsmatrix und Einheitsmatrix) verwirft.
Auch zeigt der Korrelationsplot Korrelationen zwischen einigen Variablen.

Das MSA-Kriterium zeigt die Eignung einzelner Variablen, auch hier ist die Untergrenze 0.5 für alle Variablen außer der Variablen ` `r which(MSA < 0.5) |> names() |> paste0()` ` erfüllt.

*Aufgabe:* Bestimmen Sie die Anzahl der Hauptkomponenten.

```{r}
# Scree-Plot
VSS.scree(KSnum2)
# Eigenwerte
eigen(cor(KSnum2))$values
# erklärte Varianz
eigen(cor(KSnum2))$values/sum(eigen(cor(KSnum2))$values)
cumsum(eigen(cor(KSnum2))$values)/sum(eigen(cor(KSnum2))$values)
```

Nach Ellenbogenkriterium wären drei Hauptkomponenten zu wählen (links vor dem am weitesten rechts liegenden Knick), nach Eigenwertkriterium vier Hauptkomponenten.

Da erst vier Hauptkomponenten mehr als 50 % der Varianz erklären, sollten vier Komponenten gewählt werden.

## Durchführung der Hauptkomponentenanalyse

*Aufgabe:* Führen Sie eine Hauptkomponentenanalyse mit vier Komponenten unter Nutzung der Varimax-Rotation durch.

```{r}
# Hauptkomponentenanalyse
pca <- principal(KSnum2, 4) 
# Löschen nicht genutzter Ausgabeelemente 
pca$criteria <- NULL
# Ausgabe
print(pca, cut = 0.5, sort = TRUE, digits = 2)
```

`INFL, ZS, MP, BIP` laden auf die erste Hauptkomponente, dies sind die unternehmensexternen Faktoren.
`lngroesse, beta` laden auf die zweite Komponenten, diese könnte unter dem Begriff Risiko zusammengefasst werden.
`steuer, ebit` laden auf die dritte Komponente und hängen mit der Profitabilität zusammen.
`sach, ntds` laden auf die vierte Komponente und hängen mit Sachanlagevermögen und Abschreibungen zusammen.

## Grafische Ausgabe in einem Biplot

*Aufgabe:* Geben Sie das Ergebnis in einem Biplot aus.

```{r}
biPlot(pca, choose = 1:2)
```

Hier sind die deutlichen Zuordnungen auf die ersten beiden Komponenten (Achsen des Koordinatensystems) zu erkennen.

Die untere und die linke Achse zeigen die Werte innerhalb der beiden Komponenten an.
Die obere und die rechte Achse zeigen die Korrelationen (bzw. Ladungen) zu den beiden Hauptkomponenten.

Weiterhin ist zu erkennen, dass die erste Hauptkomponenten die Daten in Cluster gruppiert.

## Nutzung der Scores in einer linearen Regression

*Aufgabe:* Führen Sie eine Regression der Fremdkapitalquote auf die vier Hauptkomponenten durch.

```{r}
# Fremdkapitalquote aus KSnum übernehmen 
KSpca <- KSnum |> select(fkq) |>
  mutate(
    # Scores der 4 Hauptkomponenten abspeichern
    extern = pca$scores[, "RC1"], 
    risiko = pca$scores[, "RC2"], 
    profit = pca$scores[, "RC3"], 
    sachav = pca$scores[, "RC4"])

# die ersten Werte ausgeben 
KSpca |> head()

# Regression
KSpca.lm <- lm(fkq ~ . -1, data = KSpca) 
summary(KSpca.lm)
```

Hier ist zu empfehlen die Scores zu verwenden, da es negative Ladungen gibt.

Das Ergebnis der Regression zeigt, dass nur der Zusammenhang zur Profitabilität und dem Sachanlagevermögen signifikant ist.
Eine höherer Wert auf der Komponente Profitabilität spricht für eine niedrigere Fremdkapitalquote, während ein höherer Wert auf der Komponenten Sachanlagevermögen für eine höhere Fremdkapitalquote spricht.
