---
title: "Fallstudie: Kapitalstruktur"
author: "Ihr Name"
date: "today"
lang: de
format: 
  typst:
    toc: true
    papersize: a4
    margin:
      x: 2cm
      y: 2cm

execute:
  warning: false
  message: false
editor: source
---

```{r}
#| label: setup
#| include: false

library(here)
library(dplyr)
library(tidyr)
library(mosaic)
library(ggfortify)
library(gridExtra)
library(randomForest)
library(party)
library(psych)
library(REdaS)
```

# Daten

Wir nutzen die Datentabelle `Kapitalstruktur.csv`, die Daten von möglichen Determinanten zur Kapitalstruktur von 125 deutschen börsennotierten Unternehmen aus den Jahren 2005 bis 2015 enthält.[^KS]

[^KS]: Die Daten stammen aus Ochs, T. (2017) *Makroökonomische und unternehmensspezifische Determinanten der Kapitalstruktur
– Eine empirische Untersuchung deutscher börsennotierter Unternehmen in der Niedrigzinsphase,* Masterthesis, FOM Hochschule, Studienzentrum Frankfurt.

Variable | Bedeutung 
--- | ------------ 
`Name` | Name des Unternehmens 
`Sektor` | Industriesektor
`Jahr` | Jahr der Beobachtung
`Index` | Indexzugehörigkeit (DAX, MDAX, SDAX, TecDAX) 
`fkq` | Fremdkapitalquote
`lfk` | langfristiges Fremdkapital (Anteil an der Bilanzsumme) 
`kfk` | kurzfristiges Fremdkapital (Anteil an der Bilanzsumme) 
`uw` | Umsatzwachstum
`lngroesse` | Umsatz (natürlicher Logarithmus)
`sach` | Sachanlagevermögen (Anteil an der Bilanzsumme)
`ebit` | Ebit als Maß für die Profitabilität (Anteil an der Bilanzsumme)
`ndts` | Non Debt Tax Shield (Abschreibungen durch Bilanzsumme)
`steuer` | Steuern (Anteil am Ebit)
`beta` | Beta-Faktor (Unternehmensrisiko)
`BIP` | jährliche Wachstumsrate des Bruttoinlandsprodukts
`ZS` | Zinsspread zwischen Dreimonatsgeldmarktzins und 10-jährigen Bundesanleihen 
`INFL` | Inflation (jährliche Änderungsrate des Verbraucherpreisindex)
`MP` | Marktperformance (jährliche Rendite des DAX)

Einlesen der Datentabelle:

```{r}
KS <- here("data", "Kapitalstruktur.csv") |> read.csv2(row.names = 1)
str(KS)
head(KS)
```


# Regression

Bei den Daten handelt es sich um sogenannte Paneldaten, da es zu jedem Unternehmen Daten zu mehreren Zeitpunkten gibt.
Für die Regression nutzen wir nur das Jahr 2015 (Querschnittsregression).

```{r}
KSQ <- KS |> filter(Jahr == 2015)
dim(KSQ)
head(KSQ)
```

## Univariate Regression

### Modellierung

*Aufgabe:* Modellieren Sie die Fremdkapitalquote in Abhängigkeit vom Sachanlagevermögen (Modell `lm1`).

### Standardfehler und Konfidenzintervall

*Aufgabe:* Bestimmen Sie den Standardfehler und ein 95%-Konfidenzintervall aus 1000 Bootstrap-Stichproben.

*Aufgabe:* Vergleichen Sie die Ergebnisse mit der Modellzusammenfassung (`summary()` und `confint()`).

### Hypothesentest

*Aufgabe:* Wie lauten die Hypothesen im Regressionsmodell.

*Aufgabe:* Bestimmen Sie den p-Wert mit Hilfe einer Permutationsverteilung.

*Aufgabe:* Vergleichen Sie die Ergebnisse mit der Modellzusammenfassung.

*Aufgabe:* Konnten Sie das Ergebnis bereits anhand des Konfidenzintervalls abschätzen?

## Verschiedene Modelle

*Aufgabe:* Modellieren Sie zusätzlich die Fremdkapitalquote in Abhängigkeit von

- Sachanlagevermögen und Umsatzwachstum (`lm2`),
- Sachanlagevermögen und EBIT (`lm3`),
- Sachanlagevermögen, Umsatzwachstum und EBIT (`lm4`),
- Sachanlagevermögen, Umsatzwachstum, EBIT und Größe (`lm5`),
- Sachanlagevermögen, Umsatzwachstum, EBIT und Index (`lm6`).

*Aufgabe:* Bestimmen Sie im Modell `fkq ~ sach + uw + ebit + lngroesse` den p-Wert für `lngroesse` mit Hilfe einer Permutationsverteilung.

*Aufgabe:* Bestimmen Sie im Modell `fkq ~ sach + uw + ebit + lngroesse` den p-Wert der F-Statistik mit Hilfe einer Permutationsverteilung.

*Aufgabe:* Interpretieren Sie die Modellzusammenfassung des Modells `fkq ~ sach + uw + ebit + lngroesse`. 
Vergleichen Sie die p-Werte mit den zuvor ermittelten.

*Aufgabe:* Vergleichen Sie alle sechs Modelle mit Hilfe von R^2^, AIC und BIC.
Welches Modell wählen Sie?


# Random Forest

Es wird weiterhin die Datentabelle `KSQ` genutzt.
Vorab werden fehlende Werte entfernt (notwendig für `randomForest()`) und die kategoriale Variable in einen Faktor umgewandelt (notwendig für `cforest()`).

```{r}
KSQ2 <- KSQ |> select(c(fkq, uw, sach, ebit, Index)) |> na.omit() 
dim(KSQ2)
KSQ2 <- KSQ2 |> mutate(
  Index = as.factor(Index)
)
```

## Modellierung

*Aufgabe:* Modellieren Sie für das Modell `fkq ~ sach + uw + ebit + Index` Random-Forest-Modelle mit `randomForest()` und `cforest()`.

*Hinweis:* `cforest()` aus dem Paket `party` erzeugt ein sogenannten *conditional random forest*.
Dieser hat im Vergleich zum klassischen Algorithmus den Vorteil, dass die Selektion unverzerrt gegenüber dem Skalenniveau der Variablen ist.

*Aufgabe:* Bestimmen Sie den mittleren quadratischen Fehler im Regressionsmodell und den beiden Random-Forest-Modellen.

## Variablenwichtigkeit

*Aufgabe:* Bestimmen Sie die Wichtigkeit der Variablen bei allen drei Modellen.

*Hinweis:* In `randomForest()` wird ohne die Angabe von `importance = TRUE` nur `IncNodePurity` ausgegeben, was der Abnahme des Gini-Koeffizienten entspricht.
Die Ausgabe `%IncMSE` und die Ausgabe bei `cforest()` entspricht der Abnahme der Genauigkeit.

# Hauptkomponentenanalyse

Für die Hauptkomponentenanalyse wird die Datentabelle mit den Paneldaten verwendet.
Es werden die numerischen Variablen ausgewählt, `Jahr`, `lfk` und `kfk` (da Bestandteil der Fremdkapitalquote), sowie die fehlenden Werte entfernt.

In einem zweiten Schritt wird zusätzlich die Zielvariable entfernt, da diese im Anschluss durch die Hauptkomponenten modelliert werden soll.

```{r}
KSnum <- KS |>
# numerische Variablen auswählen 
select_if(is.numeric) |>
# Variable Jahr, lfk, kfk entfernen 
select(-Jahr, -lfk, -kfk) |>
# fehlende Werte entfernen
na.omit() 

# fkq entfernen
KSnum2 <- KSnum |> select(-fkq)
```

## Vorbereitung

*Aufgabe:* Überprüfen Sie die Eignung der Daten für eine Hauptkomponentenanalyse.

*Aufgabe:* Bestimmen Sie die Anzahl der Hauptkomponenten.

## Durchführung der Hauptkomponentenanalyse

*Aufgabe:* Führen Sie eine Hauptkomponentenanalyse mit vier Komponenten unter Nutzung der Varimax-Rotation durch.

## Grafische Ausgabe in einem Biplot

*Aufgabe:* Geben Sie das Ergebnis in einem Biplot aus.

## Nutzung der Scores in einer linearen Regression

*Aufgabe:* Führen Sie eine Regression der Fremdkapitalquote auf die vier Hauptkomponenten durch.
