---
title: "Lösungsskizze: Kapitalstruktur"
lang: de
execute:
  warning: false
author: "Arbeitsgruppe quantitative Methodenausbildung am ifes"
date: last-modified
format: 
  html:
    toc: true
    html-math-method: katex
  pdf:
    toc: true
    number-sections: false
    colorlinks: true 
---

```{r}
#| label: setup
#| include: false

library(here)
library(dplyr)
library(tidyr)
library(mosaic)
library(ggfortify)
library(gridExtra)
library(randomForest)
library(party)
library(psych)
library(REdaS)
```

# Daten

Wir nutzen die Datentabelle `Kapitalstruktur.csv`, die Daten von möglichen Determinanten zur Kapitalstruktur von 125 deutschen börsennotierten Unternehmen aus den Jahren 2005 bis 2015 enthält.[^KS]

[^KS]: Die Daten stammen aus Ochs, T. (2017) *Makroökonomische und unternehmensspezifische Determinanten der Kapitalstruktur
– Eine empirische Untersuchung deutscher börsennotierter Unternehmen in der Niedrigzinsphase,* Masterthesis, FOM Hochschule, Studienzentrum Frankfurt.

Variable | Bedeutung 
--- | ------------ 
`Name` | Name des Unternehmens 
`Sektor` | Industriesektor
`Jahr` | Jahr der Beobachtung
`Index` | Indexzugehörigkeit (DAX, MDAX, SDAX, TecDAX) 
`fkq` | Fremdkapitalquote
`lfk` | langfristiges Fremdkapital (Anteil an der Bilanzsumme) 
`kfk` | kurzfristiges Fremdkapital (Anteil an der Bilanzsumme) 
`uw` | Umsatzwachstum
`lngroesse` | Umsatz (natürlicher Logarithmus)
`sach` | Sachanlagevermögen (Anteil an der Bilanzsumme)
`ebit` | Ebit als Maß für die Profitabilität (Anteil an der Bilanzsumme)
`ndts` | Non Debt Tax Shield (Abschreibungen durch Bilanzsumme)
`steuer` | Steuern (Anteil am Ebit)
`beta` | Beta-Faktor (Unternehmensrisiko)
`BIP` | jährliche Wachstumsrate des Bruttoinlandsprodukts
`ZS` | Zinsspread zwischen Dreimonatsgeldmarktzins und 10-jährigen Bundesanleihen 
`INFL` | Inflation (jährliche Änderungsrate des Verbraucherpreisindex)
`MP` | Marktperformance (jährliche Rendite des DAX)

Einlesen der Datentabelle:

```{r}
KS <- here("data", "Kapitalstruktur.csv") |> read.csv2(row.names = 1)
str(KS)
head(KS)
```


# Regression

Bei den Daten handelt es sich um sogenannte Paneldaten, da es zu jedem Unternehmen Daten zu mehreren Zeitpunkten gibt.
Für die Regression nutzen wir nur das Jahr 2015 (Querschnittsregression).

```{r}
KSQ <- KS |> filter(Jahr == 2015)
dim(KSQ)
head(KSQ)
```

## Univariate Regression

### Modellierung

*Aufgabe:* Modellieren Sie die Fremdkapitalquote in Abhängigkeit vom Sachanlagevermögen (Modell `lm1`).

```{r}
lm1 <- lm(fkq ~ sach, data = KSQ)
b1 <- coef(lm1)
b1
```

### Standardfehler und Konfidenzintervall

*Aufgabe:* Bestimmen Sie den Standardfehler und ein 95%-Konfidenzintervall aus 1000 Bootstrap-Stichproben.

```{r}
set.seed(123)
boot <- do(1000) * lm(fkq ~ sach, data = KSQ |> resample())
head(boot)
gf_histogram( ~ sach, data = boot, bins = 20, center = b1[2]) |> 
  gf_vline(xintercept = b1[2], color = "blue")
se <- sd( ~ sach, data = boot)
se
ki95 <- qdata( ~ sach, p = c(0.025, 0.975), data = boot)
ki95
gf_histogram( ~ sach, data = boot, bins = 20, center = b1[2]) |> 
  gf_vline(xintercept = b1[2], color = "blue") |> 
  gf_vline(xintercept = ki95, color = "darkgreen")
```

*Aufgabe:* Vergleichen Sie die Ergebnisse mit der Modellzusammenfassung (`summary()` und `confint()`).

```{r}
summary(lm1)
confint(lm1)
```

### Hypothesentest

*Aufgabe:* Wie lauten die Hypothesen im Regressionsmodell.

*Aufgabe:* Bestimmen Sie den p-Wert mit Hilfe einer Permutationsverteilung.

```{r}
set.seed(123)
null1 <- do(1000) * lm(fkq ~ shuffle(sach), data = KSQ)
head(null1)
gf_histogram( ~ sach, data = null1, bins = 20, center = 0) |> 
  gf_vline(xintercept = b1[2], color = "blue")
pval <- prop( ~ abs(sach) >= abs(b1[2]), data = null1)
pval
```

*Aufgabe:* Vergleichen Sie die Ergebnisse mit der Modellzusammenfassung.

```{r}
summary(lm1)
```


## Verschiedene Modelle

*Aufgabe:* Modellieren Sie zusätzlich die Fremdkapitalquote in Abhängigkeit von

- Sachanlagevermögen und Umsatzwachstum (`lm2`),
- Sachanlagevermögen und EBIT (`lm3`),
- Sachanlagevermögen, Umsatzwachstum und EBIT (`lm4`),
- Sachanlagevermögen, Umsatzwachstum, EBIT und Größe (`lm5`),
- Sachanlagevermögen, Umsatzwachstum, EBIT und Index (`lm6`).

```{r}
lm2 <- lm(fkq ~ sach + uw, data = KSQ)
lm3 <- lm(fkq ~ sach + ebit, data = KSQ)
lm4 <- lm(fkq ~ sach + uw + ebit, data = KSQ)
lm5 <- lm(fkq ~ sach + uw + ebit + lngroesse, data = KSQ)
lm6 <- lm(fkq ~ sach + uw + ebit + Index, data = KSQ)
```

*Aufgabe:* Bestimmen Sie im Modell `fkq ~ sach + uw + ebit + lngroesse` den p-Wert für `lngroesse` mit Hilfe einer Permutationsverteilung.

```{r}
set.seed(123)
null5 <- do(1000) * lm(fkq ~ sach + uw + ebit + shuffle(lngroesse), data = KSQ)
head(null5)
b5 <- coef(lm5)
gf_histogram( ~ lngroesse, data = null5, bins = 20, center = 0) |> 
  gf_vline(xintercept = b5["lngroesse"], color = "blue")
pval <- prop( ~ abs(lngroesse) >= abs(b5["lngroesse"]), data = null5)
pval
```

*Aufgabe:* Bestimmen Sie im Modell `fkq ~ sach + uw + ebit + lngroesse` den p-Wert der F-Statistik mit Hilfe einer Permutationsverteilung.

```{r}
set.seed(123)
nullF <- do(1000) * lm(shuffle(fkq) ~ sach + uw + ebit + lngroesse, data = KSQ)
head(nullF)
gf_histogram( ~ F, data = nullF, bins = 20, center = 0)
FStat <- summary(lm5)$fstatistic[1]
pvalF <- prop( ~ F >= FStat, data = nullF)
pvalF
```

*Aufgabe:* Interpretieren Sie die Modellzusammenfassung des Modells `fkq ~ sach + uw + ebit + lngroesse`. 
Vergleichen Sie die p-Werte mit den zuvor ermittelten.

```{r}
summary(lm5)
```

*Aufgabe:* Vergleichen Sie alle sechs Modelle mit Hilfe von R^2^, AIC und BIC.
Welches Modell wählen Sie?

```{r}
rsquared(lm1); AIC(lm1); BIC(lm1)
rsquared(lm2); AIC(lm2); BIC(lm2)
rsquared(lm3); AIC(lm3); BIC(lm3)
rsquared(lm4); AIC(lm4); BIC(lm4)
rsquared(lm5); AIC(lm5); BIC(lm5)
rsquared(lm6); AIC(lm6); BIC(lm6)
```

`lm4`, da es das niedrigste AIC, BIC hat.

# Random Forest

Es wird weiterhin die Datentabelle `KSQ` genutzt.
Vorab werden fehlende Werte entfernt (notwendig für `randomForest()`) und die kategoriale Variable in einen Faktor umgewandelt (notwendig für `cforest()`).

```{r}
KSQ2 <- KSQ |> select(c(fkq, uw, sach, ebit, Index)) |> na.omit() 
dim(KSQ2)
KSQ2 <- KSQ2 |> mutate(
  Index = as.factor(Index)
)
```

## Modellierung

*Aufgabe:* Modellieren Sie für das Modell `fkq ~ sach + uw + ebit + Index` Random-Forest-Modelle mit `randomForest()` und `cforest()`.

```{r}
KSQ2 <- KSQ |> select(c(fkq, uw, sach, ebit, Index)) |> na.omit() 
dim(KSQ2)
KSQ2 <- KSQ2 |> mutate(
  Index = as.factor(Index)
)
set.seed(123)
rf6 <- randomForest(fkq ~ ., data = KSQ2)
rf6
set.seed(123)
cf6 <- cforest(fkq ~ ., data = KSQ2)
cf6
```

*Aufgabe:* Bestimmen Sie den mittleren quadratischen Fehler im Regressionsmodell und den beiden Random-Forest-Modellen.

```{r}
mean((predict(lm6) - KSQ2$fkq)^2)
mean((predict(rf6) - KSQ2$fkq)^2)
mean((predict(cf6) - KSQ2$fkq)^2)
```

## Variablenwichtigkeit

*Aufgabe:* Bestimmen Sie die Wichtigkeit der Variablen bei allen drei Modellen.

```{r}
lm(scale(fkq) ~ scale(sach) + scale(uw) + scale(ebit) + Index, data = KSQ2) |> coef()
set.seed(123)
randomForest(fkq ~ ., importance = TRUE, data = KSQ2) |> importance() -> rf6.imp
rf6.imp
sort(rf6.imp[, 1], decreasing = TRUE)
set.seed(123)
varimp(cf6) -> cf6.imp
sort(cf6.imp, decreasing = TRUE)
```

*Hinweis:* In `randomForest()` wird ohne die Angabe von `importance = TRUE` nur `IncNodePurity` ausgegeben, was der Abnahme des Gini-Koeffizienten entspricht.
Die Ausgabe `%IncMSE` und die Ausgabe bei `cforest()` entspricht der Abnahme der Genauigkeit.

# Hauptkomponentenanalyse

Für die Hauptkomponentenanalyse wird die Datentabelle mit den Paneldaten verwendet.
Es werden die numerischen Variablen ausgewählt, `Jahr`, `lfk` und `kfk`, sowie die fehlenden Werte entfernt.

In einem zweiten Schritt wird zusätzlich die Zielvariable entfernt, da diese im Anschluss durch die Hauptkomponenten modelliert werden soll.

```{r}
KSnum <- KS |>
# numerische Variablen auswählen 
select_if(is.numeric) |>
# Variable Jahr, lfk, kfk entfernen 
select(-Jahr, -lfk, -kfk) |>
# fehlende Werte entfernen
na.omit() 

# fkq entfernen
KSnum2 <- KSnum |> select(-fkq)
```

## Vorbereitung

*Aufgabe:* Überprüfen Sie die Eignung der Daten für eine Hauptkomponentenanalyse.

```{r}
# Korrelationsplot
KSnum2 |> cor() |> corrplot::corrplot()
# Kaiser-Maier-Olkin-Kriterium 
KMOS(KSnum2) |> print(stats = "KMO")
# Bartlett-Test 
bart_spher(KSnum2)
# MSA-Kriterium
KMOS(KSnum2) |> print(stats = "MSA")
```

*Aufgabe:* Bestimmen Sie die Anzahl der Hauptkomponenten.

```{r}
# Scree-Plot
VSS.scree(KSnum2)
# Eigenwerte
eigen(cor(KSnum2))$values
# erklärte Varianz
eigen(cor(KSnum2))$values/sum(eigen(cor(KSnum2))$values)
cumsum(eigen(cor(KSnum2))$values)/sum(eigen(cor(KSnum2))$values)
```

## Durchführung der Hauptkomponentenanalyse

*Aufgabe:* Führen Sie eine Hauptkomponentenanalyse mit vier Komponenten unter Nutzung der Varimax-Rotation durch.

```{r}
# Hauptkomponentenanalyse
pca <- principal(KSnum2, 4) 
# Löschen nicht genutzter Ausgabeelemente 
pca$criteria <- NULL
# Ausgabe
print(pca, cut = 0.5, sort = TRUE, digits = 2)
```

## Grafische Ausgabe in einem Biplot

*Aufgabe:* Geben Sie das Ergebnis in einem Biplot aus.

```{r}
biPlot(pca, choose = 1:2)
```

## Nutzung der Scores in einer linearen Regression

*Aufgabe:* Führen Sie eine Regression der Fremdkapitalquote auf die vier Hauptkomponenten durch.

```{r}
# Fremdkapitalquote aus KSnum übernehmen 
KSpca <- KSnum |> select(fkq) |>
  mutate(
    # Scores der 4 Hauptkomponenten abspeichern
    extern = pca$scores[, "RC1"], 
    risiko = pca$scores[, "RC2"], 
    profit = pca$scores[, "RC3"], 
    sachav = pca$scores[, "RC4"])

# die ersten Werte ausgeben 
KSpca |> head()

# Regression
KSpca.lm <- lm(fkq ~ . -1, data = KSpca) 
summary(KSpca.lm)
```

