---
title: "Lösungsskizze: Wie groß sind wir?"
lang: de
author: "Arbeitsgruppe quantitative Methodenausbildung am ifes"
date: today
format: 
  typst:
    toc: true
    papersize: a4
    margin:
      x: 2cm
      y: 2cm
    warning: false
---

```{r}
#| label: setup
#| include: false
library(mosaic)
```

```{python include = FALSE}
import pandas as pd
import numpy as np
from matplotlib import pyplot as plt
from scipy.stats import norm
```

# R und Python

R und Python können gemeinsam in einem Quarto-Dokument genutzt werden. 
Python läuft dann über `reticulate`, das bei lokaler RStudio-Nutzung auf die lokale Python-Installation zugreift.

## Allgemeine Hinweise

Paketinstallation für Python in der lokalen RStudio-Installation: mit `pip install` (im Terminal), in der Posit-Cloud mit `reticulate::py_install()`.

Code-Chunk-Optionen für Python-Code-Chunks müssen in den geschweiften Klammern angegeben werden, die *moderne* Variante mit `#|` funktioniert (noch) nicht.

Auch *versteht* Python nicht den Aufruf *Run all chunks above*, die notwendigen Chunks müssen daher einzeln aufgerufen werden.

## Wechselseitige Nutzung von Objekten

### R-Objekte in Python

R-Objekte können in Python mit `r.` verwendet werden

```{r}
# Daten in R erzeugen
x <- 1:3
```

```{python}
# Daten von R in Python ausgeben
r.x
r.x[0]
```

*Hinweis:* In Python beginnt die Indexierung bei null, in R bei eins.


Über denselben Weg  können auch R-Funktionen, z.B. von in R geladenen Paketen, genutzt werden.

```{r}
# R: Paket here aktiveren
library(here)
```

```{python}
# Python: Funktion aus R nutzen
path = r.here("data", "lego.csv")
path
```

### Python-Objekte in R

Python-Objekte können mit `reticulate::py$` verwendet werden.

```{python}
# Daten in Python erzeugen
data = np.random.normal(10, 5, 100)
```

```{r}
# Daten von Python in R ausgeben
reticulate::py$data[1:5]
```

Auch können Python-Pakete in R genutzt werden.
Das Paket wird mit `pkg <- reticulate::import("pkg")` geladen.
Einzelne Funktionen daraus werden mit `pkg$...` angesprochen.

*Wichtig:* Module aus den Pakete (z. B. `numpy.random`)  müssen separat geladen werden.

```{r}
# Paket numpy als np in R aktivieren
np <- reticulate::import("numpy")
# Vektor mit numpy erzeugen und ausgeben
x <- np$array(c(1, 2, 3, 4, 5))
x
```



# Menschliche Größe

Manche Menschen haben eine hohe Körpergröße, manche eine eher kleine. 

Wie groß (in cm) ein Mensch wird, hängt von vielen Faktoren ab, z.B. Ernährung, aber auch von den Genen -- und ist im Laufe der Zeit gestiegen.

Für die Zielpopulation (biologische) Frauen zwischen 20 und 25 gehen wir von einem Mittelwert von 168 cm aus^[Siehe z.B. [Statistisches Bundesamt](https://www.destatis.de/DE/Themen/Gesellschaft-Umwelt/Gesundheit/Gesundheitszustand-Relevantes-Verhalten/Tabellen/liste-koerpermasse.html)] -- bei einer Standardabweichung von 6 cm.^[Hier liegen keine *offiziellen* Daten vor, siehe aber z.B. [https://doi.org/10.1016/j.ehb.2007.02.002](https://doi.org/10.1016/j.ehb.2007.02.002) oder [https://doi.org/10.7554/eLife.20320](https://doi.org/10.7554/eLife.20320).]

#### Frage

- Recherchieren Sie die durchschnittliche Körpergröße eines 20--25-jährigen (biologischen) Mannes.

  *Antwort:* ca. 181.5 cm

## Normalverteilung

Es gibt gute Gründe dafür (siehe z.B. [Our World in Data](https://ourworldindata.org/human-height#height-is-normally-distributed)), davon auszugehen, dass die Größe normalverteilt ist.

#### R

```{r}
gf_dist("norm", mean = 168, sd = 6) |> 
  gf_labs(title = "Größenverteilung Frauen",
          subtitle = "Dichtefunktion", x = "x (in cm)", y = "f(x)")
```

#### Python

```{python}
# Erwartungswert und Standardabweichung
mu, sigma = 168, 6

# x und y generieren
x = np.linspace(mu-4.5*sigma, mu+4.5*sigma, 100)
p = norm.pdf(x, mu, sigma)

# Grafik erzeugen
plt.plot(x, p, 'k', linewidth=2)
plt.xlabel('x (in cm)')
plt.ylabel('f(x)')
plt.title('Größenverteilung Frauen\nDichtefunktion', loc='left')

# Grafik anzeigen
plt.show()
plt.close()
```

D.h., die Größe der weiblichen Bevölkerung verteilt sich unimodal und symmetrisch um den Mittelwert, kleinere Abweichung zum Mittelwert kommen häufig vor.

### Verteilungsfunktion

Die Verteilungsfunktion $F(x)$ sagt, wie wahrscheinlich es ist, einen Wert $\leq x$ zu beobachten: $F(x)=Pr(X\leq x)$, und damit $0\leq F(x) \leq 1$.

Für unsere Größenverteilung:

#### R

```{r}
gf_dist("norm", mean = 168, sd = 6, kind = "cdf") |> 
  gf_labs(title = "Größenverteilung Frauen",
          subtitle = "Verteilungsfunktion", x = "x (in cm)", y = "F(x)")
```

#### Python

```{python}
# Erwartungswert und Standardabweichung
mu, sigma = 168, 6

# y und y generieren
x = np.linspace(mu-4.5*sigma, mu+4.5*sigma, 100)
p = norm.cdf(x, mu, sigma)

# Grafik erzeugen
plt.plot(x, p, 'k',linewidth=2)
plt.xlabel('x (in cm)')
plt.ylabel('F(x)')
plt.title('Größenverteilung Frauen\nVerteilungsfunktion', loc='left')

# Grafik ausgeben
plt.show()
plt.close()
```


Bei einer Normalverteilung gilt:

- Dichtefunktion: 
$$f(x)=\frac{1}{\sqrt{2\pi\sigma^2}}e^{-\frac{(x-\mu)^2}{2\sigma^2}}$$
- Verteilungsfunktion:
$$F(x) = \int_{-\infty}^x f(u)\, du= \int_{-\infty}^x \frac{1}{\sqrt{2\pi\sigma^2}}e^{-\frac{(u-\mu)^2}{2\sigma^2}} \,du$$

Dabei ist: 

- $\mu=E(X)=\int_{-\infty}^{\infty} x \cdot f(x) \, dx$ der Mittelwert der Verteilung (Erwartungswert).
  
- $\sigma^2=Var(X)=\int_{-\infty}^{\infty} (x-\mu)^2 \cdot f(x) \, dx$ die Varianz der Verteilung.

#### Frage

Für 20--25-jährige Männer gehen wir von $\mu=181$ cm und $\sigma=7.5$ cm aus:

#### R

```{r}
gf_dist("norm", mean = 181, sd = 7.5) |> 
  gf_labs(title = "Größenverteilung Männer",
          subtitle = "Dichtefunktion", x = "x (in cm)", y = "f(x)")
```

#### Python

```{python}
# Erwartungswert und Standardabweichung
mu, sigma = 181, 7.5

# x und y generieren
x = np.linspace(mu-4.5*sigma, mu+4.5*sigma, 100)

# Grafik erzeugen
p = norm.pdf(x, mu, sigma)
plt.plot(x, p, 'k', linewidth=2)
plt.xlabel('x (in cm)')
plt.ylabel('f(x)')
plt.title('Größenverteilung Männer\nDichtefunktion', loc='left')

# Grafik ausgeben              
plt.show()
plt.close()
```

- Was hat sich in der Verteilung gegenüber der Verteilung der Frauen geändert, was nicht?

  *Antwort:* Die Verteilung ist weiterhin normalverteilt. 
  Allerdings hat sich der Mittelwert auf der x-Achse nach rechts verschoben und die Verteilung ist aufgrund der größeren Standardabweichung breiter geworden.

## Wahrscheinlichkeiten bestimmen

Wenn die Daten normalverteilt sind, und wir $\mu$ und $\sigma$ kennen, können wir Wahrscheinlichkeiten bestimmen, z.B., dass eine Frau kleiner oder gleich 160 cm ist:

```{r}
# R
xpnorm(q = 160, mean = 168, sd = 6)
```

*Hinweis:* `pnorm()` geht auch. 
`xpnorm()` ist eine erweitere Funktion, die zusätzlich die Dichtefunktion darstellt und den z-Wert ausgibt.

```{python}
# Python
norm.cdf(160, loc = 168, scale = 6)
```


#### Fragen

- Ändern Sie den Code so, dass Sie die Wahrscheinlichkeit bestimmen können, dass eine Frau kleiner oder gleich 180 cm ist:

```{r}
# R
xpnorm(q = 180, mean = 168, sd = 6)
```

```{python}
# Python
norm.cdf(180, loc = 168, scale = 6)
```

- Wie groß ist die Wahrscheinlichkeit, dass eine Frau größer als 180 cm ist?

```{r}
# R
1 - pnorm(q = 180, mean = 168, sd = 6)
```

```{python}
# Python
1 - norm.cdf(180, loc = 168, scale = 6)
```

## Quantile bestimmen

Die Quantilsfunktion, $q=F^{-1}(p)$, gibt den Wert $q$ zurück, der mit einer Wahrscheinlichkeit $p$ nicht überschritten wird. So sind z.B. unter diesen Annahmen 90 % der Frauen kleiner oder gleich `r qnorm(p = 0.9, mean = 168, sd = 6) |> round(2)` cm:

```{r}
# R
xqnorm(p = 0.9, mean = 168, sd = 6)
```

*Hinweis:* `qnorm()` geht auch, siehe weitere Informationen oben.

```{python}
# Python
print(f"{norm.ppf(0.9, 168, 6):.2f}")
```

#### Fragen

- Was ist der Wert der Verteilungsfunktion an der Stelle `r qnorm(p = 0.9, mean = 168, sd =6)`? 

  *Antwort:* Der Wert der Verteilungsfunktion an der Stelle 175.69 ist 0.9.

- Ändern Sie den Code so, dass Sie sagen können, ab wann eine Frau zu den 1 % größten gehört.

```{r}
# R
xqnorm(p = 0.99, mean = 168, sd = 6)
```

```{python}
# Python
print(f"{norm.ppf(0.99, 168, 6):.2f}")
```

## z-Wert

Über 

$$z=\frac{x-\mu}{\sigma}$$ 

(R-Befehl `zscore()`) kann eine beliebige Verteilung in eine transformiert werden, für die $\mu_z=0$ und $\sigma_z=1$ gilt. Bei einer Normalverteilung spricht mensch in diesem Fall von einer Standardnormalverteilung. 
Z.B. hat eine 174 cm große Frau einen z-Wert von +1:

$$z=\frac{x-\mu}{\sigma}=\frac{174-168}{6}=+1$$ 

D.h., ihre Größe ist eine Standardabweichung über dem Mittelwert

#### Fragen

- Berechnen und interpretieren Sie den z-Wert einer Frau, die 156 cm groß ist.

  *Antwort:* $$\frac{156-168}{6}=-2$$

  Die Größe einer Frau, die 156 cm groß ist, liegt 2 Standardabweichungen unter dem Mittelwert.

- Berechnen Sie den z-Wert Ihrer Größe in R. Für die Damen $\mu=168$ und $\sigma=6$, für die Herren $\mu=181$ und $\sigma=7.5$

```{r}
# R
# Code-Feld für z-Wert

```

```{python}
# Python
# Code-Feld für z-Wert

```


## 68-95-99,7%-Regel

Bei einer Normalverteilung liegt die Wahrscheinlichkeit für einen Wert innerhalb einer Standardabweichung um den Mittelwert bei ca. 68 %:

#### R

```{r}
xpnorm(c(-1, 1))
```

#### Python

```{python}
# Erwartungswert und Standardabweichung
mu, sigma = 0, 1

# x und y generieren
x = np.linspace(mu-4.5*sigma, mu+4.5*sigma, 100)
p = norm.pdf(x, mu, sigma)

# Grafik erzeugen
plt.plot(x, p, 'k', linewidth=2)

plt.axvline(x=-1, color='red', linestyle='--')
plt.axvline(x=+1, color='red', linestyle='--')

plt.xlabel('x')
plt.ylabel('f(x)')
plt.title('Dichtefunktion der Standardnormalverteiung', loc='left')

# Grafik ausgeben
plt.show()
plt.close()
```



#### Fragen

- Ändern Sie den Code so, dass Sie aussagen können, wie wahrscheinlich ein Wert innerhalb von zwei Standardabweichungen um den Mittelwert ist.

```{r}
# R
xpnorm(c(-2, 2))
```

```{python}
# Python
# Erwartungswert und Standardabweichung
mu, sigma = 0, 1

# x und y generieren
x = np.linspace(mu-4.5*sigma, mu+4.5*sigma, 100)
p = norm.pdf(x, mu, sigma)

# Grafik erzeugen
plt.plot(x, p, 'k', linewidth=2)

plt.axvline(x=-2, color='red', linestyle='--')
plt.axvline(x=+2, color='red', linestyle='--')

plt.xlabel('x')
plt.ylabel('f(x)')
plt.title('Dichtefunktion der Standardnormalverteiung', loc='left')

# Grafik ausgeben
plt.show()
plt.close()
```

- Ändern Sie den Code so, dass Sie aussagen können, wie wahrscheinlich ein Wert innerhalb von drei Standardabweichungen um den Mittelwert ist.

```{r}
# R
xpnorm(c(-3, 3))
```

```{python}
# Python
# Erwartungswert und Standardabweichung
mu, sigma = 0, 1

# x und y generieren
x = np.linspace(mu-4.5*sigma, mu+4.5*sigma, 100)
p = norm.pdf(x, mu, sigma)

# Grafik erzeugen
plt.plot(x, p, 'k', linewidth=2)

plt.axvline(x=-3, color='red', linestyle='--')
plt.axvline(x=+3, color='red', linestyle='--')

plt.xlabel('x')
plt.ylabel('f(x)')
plt.title('Dichtefunktion der Standardnormalverteiung', loc='left')

# Grafik ausgeben
plt.show()
plt.close()
```

- In welchem Größenbereich liegen ungefähr 95 % der Frauen? 

  *Antwort:* Zwischen 156 cm und 180 cm.

# Einstieg in Bayes (Exkurs)

Simulieren wir eine Datentabelle von jeweils 10000 Frauen und Männern, mit normalverteilter Größe und $\mu_F=168$, $\sigma_F=6$ bzw. $\mu_M=181$ $\sigma_M=7.5$

#### R

```{r}
# Zufallszahlengenerator festlegen
set.seed(1896)

# Daten simulieren
Daten <- data.frame(
  geschlecht = c(rep("Frau",10000),
                 rep("Mann", 10000)),
  groesse = c(rnorm(n = 10000, mean = 168, sd = 6), 
              rnorm(n = 10000, mean = 181, sd = 7.5))
)

# Kennzahlen ausgeben
favstats(groesse ~ geschlecht, data = Daten)
```

#### Python

```{python}
# Zufallszahlengenerator initiieren
np.random.seed(1896)

# Daten generieren
data = {
    'geschlecht': np.repeat(['Frau', 'Mann'], [10000, 10000]),
    'groesse': np.concatenate([
        np.random.normal(loc=168, scale=6, size=10000),
        np.random.normal(loc=181, scale=7.5, size=10000)
    ])
}

# Dataframe erzeugen
df = pd.DataFrame(data)

# Kennzahlen ausgeben
df.groupby('geschlecht')['groesse'].describe()
```

#### Frage

- Angenommen vor Ihnen steht eine Person, die 185 cm groß ist, und Sie können das Geschlecht nicht erkennen. 
Was schätzen Sie, welches Geschlecht hat die Person wahrscheinlich?

  *Antwort:* Es ist wahrscheinlicher, dass die Person männlich ist.

---

#### R

```{r}
gf_density( ~ groesse, fill = ~ geschlecht, data = Daten) |>
  gf_vline(xintercept = 185)
```

#### Python

```{python}
# zwei einzelne Objekte erzeugen
maenner, frauen = df["geschlecht"] == "Mann", df["geschlecht"] == "Frau"

# Kennzahlen für die beiden Gruppen
groesse_min_mann, groesse_min_frau = df[maenner]["groesse"].min(), df[frauen]["groesse"].min()
groesse_max_mann, groesse_max_frau = df[maenner]["groesse"].max(), df[frauen]["groesse"].max()
groesse_mw_mann, groesse_mw_frau = df[maenner]["groesse"].mean(), df[frauen]["groesse"].mean()
groesse_sd_mann, groesse_sd_frau = df[maenner]["groesse"].std(), df[frauen]["groesse"].std()
```

```{python}
# Kennzahlen vorbereiten
groesse_min, groesse_max = df["groesse"].min(), df["groesse"].max()
# X-Achse für alle Grafiken
linspace_all = np.linspace(groesse_min, groesse_max, 100)

# 1. Plot für Frauen
# X-Achse: linspace_all
# Y-Achse: Dichte der Normalverteilung berechnet über linspace_all
plt.plot(linspace_all, 
         norm.pdf(linspace_all,
                  groesse_mw_frau, 
                  groesse_sd_frau), 
         color='red', 
         linewidth=2,
         label="Frau")

# 2. Plot für Männer
# X-Achse: linspace_all
# Y-Achse: Dichte der Normalverteilung berechnet über linspace_all
plt.plot(linspace_all, 
         norm.pdf(linspace_all, 
                  groesse_mw_mann, 
                  groesse_sd_mann), 
         color='blue', 
         linewidth=2,
         label="Mann")

plt.axvline(x=185., color='green', linestyle='--', label='x = 185')

plt.title("Geschätzte Normalverteilung der Körpergröße")
plt.xlabel("Größe (cm)")
plt.ylabel("Dichte (PDF)")
plt.legend()
plt.show()
plt.close()
```

---

Der Wert der Dichtefunktion ist für Männer an der Stelle 185 viel höher als für Frauen:

#### R

```{r}
# Frauen
dnorm(185, mean = 168, sd = 6)
# Männer
dnorm(185, mean = 181, sd = 7.5)
```

#### Python

```{python}
# Frauen
norm.pdf(185, loc = 168, scale = 6)

# Männer
norm.pdf(185, loc = 181, scale = 7.5)

```

#### Fragen

- Wären Sie sich bei einer Größe von 174.5 cm bzgl. des Geschlechts *sicher*?

#### R

```{r}
gf_density( ~ groesse, fill = ~ geschlecht, data = Daten) |>
  gf_vline(xintercept = 174.5)
```

#### Python

```{python}
linspace_all = np.linspace(groesse_min, groesse_max, 100)

plt.plot(linspace_all, 
         norm.pdf(linspace_all, 
         groesse_mw_frau , 
         groesse_sd_frau), 
         color='red', 
         linewidth=2,
         label="Frau")

plt.plot(linspace_all, 
         norm.pdf(linspace_all, 
         groesse_mw_mann , 
         groesse_sd_mann), 
         color='blue', 
         linewidth=2,
         label="Mann")

plt.axvline(x=174.5, color='green', linestyle='--', label='x = 174.5')


plt.legend()
plt.show()
plt.close()
```

*Antwort:* Nein, da der Wert der Dichtefunktionen an der Stelle 174.5 für beide Geschlechter ungefähr gleich groß ist.

- Würde sich Ihre Einschätzung ändern, wenn z.B. 90 % der Zielpopulation weiblich wären?

  *Antwort:* Ja, da es anteilig mehr Frauen geben würde, die 174.5 cm groß sind.

### Satz von Bayes

Der Satz von Bayes ermöglicht die Unsicherheit über $Pr(y)$ auf Basis von Information über $x$ zu aktualisieren: $Pr(y|x)$. Dabei ist $Pr(y)$ die *a priori* Wahrscheinlichkeit von $y$ und $Pr(y|x)$ die *a posteriori* Wahrscheinlichkeit von $y$, bei bekanntem $x$.

Auch lassen sich bedingte Wahrscheinlichkeiten umrechnen, d.h., aus $Pr(x|y)$ kann $Pr(y|x)$ bestimmt werden.

$$Pr(y|x)=\frac{Pr(x|y)\cdot Pr(y)}{Pr(x)}$$

### Naive Bayes

Auch wenn die Dichtefunktion $f$ keine Wahrscheinlichkeit $Pr$ ist, können wir jetzt auf Basis der bekannten Größenverteilung je Geschlecht und der angenommenen a priori Verteilung der Geschlechter die a posteriori Verteilung des Geschlechts gegeben die Größe bestimmen und damit klassifizieren:

$$
Pr(Geschlecht|Groesse) =\frac{Pr(Groesse|Geschlecht)\cdot Pr(Geschlecht)}{Pr(Groesse)} 
$$
Der Nenner spielt für die Zuordnung keine Rolle. Für 174.5 cm und a priori 90 % weiblich ergibt sich dann:

#### R

```{r}
# Frau
dnorm(174.5, mean = 168, sd = 6) * 0.9
# Mann
dnorm(174.5, mean = 181, sd = 7.5) * (1 - 0.9)

# Bzw. als Wahrscheinlichkeiten:
# Frau
dnorm(174.5, mean = 168, sd = 6) * 0.9 / 
  (dnorm(174.5, mean = 168, sd = 6) * 0.9 
   + dnorm(174.5, mean = 181, sd = 7.5) * (1 - 0.9))
# Mann
dnorm(174.5, mean = 181, sd = 7.5) * (1-0.9) / 
  (dnorm(174.5, mean = 168, sd = 6) * 0.9 
   + dnorm(174.5, mean = 181, sd = 7.5) * (1 - 0.9))
```

#### Python

```{python}
# Frau
print(norm.pdf(174.5, loc = 168, scale = 6) * 0.9)
# Mann
print(norm.pdf(174.5, loc = 181, scale = 7.1) * (1 - 0.9))

# Bzw. als Wahrscheinlichkeiten:
# Frau
print((norm.pdf(174.5, loc = 168, scale = 6) * 0.9) / 
  (norm.pdf(174.5, loc = 168, scale = 6) * 0.9 
  + norm.pdf(174.5, loc = 181, scale = 7.1) * (1 - 0.9)))
# Mann
print(norm.pdf(174.5, loc = 181, scale = 7.1) * (1 - 0.9) / 
  (norm.pdf(174.5, loc = 168, scale = 6) * 0.9 
  + norm.pdf(174.5, loc = 181, scale = 7.1) * (1 - 0.9)))
```

*Hinweis:* Die Abweichungen in den Wahrscheinlichkeiten kommen daher, dass Python standardmäßig 64-Bit-Gleitkommazahlen verwendet, während R standardmäßig mit 32 Bit rechnet (siehe auch Anzahl der Nachkommastellen bei der Ausgabe der Werte der Dichtefunktion).

#### Fragen

- Welches Geschlecht ist hier wahrscheinlicher?

  *Antwort:* Das weibliche Geschlecht.

- Wie würde sich die Wahrscheinlichkeit für eine Frau ändern, wenn die a priori Wahrscheinlichkeit, dass es eine Frau ist, kleiner wäre?

  *Antwort:* Die Wahrscheinlichkeit für eine Frau würde abnehmen.

---

**Hinweis:** Das Geschlecht einer Person ist ein komplexes Thema. Anstelle von automatischer und unsicherer Klassifikation oder Klischee-Zuordnungen, fragen Sie bitte einfach die Person, welchem Geschlecht sie sich selbst zuordnet!




