---
title: "Preismodellierung Lego"
lang: de
author: "Ihr Name"
date: today
format: 
  typst:
    toc: true
    papersize: a4
    margin:
      x: 2cm
      y: 2cm
    warning: false
---

```{r}
#| label: setup
#| include: false
library(mosaic)
library(here)
```

```{python include = FALSE}
import pandas as pd
import numpy as np
import scipy.stats as stats
import statsmodels.api as sm 
import statsmodels.formula.api as smf

from matplotlib import pyplot as plt
from scipy.stats import norm
```


# LEGO Bausteine

Wie kommt eigentlich der Preis für ein LEGO&copy;-Set zustande? Lesen Sie dazu das Statement unter [https://www.lego.com/de-de/service/help/Shopping/how-we-decide-the-prices-of-lego-sets-kA009000001dcamCAA](https://www.lego.com/de-de/service/help/Shopping/how-we-decide-the-prices-of-lego-sets-kA009000001dcamCAA).

Über den Artikel Anna D. Peterson & Laura Ziegler (2021), Building a Multiple Linear Regression Model With LEGO Brick Data, *Journal of Statistics and Data Science Education*, [DOI: 10.1080/26939169.2021.1946450](https://doi.org/10.1080/26939169.2021.1946450) liegt uns hierfür eine Datentabelle von Amazon Preisen für eine zufällige Stichprobe von Produkten vor. Die Stichprobe wurde eingeschränkt auf folgende Serien:^[Siehe ergänzend [https://momsla.com/why-my-daughters-wont-be-playing-with-lego-friends/](https://momsla.com/why-my-daughters-wont-be-playing-with-lego-friends/)]

- Duplo: [https://www.lego.com/de-de/themes/duplo](https://www.lego.com/de-de/themes/duplo)
- City: [https://www.lego.com/de-de/themes/city](https://www.lego.com/de-de/themes/city)
- Friends: [https://www.lego.com/de-de/themes/friends](https://www.lego.com/de-de/themes/friends)


#### R

<!-- Technischer Hinweis: das Paket here (https://here.r-lib.org/) ermöglicht einen einfacheren Umgang mit Datei(pfaden) innerhalb von RStudio Projekten. Die csv Datei "lego.csv" befindet sich im Projektordner "data". -->

```{r}
# Daten einlesen
here("data", "lego.csv") |> read.csv2() -> lego
# Datenstruktur
str(lego)
# Obere 6 Beobachtungen
head(lego)
```

#### Python

```{python}
# Daten einlesen
# Hinweis: Unterschiedlicher Pfade notwendig für Rendern und Ausführen in der Console
# lego = pd.read_csv("../data/lego.csv", decimal = ",", sep = ";")

# Daten mit Hilfe der R-Funktion here einlesen
# path = r.here("data", "lego.csv")
# lego = pd.read_csv(path, decimal = ",", sep = ";")

# Daten aus R übernehmen
lego = r.lego

# Datenstruktur
lego.info()

# Obere 6 Beobachtungen
lego.head(6)

```


#### Fragen

- Was ist eine Beobachtungseinheit der Datentabelle?

- Welche metrischen Variablen liegen in der Datentabelle vor?

***

Zunächst betrachten wir nur die Serien `City` und `Friends` und wir behalten nur die Beobachtungen, für die das Theme ungleich DUPLO ist.

#### R

```{r}
# Beobachtungen der Serie "DUPLO" eliminieren
lego_sub <- lego |>
  filter(Theme != "DUPLO")
```

#### Python

```{python}
# Beobachtungen der Serie "DUPLO" eliminieren
lego_sub = lego[lego["Theme"] != "DUPLO"]
```

#### Frage

- Welche Datentabelle hat mehr Beobachtungen: `lego`, `lego_sub`, oder beide gleich?

***

```{r}
# R
str(lego_sub)
```

```{python}
# Python
lego_sub.info()
```

# Einführung in Kovarianz und Korrelation

#### R

- Streudiagramm von `lego_sub`:

```{r}
gf_point(Amazon_Price ~ Pieces, data = lego_sub)
```

- Streudiagramm ergänzt um die Mittelwerte:

```{r}
gf_point(Amazon_Price ~ Pieces, data = lego_sub) |> 
  gf_vline(xintercept = mean(~ Pieces, data = lego_sub)) |> 
  gf_hline(yintercept = mean(~ Amazon_Price, data = lego_sub))
```

#### Python

- Streudiagramm von `lego_sub`:

```{python}
plt.plot(lego_sub["Pieces"], 
         lego_sub["Amazon_Price"], 
         'b.', 
         linewidth=1.01)
         
plt.xlabel('Pieces')
plt.ylabel('Amazon_Price')
plt.title('Streudiagramm "Amazon_Price ~ Pieces"', loc='left')

plt.show()
plt.close()
```

- Streudiagramm ergänzt um die Mittelwerte:

```{python}
plt.plot(lego_sub["Pieces"], 
         lego_sub["Amazon_Price"], 
         'b.', 
         linewidth=1.01)
         
plt.axhline(y = lego_sub["Amazon_Price"].mean(), 
            linestyle="--",
            color = "cyan",
            label = "Mittelwert Amazon_Price",
            )
plt.axvline(x = lego_sub["Pieces"].mean(), 
            linestyle="--",
            color = "green",
            label = "Mittelwert Pieces")
         
plt.xlabel('Pieces')
plt.ylabel('Amazon_Price')
plt.legend()
plt.title('Streudiagramm "Amazon_Price ~ Pieces"', loc='left')

plt.show()
plt.close()
```

- Kovarianz und Korrelation

```{r}
# R
cov(Amazon_Price ~ Pieces, data = lego_sub)
cor(Amazon_Price ~ Pieces, data = lego_sub)
```

```{python}
# Python
a1 = np.array(lego_sub["Pieces"])
a2 = np.array(lego_sub["Amazon_Price"])
# es wird die Kovarianz- bzw. die Korrelationsmatrix ausgegeben
# daher Auswahl 1. Zeile, zweite Spalte
np.cov(a1, a2)[0][1]
np.corrcoef(a1, a2)[0][1]
```

# Preismodellierung durch Bauteile

## Lineares Modell

Angenommen (**!**) es gibt einen *linearen* Zusammenhang zwischen der Komplexität, gemessen durch die Anzahl Bausteine (`Pieces`), und dem Preis (`Amazon_Price`). 
Dann wird mathematisch folgendes Modell für die Stichprobe angenommen:

$$y_i = b_0 + b_1 \cdot x_i + e_i$$

#### Fragen

- Wofür steht das $i$?

- Was ist $b_0$?

- Was ist $b_1$?

- Was ist $e_i$

- Welche Variable (`Pieces`, `Amazon_Price`) ist die abhängige Variable $y$?

## Lineares Modell der Stichprobe

### Modellierung

Anhand des *Kleinste-Quadrate-Kriteriums* für diese Daten ergeben sich über die Funktion `lm()` folgende Werte:

#### R

```{r}
erg <- lm(Amazon_Price ~ Pieces, data = lego_sub)
# Geschätze Koeffizenten (coef()) auf 2 Nachkommastellen runden (round()).
b <- coef(erg) |> round(2)
b
```

#### Python

```{python}
erg = sm.OLS( lego_sub["Amazon_Price"],
              sm.add_constant(lego_sub["Pieces"]),
            ).fit()

print(f"Steigung: {erg.params.values[1]:.4f} Achenabschnitt: {erg.params.values[0]:.4f}")

```

### Visualisierung

#### R

```{r}
gf_point(Amazon_Price ~ Pieces, data = lego_sub) |>
  gf_lm()
```

#### Python

```{python}
intercept, slope = erg.params.values[0], erg.params.values[1]
intercept_point = (0, intercept)

plt.plot(lego_sub["Pieces"], 
         lego_sub["Amazon_Price"], 
         'b.', 
         linewidth=1.2)
         
plt.axline( intercept_point, 
            slope = slope,
            linestyle="-",
            color = "green",
            label = "Regressiongerade")

plt.xlabel('Pieces')
plt.ylabel('Amazon_Price')
plt.legend()
plt.title('Streudiagramm "Amazon_Price ~ Pieces"', 
          loc='left')

plt.show()
plt.close()
```

---

Für das Modell der Stichprobe
$$\hat{y}_i = b_0 + b_1 \cdot x_i$$
ergibt sich:
$$\hat{y}_i = `r b[1]` + `r b[2]` \cdot x_i$$ 

#### Fragen

- Welchen modellierten Wert hat ein Set mit $x_0=100$ Bauteilen? 

- Gilt immer $\hat{y}_0 = y_0$?

- Wie ändert sich in diesem Modell der Stichprobe der Mittelwert von $y$, wenn ein Bauteil mehr im Set ist?

## Bestimmtheitsmaß

Wie gut die gefundene Gerade die vorliegenden Daten beschreibt, kann mit Hilfe des Bestimmtheitsmaßes $R^2$ bestimmt werden:

$$R^2 = \frac{\sum_{i=1}^n (\hat{y}_i-\bar{y})^2}{\sum_{i=1}^n (y_i-\bar{y})^2} = 1-\frac{\sum_{i=1}^n (y_i-\hat{y}_i)^2}{\sum_{i=1}^n (y_i-\bar{y})^2}$$

```{r}
# R
r2 <- rsquared(erg) |> round(2)
r2
```

```{python}
r2 = erg.rsquared
r2
```


$$R^2 = `r r2`$$

#### Frage

- Interpretieren Sie $R^2 = `r r2`$.


***

## Ergebniszusammenfassung (I/II)

```{r}
# R
summary(erg)
```

```{python}
# Python
erg.summary()
```


# Preismodellierung ohne erklärende Variable

Betrachten wir jetzt wieder die gesamte Stichprobe (`lego`):

#### R

```{r}
# Arithmetischer Mittelwert
mean(Amazon_Price ~ 1, data = lego)

# Lineare Modellierung
erg0 <- lm(Amazon_Price ~ 1, data = lego)
# Koeffizienten
coef(erg0)
```

#### Python

```{python}
# Arithmetischer Mittelwert
lego["Amazon_Price"].mean()

# Lineare Modellierung
x, y = [1 for _ in range(len(lego["Amazon_Price"]))], lego["Amazon_Price"].values

erg0 = sm.OLS( y, 
               x, 
             ).fit()
intercept, slope = erg0.params[0], 0

# Koeffizienten
print(f"Intercept: {intercept} Steigung: {slope}")

```

Also

$$\hat{y}_i = \bar{y} = \hat{\beta}_0 = `r round(mean(Amazon_Price ~ 1, data = lego),2)`$$

#### Frage

- Wie groß ist hier $R^2$?

***

# Preismodellierung mit kategorialer erklärender Variable

Die Variable `Theme` ist kategorial-nominal skaliert, kann aber zur Modellierung herangezogen werden:

#### R

```{r}
# Visualisierung über verwackeltes Streudiagramm
gf_jitter(Amazon_Price ~ Theme, data = lego, width = 0.1)

# Arithmetische Mittelwerte
mean(Amazon_Price ~ Theme, data = lego)

# Lineare Modellierung
erg1 <- lm(Amazon_Price ~ Theme, data = lego)
# Koeffizienten
coef(erg1)
```

#### Python

```{python}
# Arithmetische Mittelwerte
for x in frozenset(lego["Theme"]):
  lst = lego[lego["Theme"] == x]
  print(f"{x} \t: {lst['Amazon_Price'].mean():.3f}")

# Lineare Modellierung
erg1 = smf.ols(formula="Amazon_Price ~ C(Theme)", data=lego).fit()

# Koeffizienten
erg1.params
```


#### Fragen

- Bei welcher Serie ist der Mittelwert des Preises am größten?

- Wie groß ist der durchschnittliche Preisunterschied zwischen `Friends` und `City`?

***

# Preismodellierung mit mehr als einer erklärenden Variable (multiple Regression)

#### R

```{r}
# Lineare Modellierung
erg2 <- lm(Amazon_Price ~ Pieces + Theme, data = lego)
# Visualisierung Ergebnis
plotModel(erg2)
# Koeffizienten
coef(erg2)
```

#### Python

```{python}
# Lineare Modellierung
erg2 = smf.ols(formula="Amazon_Price ~ Pieces + C(Theme)", data=lego).fit()

# Visualisieren
x, y = lego["Pieces"], lego["Amazon_Price"]
duplo = lego["Theme"] == "DUPLO"
city = lego["Theme"] == "City"
friends = lego["Theme"] == "Friends"

plt.plot(x[city], y[city], 'r.')
plt.plot(x[duplo], y[duplo], 'g.')
plt.plot(x[friends], y[friends], 'b.')

plt.axline( (0, erg2.params.values[0]), 
            slope = erg2.params.values[3], 
            color = "red",
            label="City")
plt.axline( (0, erg2.params.values[0] + erg2.params.values[1]), 
             slope = erg2.params.values[3], 
             color = "green",
             label = "DUPLO")
plt.axline( (0, erg2.params.values[0] + erg2.params.values[2]), 
            slope = erg2.params.values[3], 
            color = "blue",
            label = "Friends")
plt.legend()

plt.show()
plt.close()
```

```{python}
# Koeffizienten
erg2.params

```

#### Fragen

- Bei welcher Serie ist der Achsenabschnitt am größten?

- Welches *Problem* dieses Modells sehen Sie?

# Preismodellierung mit Wechselwirkung

Über `x1:x2` kann die Wechselwirkung zwischen zwei Variablen in ein Modell integriert werden.
Alternativ kann auch `x1*x2` verwendet werden, das entspricht `x1 + x2 + x1:x2`.


#### Fragen

- Erweitern Sie den Code so, dass Sie die Wechselwirkung zwischen `Pieces` und `Theme` ins Modell integrieren. 

#### R

```{r}
# Lineare Modellierung
erg3 <- lm(Amazon_Price ~ Pieces + Theme, data = lego)
# Visualisierung Ergebnis
plotModel(erg3)
# Koeffizienten
coef(erg3)
```

#### Python

```{python}
# Lineare Modellierung
erg3 = smf.ols(formula="Amazon_Price ~ Pieces + C(Theme)", data=lego).fit()

# Visualisieren
x, y = lego["Pieces"], lego["Amazon_Price"]
duplo = lego["Theme"] == "DUPLO"
city = lego["Theme"] == "City"
friends = lego["Theme"] == "Friends"

plt.plot(x[city], y[city], 'r.')
plt.plot(x[duplo], y[duplo], 'g.')
plt.plot(x[friends], y[friends], 'b.')

plt.axline( (0, erg3.params.values[0]), 
            slope = erg3.params.values[3], 
            color = "red",
            label="City")
plt.axline( (0, erg3.params.values[0] + erg3.params.values[1]), 
             slope = erg3.params.values[3], 
             color = "green",
             label = "DUPLO")
plt.axline( (0, erg3.params.values[0] + erg3.params.values[2]), 
            slope = erg3.params.values[3], 
            color = "blue",
            label = "Friends")
plt.legend()

plt.show()
plt.close()
```

```{python}
# Koeffizienten
erg3.params
```


- Bei welcher Serie ist die Steigung am größten?

# Inferenz in der linearen Regression

## Schätzunsicherheit

In der zugrundeliegenden Population unser Stichprobe, wird mathematisch folgendes Modell für einen linearen Zusammenhang angenommen:

$$y_i = \beta_0 + \beta_1 \cdot x_i + \epsilon_i$$

Die anhand der Stichprobe aus dieser Population berechneten Werte für Achsenabschnitt und Steigung, $b_0, b_1$, können als Schätzwerte für die unbekannten Modellparameter $\beta_0, \beta_1$ im Modell der Population verwendet werden (sogenannte *Punktschätzer*):

$$\hat{\beta}_0=b_0,\,\hat{\beta}_1=b_1.$$

```{r}
# R
# betadach
betadach <- b
```

```{python}
# Python
# betadach
betadach = erg.params.values
```


### Bootstrap

#### R

```{r}
# Zufallszahlengenerator setzen
set.seed(1896)
# Streudiagramm inkl. Regressionsgerade auf einem zufälligen Re-Sample (resample())
gf_point(Amazon_Price ~ Pieces, data = resample(lego_sub)) |>
  gf_lm()
# Zufallszahlengenerator setzen
set.seed(1896)
# geschätztes Modell auf drei zufälligen Re-Samples (resample())
do(3) * lm(Amazon_Price ~ Pieces, data = resample(lego_sub))
```

#### Python

```{python}
# Zufallszahlengenerator initiieren
np.random.seed(2009)

slope = []
intercept = []

# Bootstrap
for _ in range(3):
  x, y = lego_sub["Pieces"].values, lego_sub["Amazon_Price"].values
  indice = list(np.random.choice(len(x), len(x), replace=True))
  erg_boot = sm.OLS( x[indice], 
                     sm.add_constant(y[indice]),
                    ).fit()
  intercept += [erg_boot.params[0]]
  slope += [erg_boot.params[1]]

print(f"Intercepts: {intercept}")
print(f"Steigung: {slope}")

```

#### Frage

- Ergeben sich bei zufälligen Re-Samples dieselben geschätzten Parameter $\hat{\beta}_0, \hat{\beta}_1$?

**Zur Erinnerung: Messung**

Statistik = Parameter + Bias + Rauschen

#### Frage

- Welcher Teil der Gleichung wird durch das Bootstrapping simuliert?

***

#### R

```{r}
# Zufallszahlengenerator setzen
set.seed(1896)
# 1000x Re-Samplen
Bootvtlg <- do(1000) * lm(Amazon_Price ~ Pieces, 
                          data = resample(lego_sub))
# Obere Beobachtungen
head(Bootvtlg)
# Visualisierung Verteilung 
gf_histogram( ~ Pieces, data = Bootvtlg,
              # Anpassung Histogramm 
              bins = 20, center = betadach[2]) |> 
  # geschätzte Steigung in Originalstichprobe
  gf_vline(xintercept = betadach[2], color = "blue")
```

#### Python

```{python}
# Zufallszahlengenerator initiieren
np.random.seed(2009)

slope = []
intercept = []

# 1000x Re-Samplen
for _ in range(1000):
  y, x = lego_sub["Pieces"].values, lego_sub["Amazon_Price"].values
  indice = list(np.random.choice(len(x), len(x), replace=True))
  erg_boot = sm.OLS( x[indice], 
                     sm.add_constant(y[indice]),
                    ).fit()
  intercept += [erg_boot.params[0]]
  slope += [erg_boot.params[1]]

Bootvtlg = pd.DataFrame({"(Intercept)": intercept, "Pieces": slope})

# Obere Beobachtungen
print(Bootvtlg.head(6))

# Visualisierung Verteilung 
plt.hist(Bootvtlg["Pieces"], bins = 20)
plt.axvline(x = betadach[1], color = "blue", label = "betadach")
plt.xlabel("Pieces")
plt.ylabel("Anzahl")
plt.legend()

plt.show()
plt.close()
```

#### Fragen

- Wird durch das Bootstrapping die Anzahl der Beobachtungen erhöht?

- Welche Verteilungsform zeigt das Histogramm?

- Werden durch das Bootstrapping die Beobachtungen normalverteilt?

***

### Standardfehler

```{r}
# R
se <- sd( ~ Pieces, data = Bootvtlg) |> round(4)
se
```

```{python}
# Python
se = Bootvtlg["Pieces"].std()
print(f"{se:.4f}")
```

#### Fragen

- Welche Standardabweichung liegt bei `r se`: Die der Anzahl der Bausteine oder die der geschätzten Steigungen?

- Würde der Standardfehler durch mehr Bootstrap-Stichproben kleiner werden?

- Wann würde der Standardfehler kleiner werden, d.h., die Genauigkeit der Schätzung steigen?

***

### Konfidenzintervall

```{r}
# R
ki95 <- qdata( ~ Pieces, p = c(0.025, 0.975), data = Bootvtlg)
ki95
```

```{python}
# Python
ki95 = Bootvtlg["Pieces"].quantile([0.025, 0.975])
ki95
```

D.h., in $95\%$ der Re-Samples ergibt sich eine geschätzte Steigung zwischen `r ki95[1]` und `r ki95[2]`.

#### Frage

- Ist eine Steigung von $0$ kompatibel zu der Stichprobe?

#### R

```{r}
# Visualisierung Verteilung 
gf_histogram( ~ Pieces, data = Bootvtlg,
              # Anpassung Histogramm 
              bins = 20, center = betadach[2]) |> 
  # Konfidenzintervall
  gf_vline(xintercept = ki95, color = "blue") |> 
  # Steigung = 0
  gf_vline(xintercept = 0, color = "red") 

```

#### Python

```{python}
plt.hist(Bootvtlg["Pieces"], bins = 20)

# KI einzeichnen
plt.axvline(x = ki95.values[0], color = "blue", label = "KI95")
plt.axvline(x = ki95.values[1], color = "blue")

# Steigung gleich 0 einzeichnen
plt.axvline(x = 0, color = "red", label = "Steigung = 0")

plt.xlabel("Pieces")
plt.ylabel("Anzahl")
plt.legend()

plt.show()
plt.close()
```



***

Visualisierung Schätzunsicherheit:

#### R

```{r}
gf_point(Amazon_Price ~ Pieces, data = lego_sub) |>
  gf_lm(interval = "confidence")
```

#### Python

```{python}
n, m = len(lego_sub["Pieces"]), 1
b = erg.params.values[1], erg.params.values[0]

x, y = lego_sub["Pieces"], lego_sub["Amazon_Price"]
x2 = np.linspace(np.min(x), np.max(x), 100)
y2 = np.polyval(b, x2)
x_mean = np.mean(x)

plt.plot(x, y, 'b.')

ax = plt.gca()
t = stats.t.ppf(0.975, n-1)
s_err = erg.resid.std()

ci = t * s_err * np.sqrt(1/n + (x2 - x_mean)**2 / np.sum((x - x_mean)**2))
    
plt.fill_between(x2, y2 + ci, y2 - ci, label="95%-KI")

plt.xlabel('Pieces')
plt.ylabel('Amazon_Price')
plt.legend()
plt.title('Streudiagramm "Amazon_Price ~ Pieces" mit 95%-Konfidenzintervall', 
          loc='left')

plt.show()
plt.close()
```

Visualisierung Prognoseunsicherheit:

#### R

```{r}
gf_point(Amazon_Price ~ Pieces, data = lego_sub) |>
  gf_lm(interval = "prediction")
```

#### Python

```{python}
n, m = len(lego_sub["Pieces"]), 1
b = erg.params.values[1], erg.params.values[0]

x, y = lego_sub["Pieces"], lego_sub["Amazon_Price"]
x2 = np.linspace(np.min(x), np.max(x), 100)
y2 = np.polyval(b, x2)
x_mean = np.mean(x)

plt.plot(x, y, 'b.')

ax = plt.gca()
t = stats.t.ppf(0.975, n-1) 
s_err = erg.resid.std()

pi = t * s_err * np.sqrt(1 + 1/n + (x2 - x_mean)**2 / np.sum((x - x_mean)**2))
    
plt.fill_between(x2, y2 + pi, y2 - pi, label="95%-PI")

plt.xlabel('Pieces')
plt.ylabel('Amazon_Price')
plt.legend()
plt.title('Streudiagramm "Amazon_Price ~ Pieces" mit 95%-Prognoseintervall', 
          loc='left')

plt.show()
plt.close()
```



## Hypothesenprüfung

#### Frage

- Wenn es im theoretischen Modell der Population keinen Zusammenhang zwischen $X$ und $Y$ gibt, was gilt dann für $\beta_1$ und $\hat{\beta}_1$?

***

#### R

```{r}
# Zufallszahlengenerator setzen
set.seed(1896)
# Streudiagramm inkl. Regressionsgerade bei permutierten (shuffle()) x
gf_point(Amazon_Price ~ shuffle(Pieces), data = lego_sub) |>
  gf_lm()

# Zufallszahlengenerator setzen
set.seed(1896)
# geschätztes Modell bei Permutationen
do(3) * lm(Amazon_Price ~ shuffle(Pieces), data = lego_sub)
```

#### Python

```{python}
# Zufallszahlengenerator festlegen
np.random.seed(2009)

# Plot vorbereiten
x, y = lego_sub["Pieces"].values, lego_sub["Amazon_Price"].values
indice = list(np.random.choice(len(x), len(x), replace=False))

erg_perm = sm.OLS( y, 
                   sm.add_constant(x[indice]),
                    ).fit()
intercept, slope = erg_perm.params[0], erg_perm.params[1]

plt.plot(x[indice], y, 'b.')
plt.axline((0, intercept) , slope=slope, color="green")

plt.show()
plt.close()
```

```{python}
# Zufallszahlengenerator festlegen
np.random.seed(2009)

# geschätztes Modell bei Permutationen
# Plot vorbereiten
x, y = lego_sub["Pieces"].values, lego_sub["Amazon_Price"].values
intercept, slope = [], []

for _ in range(3):
  indice = list(np.random.choice(len(x), len(x), replace=False))
  erg_perm = sm.OLS( y, 
                     sm.add_constant(x[indice]),
                    ).fit()
  intercept += [erg_perm.params[0]]
  slope += [erg_perm.params[1]]

Nullvtlg = pd.DataFrame({"(Intercept)": intercept, "Pieces": slope})

# Obere Beobachtungen
print(Nullvtlg.head(3))

```


***

### Permutationsverteilung

#### R

```{r}
# Zufallszahlengenerator setzen
set.seed(1896)
# 1000x Simulation unter Nullhypothese
Nullvtlg <- do(1000) * lm(Amazon_Price ~ shuffle(Pieces), data = lego_sub)
# Obere Beobachtungen
head(Nullvtlg)
# Visualisierung Verteilung 
gf_histogram( ~ Pieces, data = Nullvtlg,
              # Anpassung Histogramm 
              bins = 20, center = 0) |> 
  # geschätzte Steigung in Originalstichprobe
  gf_vline(xintercept = betadach[2], color = "blue") |> 
  # Steigung = 0
  gf_vline(xintercept = 0, color = "red") 
```

#### Python

```{python}
# Zufallszahlengenerator festlegen
np.random.seed(2009)

# geschätztes Modell bei Permutationen
# Plot vorbereiten
x, y = lego_sub["Pieces"].values, lego_sub["Amazon_Price"].values
intercept, slope = [], []

for _ in range(1000):
  indice = list(np.random.choice(len(x), len(x), replace = False))
  erg_perm = sm.OLS( y, 
                     sm.add_constant(x[indice]),
                    ).fit()
  intercept += [erg_perm.params[0]]
  slope += [erg_perm.params[1]]

Nullvtlg = pd.DataFrame({"(Intercept)": intercept, "Pieces": slope})

# Obere Beobachtungen
print(Nullvtlg.head(6))

```

```{python}
# Visualisierung Verteilung 
plt.hist(Nullvtlg["Pieces"], bins = 20)
plt.axvline(x = betadach[1], color = "blue", label = "betadach")
plt.axvline(x = 0, color = "red", label = "Steigung=0")
plt.xlabel("Pieces")
plt.ylabel("Anzahl")
plt.legend()

plt.show()
plt.close()
```


#### Frage

- Ist die geschätzte Steigung $\hat{\beta}_1 = `r betadach[2]`$ kompatibel zum Modell $H_0: \beta_1=0$?

***

### p-Wert

p-Wert: Anteil der simulierten Strichproben gemäß dem Modell der Nullhypothese, in denen der (Betrag) der Steigung mindestens so groß ist wie der Betrag der Steigung in der Stichprobe

```{r}
# R
pwert <- prop( ~ (abs(Pieces) >= abs(betadach[2])), data = Nullvtlg)
pwert
```

```{python}
# Python
n = len(Nullvtlg["Pieces"])

pwert = list(abs(Nullvtlg["Pieces"]) >= abs(betadach[1])).count(True) / n
pwert
```

#### Frage

- Der p-Wert ist kleiner als $1/1000$. Heißt das, dass die Wahrscheinlichkeit, dass die Nullhypothese stimmt, kleiner als $1/1000$ ist? 

## Ergebniszusammenfassung (II/II)

```{r}
# R
summary(erg)
```

```{python}
# Python
erg.summary()
```

#### Frage

- Welche Fehler können beim statistischen Testen gemacht werden?
