---
title: "Lösungsskizze: Covid-19 Impfung"
lang: de
author: "Arbeitsgruppe quantitative Methodenausbildung am ifes"
date: last-modified
format: 
  html:
    toc: true
    html-math-method: katex
  pdf:
    toc: true
    number-sections: false
    colorlinks: true
    papersize: a4
---

```{r}
#| label: setup
#| include: false
library(mosaic)
# Zufallszahlengenerator festlegen
set.seed(1896)
```

# Wirkt die Covid Schutzimpfung?

#### Frage

- Unter 170 Covid-19 Fällen sind 8 geimpfte Personen und 162 nicht geimpfte Personen. Können Sie allein aus dieser Information schließen, dass die Impfung vor der Erkrankung schützt?

  Nein, da man keine Informationen über die Population hat.

## Studie

Das Design der Studie für den Covid-19 Impfstoff von Biontech/Pfizer sah wie folgt aus:

- Randomisiertes Experiment mit $\approx 43660$ Teilnehmenden.
- Multinationale Studie, Teilnehmende über 16 Jahre.
- Zufällige (!) Zuordnung zu Impf- oder Placebogruppe, jeweils $\approx 21830$ Personen.
- Für Details der Originalstudie siehe z.B. <https://www.nejm.org/doi/full/10.1056/NEJMoa2034577>

*Hinweis*: Aufgrund von Ausschlusskriterien weichen die echten Daten leicht ab.

## Risiko und Impfwirksamkeit

- Wie hoch ist die Risiko einer Erkrankung in der Impf- und in Placebogruppe?

  *Antwort:* Das Risiko einer Erkrankung im Studienzeitraum ist gegeben durch:

  $$rk = \frac{\text{Fälle}}{\text{Personen}}.$$

  Für die beiden Gruppen ergeben sich damit folgende Risiken:

```{r}
#| label: Erkrankungsrisiko

# Placebogruppe
rk_placebo <- 162/21830
rk_placebo

# Impfgruppe
rk_impf <- 8/21830
rk_impf
```

- Wie stark verringert sich das Risiko einer Erkrankung durch die Impfung?

  *Antwort:*\
  Das ist das relative Risiko $RR$, also
  
  $$RR = \frac{rk_{Impfung}}{rk_{Placebo}}.$$

```{r}
#| label: RelativesRisiko
RR <- rk_impf / rk_placebo
RR
```

- Wie hoch ist die Impfwirksamkeit?

  *Antwort:* Die Wirksamkeit einer Impfung ist definiert als

  $$IW=1-\frac{rk_{Impfung}}{rk_{Placebo}}=1-RR.$$

```{r}
#| label: Impfwirksamkeit
IW <- 1 - RR
IW
```

------------------------------------------------------------------------

Die Impfwirksamkeit in der Studie liegt bei $$IW=`r round(IW*100)`\,\%.$$

Da hier $n$ in der Impfgruppe und Placebogruppe gleich groß ist, reduziert sich die Formel zu:

$$IW = 1- \frac{\text{Fälle in Impfgruppe}}{\text{Fälle in Placebogruppe}}$$

Sei $\pi$ der Anteil der Fälle aus der Impfgruppe an allen Fällen, hier $8$ von $170$, dann kann die Formel der Impfwirksamkeit wie folgt dargestellt werden (wenn Impf- und Placebogruppe gleich groß sind):

$$IW=\frac{1-2\pi}{1- \pi}.$$

#### Fragen

- Wie groß ist $\pi$, wenn die Impfung nicht wirken würde?^[Bei, wie hier, gleich großer Impf- und Placebogruppe.]

  *Antwort:* $\pi$ = 0.5.

- Wie groß ist der Punktschätzer $\hat{\pi}$ für die unbekannte Wahrscheinlichkeit $\pi$, dass ein Erkrankter aus der Impfgruppe stammt?

  *Antwort:* $\hat{\pi}$ = 8/170.

```{r}
#| label: PiDach
pi_dach <- 8/170
```


## Hypothesenprüfung

*Skeptische, kritische* Vermutung: 
Dass nur $8$ von den $8+162=170$ Covid-19 Fällen aus der Impfgruppe kommen, ist Zufall, eigentlich bringt die Impfung nichts.
Aufgrund gleicher Gruppengröße entspricht dies mit $\pi$, der Wahrscheinlichkeit, dass ein Fall aus der Impfgruppe kommt, der Hypothese:

$$H_0: \pi = \pi_0 = 0.5$$

*Hinweis*: Die formulierte Hypothese in der Originalstudie und die Auswertung weichen ab.

#### Frage

- Was ist unsere Forschungshypothese?

  *Antwort:*
  
  Uns interessiert, ob die Impfung wirkt, das ist die Forschungshypothese.
  Der Anteil muss also geringer sein als 0.5.
  Da wir diese nicht beweisen können, versuchen wir die Gegenhypothese (Impfung wirkt nicht) zu widerlegen.
  
  - Nullhypothese: Impfung wirkt nicht  $H_0: \pi = \pi_0 = 0.5$.
  - Forschungshypothese: Impfung wirkt $H_A: \pi < \pi_0 = 0.5$ (einseitige oder gerichtete Hypothese).
  - modifizierte Nullhypothese: $H_0: \pi \geq \pi_0 = 0.5$.

- Wie viel Geimpfte erwarten Sie unter den insgesamt $170$ Fällen, wenn die Nullhypothese stimmen würde?

  *Antwort:* $170 \cdot 0.5 = 85$ Geimpfte.

- Muss genau diese Anzahl rauskommen?

  *Antwort:* Nein, leichte Abweichungen sind Zufall.

- Wie groß wäre $\pi$, wenn der Impfstoff wirken würde?

  *Antwort:* Wenn der Impfstoff vollständig vor einer Erkrankung schützen würde, wäre $\pi = 0$.


## Zufallssimulation

Eine einfache Möglichkeit, eine Erfolgswahrscheinlichkeit von $\pi=0.5$ zu simulieren ist der Münzwurf. Werfen Sie bitte $8\times$ eine Münze und tragen Sie unter <https://forms.gle/dXdhzL5YqttY46wu5> ein, wie oft Sie Kopf (Wappen) geworfen haben.

#### Frage

- Was ist bei acht Würfen wahrscheinlicher: $4\times$ Kopf oder $8\times$ Kopf?

  *Antwort:* 4x Kopf

Der Befehl `rflip()` simuliert den Münzwurf. 

```{r}
#| label: rflip
# Drei Simulation mit 170 Versuchen
do(3) * rflip(n = 170)
```

Auch wenn $\pi=0.5$ stimmt kommen mal mehr oder weniger als 85x Kopf (`heads`, entspricht unser Anzahl Geimpfter unter den Fällen) in einem Experiment vor.

Hier werden jetzt $10000$ Simulation der Anzahl Geimpfter unter den $170$ Fällen mit $\pi_0 =0.5$ durchgeführt:

```{r}
#| label: Nullverteilung
Nullvtlg <- do(10000) * rflip(n = 170)
```

#### Frage

- Wie viele Zeilen hat die Datentabelle `Nullvtlg`?

  *Antwort:* 10.000 Zeilen.

------------------------------------------------------------------------

In der Variable (Spalte) `heads` der Datentabelle `Nullvtlg` steht die zufällige Anzahl Geimpfter der Simulationen (Zeile) von Daten, wenn die Nullhypothese stimmen würde.

```{r}
#| label: Grafik Nullverteilung
gf_bar( ~ heads, data = Nullvtlg) |>
  gf_labs(x = "Anzahl Fälle",
          y = "Anzahl Simulationen")
```

#### Fragen

- Wie oft kam in der Simulation die Anzahl Geimpfter vor, die sich in der Studie ergeben hat?

  *Antwort:* In keiner der 10000 simulierten Stichproben unter dem Modell der Nullhypothese gab es 8 oder weniger Fälle in der Impfgruppe. 

```{r}
#| label: Grafik Nullverteilung mit Punktschaetzer
gf_bar( ~ heads, data = Nullvtlg) |>
  gf_vline(xintercept = 8) |>
  gf_labs(x = "Anzahl Fälle",
          y = "Anzahl Simulationen")
```

- Wie groß ist der p-Wert?

  *Antwort:* Der p-Wert ist kleiner als $\frac{1}{10000}$. 
  
  Die Wahrscheinlichkeit des Ergebnisses der Stichprobe (8 (oder weniger) von 170 Fällen) ist sehr gering, wenn das Modell der Nullhypothese $H_0: \pi_0=0.5$ stimmen würde.

------------------------------------------------------------------------

*Hinweis*: Mathematisch haben wir Daten gemäß einer Binomialverteilung simuliert: 
$$Pr(Y=y |\pi, n) = \binom{n}{y} \cdot \pi^y \cdot (1-\pi)^{n-y}.$$
Konfidenzintervalle und p-Werte können hier auch über die Funktion `binom.test()` bestimmt werden:

```{r}
#| label: binom.test
binom.test(8, 170, alternative = "less")
```

*Hinweis:* Wir testen die einseitige Alternativhypothese $H_A: \pi < \pi_0 = 0.5$.
Die Impfung kann nur wirken, wenn der Anteil geringer ist als unter der Nullhypothese angenommen.

#### Fragen

- Ein Ergebnis wird *statistisch signifikant zum Niveau* $\alpha=5\%$ genannt, wenn der p-Wert kleiner als $\alpha$ ist. Ist dieses Ergebnis statistisch signifikant?

  *Antwort:* Ja, das Ergebnis ist signifikant, da p-Wert $< \alpha$.

- Angenommen es gilt $\pi<0.5$. Liegt dann ein Fehler vor? Und wenn ja, welcher Art?

  *Antwort:* Nein, dann liegt kein Fehler vor.
