---
title: "CRM-Daten"
lang: de
author: "Ihr Name"
date: today
format: 
  html:
    toc: true
    html-math-method: katex
    warning: false
  pdf:
    toc: true
    number-sections: false
    colorlinks: true 
    papersize: a4
    warning: false
---

## Explorative Datenanalyse mit CRM-Daten

In diesem Beispiel werden wir uns einen fiktiven **CRM-Datensatz** (Customer Relationship Management) anschauen, der so auch in jedem Unternehmen mit Onlineshop und Onlinewerbeaktivitäten anfallen könnte.

Es handelt sich, um CRM-Daten des fiktiven Textilunternehmens "FOMYGA", welches hauptsächlich Yoga-Kleidung und -Zubehör vertreibt. Als Teil der Marketingabteilung wollen Sie sich anschauen, welcher der genutzten Marketingkanäle am stärksten auf Ihre Sales einzahlen und welche Kundensegmente von welchen Kanälen am besten erreicht werden.

Dafür stehen Ihnen die gesammelten Informationen von insgesamt 427 KundInnen (n=427) zur Verfügung, die in der letzten Woche im Onlineshop von FOMYGA eingekauft haben. Diese umfassen:

\- Kunden ID zum identifizieren einzelner Kunden (*KundenID*)

\- Alter in Jahren (*Alter*)

\- Geschlecht (*Geschlecht*)

\- Marketingkanal über den auf den Shop zugegriffen wurde (*Marketingkanal*)

\- Verweildauer im Shop in Sekunden (*Verweildauer_Sek*)

\- Kaufbetrag in Euro (*Kaufbetrag_Euro*)

Um in die Analyse zu starten lesen wir uns aus einer CSV-Datei den Datensatz ein und lassen uns mit `str()` die grobe Struktur des Datensatzes anzeigen.

```{r}
#| include: false
library(here)
library(mosaic)
library(ggplot2)
library(dplyr)
```

```{r}
# Daten direkt über Pfad einlesen
CRM <- read.csv2(here("CRM_Datensatz.csv"))

# Struktur des Datensatzes anzeigen
str(CRM)
```

#### Fragen

-   Handelt es sich um eine **Beobachtungsstudie** oder um ein **randomisiertes Experiment**?

-   Was ist hier eine **Beobachtungseinheit**?

-   Wie viele Beobachtungen liegen vor?

-   Wie viele Variablen liegen vor?

-   Welches **Skalenniveau** besitzen die einzelnen Variablen?

### Umsatzziele

Durch neue Marketingmaßnahmen haben Sie versucht den durchschnittlichen Kaufbetrag ihrer Kunden im Onlineshop auf über 65 Euro zu erhöhen.

`favstats()` liefert einen Überblick über die gängigen Kennzahlen einer **metrischen** Variable:

```{r}
# Deskriptive Kennwerte
favstats(~Kaufbetrag_Euro, data = CRM)

```

#### Fragen

-   Wie hoch ist der **durchschnittliche** Kaufbetrag (**Arithmetisches Mittel**)? Konnten Sie ihr Ziel erreichen?

-   Wie viel Euro hat der teuerste Einkauf im Onlineshop gekostet (**Maximum**)?

-   Sie möchten dem zahlungskräftigsten **Quartil** Ihrer Kunden einen Rabatt anbieten. Was sind entsprechend die Grenzen des vierten **Quartils**?

### Wer sind Ihre Kunden?

Um rauszufinden welche Gruppen besonders häufig im Onlineshop einkaufen schauen Sie sich die Geschlechtsverteilung ihrer Kunden sowie die durchschnittlichen Kaufbeträge im Verhältnis zum Geschlecht an. `tally()` zeigt die **Häufigkeiten** der Ausprägungen einer Variable an.

```{r}
# Häufigkeiten
tally(~Geschlecht, data=CRM)
# Deskriptive Kennwerte
favstats(Kaufbetrag_Euro ~ Geschlecht, data = CRM)
```

#### Fragen:

-   Wie hoch ist die **Standardabweichung** bei den Frauen? Wie hoch ist sie bei den Männern?

-   Wie groß ist die **Spannweite** (**Range**) bei Männern? Wie groß ist sie bei Frauen?

-   Passen Sie den Code so an, dass Sie sich die Verweildauer im Verhältnis zum Geschlecht anschauen können. Welches Geschlecht ist im Schnitt länger in Ihrem Onlineshop?

### Altersgruppen

Als nächstes möchten Sie wissen bei welchen Altersgruppen Sie besonders erfolgreich sind. Hierfür transformieren Sie die Variable *Alter* abhängig vom *Geschlecht* in verschiedene Altersgruppen von 18-39 Jahren, 40-59 Jahren und 60+ Jahren.

Um die Kundensegmente nach Alter und Geschlecht zu bilden, gehen wir in mehreren Schritten vor. Zunächst teilen wir mit der Funktion **`cut()`** das Alter in drei Gruppen ein: von 18 bis 39, von 40 bis 59 und ab 60 Jahren. **`cut()`** hilft uns also dabei, eine durchgehende **metrische** Variable wie „*Alter*“ in sinnvolle Kategorien zu unterteilen, indem wir die Grenzen der Altersgruppen festlegen und jedem Alter eine Altersgruppe zuweisen.

Im nächsten Schritt wollen wir das Geschlecht nicht als langen Text ("männlich"), sondern als Kürzel ("M") angezeigt bekommen, damit es sich gut mit der Altersgruppe kombinieren lässt. Dafür verwenden wir **`ifelse()`**. Diese Funktion prüft zeilenweise (also für jede/n KundIn), ob die Angabe „männlich“ vorliegt, und wandelt sie in „M“ um, andernfalls in „W“. So haben wir eine kurze und einheitliche Repräsentation für das Geschlecht.

Abschließend fügen wir mit **`paste0()`** beide Informationen – also die Geschlechtskürzel ("M" oder "W") und die Altersgruppe – zu einem neuen Merkmal zusammen, zum Beispiel „W18-39“ für eine Frau aus der jüngsten Altersgruppe. **`paste0()`** verbindet dabei die beiden Zeichenketten ohne Leerzeichen, sodass wir eine kompakte und aussagekräftige Gruppierung erhalten, die wir für weitere Analysen verwenden können.

So entsteht aus dem ursprünglichen Alter und Geschlecht eine neue Variable „*Altersgruppe*“, die die Kundensegmente klar kennzeichnet und die weitere Auswertungen auf **Kollektivebene** ermöglicht.

```{r}
# Schritt 1: Altersklassen erstellen
CRM$Altersgruppe <- with(CRM, {
  altersklasse <- cut(Alter,
                     breaks = c(17, 39, 59, Inf),
                     labels = c("18-39", "40-59", "60+"),
                     right = TRUE)
  
  # Schritt 2: Geschlecht in Kürzel umwandeln
  geschlecht_kurz <- ifelse(Geschlecht == "männlich", "M",
                     ifelse(Geschlecht == "weiblich", "W", NA))
  
  # Schritt 3: Kombination zu Altersgruppe
  paste0(geschlecht_kurz, altersklasse)
})
```

Nun vergleichen Sie die Kennwerte.

```{r}
# Häufigkeiten
tally(~Altersgruppe, data = CRM)
# Deskriptive Kennwerte
favstats(Kaufbetrag_Euro ~ Altersgruppe, data = CRM)
```

#### Fragen

-   Was bedeutet **Kollektivebene**?

-   Welches Kundensegment gibt in Ihrem Shop im Schnitt am meisten Geld aus (**Arithmetisches Mittel**)?

-   In welchem Kundensegment wurde der günstigste Einkauf getätigt (**Minimum**)?

-   Welches Kundensegment hat die größte **Streuung** um seinen **Mittelwert** (**Standardabweichung**)?

-   Betrachten Sie nun die Verweildauer im Verhältnis zu den Altersgruppen. Passen Sie die Altersgruppen dabei auf Abstände von 18-35, 36-45, 46-55 und 56+ Jahren an. Nimmt der Durchschnittswert der jüngsten Gruppe Frauen und Männer jeweils eher ab oder zu?

### Ist Ihr Marketing erfolgreich?

In den letzten Wochen haben Sie ihre Werbeaktivitäten stärker auf Social Media Anzeigen konzentriert. Sie wollen herausfinden, ob dies sich ausgezahlt hat und vergleichen die Daten zu den Kaufbeträgen über die einzelnen Marketingkanäle.

```{r}
# Häufigkeiten
tally(~Marketingkanal, data = CRM)
# Deskriptive Kennwerte
favstats(Kaufbetrag_Euro ~ Marketingkanal, data = CRM)
```

#### Fragen

-   Welcher Marketingkanal hat im Schnitt den höchsten Umsatz erzielt? (Arithmetisches Mittel)

-   Über welchen Marketingkanal kam der teuerste Einkauf zustande? (Maximum)

### Histogramm / Kaufbetragsverteilung

Um die Verteilung der Kaufbeträge unserer KundInnen besser zu verstehen, betrachten wir als nächstes ein **Histogramm** der Kaufbetrag-Variable. Ein **Histogramm** zeigt, wie häufig verschiedene Kaufbeträge im Datensatz vorkommen. Dabei werden Kaufwerte in Klassen zusammengefasst und die Anzahl der Kunden in jeder Klasse visualisiert. So können wir auf einen Blick erkennen, ob es bestimmte Kaufbetrag-Kategorien gibt, die besonders häufig sind, oder wie breit das Spektrum der Kaufbeträge in unserem Kundenstamm ist. Der **Modus** bezeichnet dabei die **häufigste** Ausprägung einer Variable.

```{r}
#Erstellung des Histogramms
gf_histogram( ~ Kaufbetrag_Euro, data = CRM)
```

#### Fragen

-   Wo liegt der Bereich mit den meisten Einkäufen (**Modus**)?

-   Ist die Verteilung **symmetrisch**? **Linkssteil**? Oder **rechtsschief**?

-   Gibt es **Ausreißer**, d. h. ungewöhnlich niedrige oder hohe Kaufbeträge?

### Kaufen Kunden, die länger im Onlineshop sind auch mehr ein?

Sie interessiert, ob eine längere Verweildauer im Onlineshop auch mit größeren Einkäufen und damit einem höheren Kaufbetrag einhergeht. Dafür stellen Sie die beiden Werte in einem **Streudiagramm** gegenüber. Ein **Streudiagramm** (auch **Scatterplot genannt**) ist eine grafische Darstellung, die zeigt, wie zwei **metrische** Variablen miteinander zusammenhängen. Jeder Punkt im Diagramm steht für eine Beobachtung und zeigt die Werte beider Variablen – zum Beispiel die Verweildauer und den Kaufbetrag eines Kunden. So lassen sich Muster, Trends oder Zusammenhänge **visuell** erkennen.

```{r}
#Erstellung des Streudiagramms
gf_point(Kaufbetrag_Euro ~ Verweildauer_Sek, data = CRM)
```

#### Fragen

-   Wofür steht ein Punkt in der Abbildung?

-   Ist der Zusammenhang zwischen Kaufbetrag und Verweildauer linear?

-   Wie lässt sich dieser Zusammenhang interpretieren?

Als Interpretationsstütze hilft eine **Glättungslinie**, um den Zusammenhang klarer zu visualisieren. Dem **Streudiagramm** können wir mit `gf_smooth()`eine **Glättungslinie** hinzufügen, die hilft den Zusammenhang besser zu verstehen. Außerdem fügen Sie Achsenbeschriftungen und Titel mit `gf_labs()` hinzu.

```{r}
#Erstellung des Streudiagramms
gf_point(Kaufbetrag_Euro ~ Verweildauer_Sek, data = CRM) |>
  gf_smooth() |> #Mit Glättugnslinie
  gf_labs(x = "Verweildauer in Sekunden", #Mit Achsenbeschriftungen
          y = "Kaufbetrag in Euro",
          title = "Zusammenhang Verweildauer und Kaufbetrag") #Mit Überschrift
```

#### Fragen

-   Welche Aussage lässt sich aufgrund der **Glättungslinie** über den Zusammenhang zwischen Verweildauer und Kaufbetrag treffen?

-   Ist der Zusammenhang **linear**, **monoton steigend/fallend** oder gibt es Anzeichen für eine **Sättigung**?

-   Gibt es Punkte weit weg vom allgemeinen Trend, die die Interpretation beeinflussen könnten?

## Kaufbetrag nach Marketingkanal: Boxplot-Analyse

Um zu untersuchen, wie erfolgreich die verschiedenen Marketingkanäle sind und ob es Unterschiede in den Kaufbeträgen gibt, betrachten wir die Verteilung der Kaufbeträge je Marketingkanal mit einem **Boxplot**. **Boxplots** sind ein zentrales Werkzeug der **explorativen Datenanalyse**, da sie kompakt zeigen, wie groß die **Streuung** der Werte ist, wo der **Median** liegt und ob es **Ausreißer** gibt.

Jeder Kasten (Box) im Boxplot stellt die mittleren 50% der Daten (zwischen erstem und drittem **Quartil**) eines Kanals dar. Die Linie in der Mitte zeigt den **Median**. Die Enden ("**Whisker**") geben **Minimal**- und **Maximalwerte** (ohne Ausreißer) an. Werte, die sehr weit vom Rest der Daten entfernt liegen, werden als **Ausreißer** markiert.

Mit folgendem Befehl können Verteilungen der Kaufbeträge für die einzelnen Marketingkanäle als **Boxplots** grafisch verglichen werden:

```{r}
# Boxplot: Kaufbetrag nach Marketingkanal
gf_boxplot(Kaufbetrag_Euro ~ Marketingkanal, data = CRM) |>
  gf_labs(
    x = "Marketingkanal",
    y = "Kaufbetrag in Euro",
    title = "Verteilung der Kaufbeträge nach Marketingkanal"
  )
```

Da wir, wie oben erwähnt, eine Rabattaktion für unser zahlungskräftigstes Kundenquartil (das vierte **Quartil**) planen, ist es sinnvoll, diesen Schwellenwert in der Visualisierung darzustellen. Die rote Linie im Boxplot kennzeichnet daher den Kaufbetrag, ab dem ein Kunde zum **Q4** gehört und somit für die Rabattaktion in Frage kommt.

```{r}
# Quartilsgrenze Q3 als Schwellenwert für Rabattaktion berechnen
q4_schwelle <- favstats(~Kaufbetrag_Euro, data = CRM)$Q3

# Boxplot Kaufbetrag je Marketingkanal mit roter Linie für Rabatt-Q4
gf_boxplot(Kaufbetrag_Euro ~ Marketingkanal, data = CRM) |>
  gf_hline(yintercept = q4_schwelle, color = "red") |>
  gf_labs(
    x = "Marketingkanal",
    y = "Kaufbetrag in Euro",
    title = "Verteilung der Kaufbeträge nach Marketingkanal\n(Rote Linie: Beginn des zahlungskräftigsten Quartils für Rabatt)"
  )
```

#### Fragen

-   In welchem Marketingkanal liegen die höchsten Kaufbeträge regelmäßig über der Rabattgrenze (rote Linie)?
-   Welcher Kanal hat die größte **Streuung** der Kaufbeträge?
-   Welcher Kanal hat den geringsten **Interquartilsabstand**?
-   Welcher Kanal hat die größte **Spannweite**?
-   Wie unterscheiden sich die **Medianwerte** der Kaufbeträge zwischen den Kanälen?
-   Ranken Sie die Kaufbeträge absteigend für **Maximum**, **Minimum** und **Median**.

## Your turn

Schreiben Sie den benötigten Code, um sich die Verteilung der Kaufbeträge spezifisch für die von Ihnen erstellten Kundensegmente aus der Variable *Altersgruppe* (mit den Ausprägungen M18-35 usw. und W18-35 usw.) als **Boxplots** anzuschauen. Benennen Sie Ihr Diagramm und generieren Sie eine rote Linie die den **Median** aller Kaufbeträge (*Kaufbetrag_Euro*) markiert.

```{r}
#Schreiben Sie hier Ihren Code hinein

```
